```{r setup-EmpirischesProjekt, include=FALSE}
# ---------------------------------------------------------------------------
#% maintainer:
#%   - Oliver Gansser (oliver.gansser@fom.de)
#%
# ---------------------------------------------------------------------------
source("../../prelude.R")
initPart(
    "Versuchsplanung",  # Dateiname ohne Suffix
    "EmpirischesProjekt"  # Verzeichnisname im Bilderverzeichnis 
    )
pathToImages = getPathToImages()
# ---------------------------------------------------------------------------

library(mosaic)

```

# `r nextChapter()` Versuchsplanung


### Lernziele

- Funktion der Versuchsplanung verstehen.
- Elemente der Versuchsplanung unterscheiden und einordnen können.
- Die Bedeutung der Versuchsplanung im Rahmen der Datenerhebung und -analyse verstehen und evaluieren. 


### Problemstellung

Die Fragestellung einer Studie ist der Einfluss der Anzahl Emoticons bei Newslettertexten auf die Wahrnehmung der Empfänger des Newsletters. Hierzu gibt es eine Theorie, dass die Wahrnehmung variiert, abhängig von der Anzahl Emoticons im Text. Da auch der Text einen Einfluss auf die Variation hat, bietet sich für die Untersuchung ein Experimentaldesign an, bei dem der Text kontrolliert wird, d. h. weitestgehend keinen Einfluss hat und die Anzahl Emoticons manipuliert wird.     


### Ziel der Versuchsplanung


- Die Elemente eines Versuchsplans sind die Versuchseinheiten und die Behandlungen.
- Die Behandlungen werden den Einheiten zugeordnet

Ziel: 

Vergleich der Behandlungen

### Versuchsplanung im Marketing

Im Marketing sind 

- die Personen in den verschiedenen Experimentalgruppen die Einheiten.
- die getesteten Maßnahmen die Behandlungen.


### Grundprinzipien der Versuchsplanung

Jede Versuchsplanung basiert auf **drei Grundprinzipien**:

- Lokale Kontrolle
- Wiederholung
- Randomisierung


### Lokale Kontrolle

Bezieht sich auf jede Methode, die natürliche Schwankungen erklärt und reduziert. 

Eine Möglichkeit ist die Einteilung ähnlicher Versuchseinheiten in **Blöcke**.

Im Marketing kann ein Block z. b. eine Werbeanzeige sein, in der verschiedene Behandlungen getestet werden. 


### Wiederholung

Dieselbe Behandlung wird auf verschiedene Versuchseinheiten angewendet. 

Ohne Wiederholung ist es unmöglich, natürliche Schwankungen und Messfehler abzuschätzen


### Randomisierung

Randomisierung ist der wesentliche Schritt in jedem statistischen Verfahren. Die Behandlungen müssen den Versuchseinheiten zufällig zugeordnet werden. 


### Übung `r nextExercise()`: Beispiel {.exercise type=A-B-C-D answer=B}

Der Einfluss der Anzahl Emoticon auf die Wirksamkeit eines Textes (z. B. Newsletter) soll untersucht werden. 

Design: 0 bis 3 Emoticons als Alternativen

Wieviel Behandlungen enthält das Untersuchungsdesign?

A.  16
B.  4
C.  8
D.  soviel wie Auskunftspersonen teilnehmen

<div class="notes">
***B***
</div>


### Übung `r nextExercise()`: Beispiel {.exercise type=A-B-C-D answer=D}

Wie könnte die Randomisierung aus dem vorherigen Bsp. aussehen?

A.  Die Texte werden unterschiedlichen Personen gezeigt.
B.  Die Texte werden variiert.
C.  Verschiedene Experimentalgruppen erhalten unterschiedliche Texte.
D.  Verschiedene Experimentalgruppen erhalten unterschiedliche Texte mit unterschiedlichen Behandlungen

<div class="notes">
***D***
</div>


### Versuchsplan

Wenn wir die Anzahl Behandlungen unabhängig vom Text untersuchen wollen, müssen wir die Behandlungen mit verschiedenen Texten anbieten. Da wir vier Behandlungen haben, bieten sich auch vier verschiedenen Texte an. 

Alle vier Behandlungen werden nun in jedem Text (Block) wiederholt. 

Wir nehmen nun die 4 Behandlungen und weißen die Behandlungen nachfolgendem Schema zu. 


G = Personengruppen mit Anzahl Emoticons im Text 
C = Kontrollgruppe
E = Experimentalgruppen mit 1,2und 3 Emoticons


Texte |G1 | G2| G3 | G4
------|---|---|----|-----
A     |C  | E1| E2 |  E3
B     |E1 | E2| E3 |  C
C     |E2 | E3|  C |  E1
D     |E3 | C | E1 |  E2


### Übung `r nextExercise()`: Versuchplan {.exercise type=A-B-C-D answer=A}

Wie oft erscheint jede Behandlung in jeder Zeile uns Spalte?

A.  1 Mal
B.  4 Mal
C.  8 Mal
D.  16 Mal

<div class="notes">
***A***
</div>


### Lateinisches Quadrat

Eine 4 x 4 Tabelle mit vier verschiedenen Elementen, von denen jedes in einer Zeile und Spalte genau einmal auftritt, heißt **Lateinisches Quadrat**. 

In diesem Experiment erhalten die vier Personengruppe und die vier Texte jede Behandlung genau einmal. 

Es gibt somit 4 Experimentalgruppen, die je Text oder auch aggregiert auf Unterschiedlichkeit bezüglich der Wirkung untersucht werden können. 



### Übung `r nextExercise()`: Auswertung Experiment {.exercise type=A-B-C-D answer=C}

Mit welchem Verfahren wird zunächst untersucht, ob sich die Wirkung in mindestens einer der Experimentalgruppen von den anderen unterscheidet?

A.  t-Test
B.  Regression
C.  ANOVA
D.  Clusteranalyse

<div class="notes">
***C***
</div>



### Übung `r nextExercise()`: Überlegungen eigenes Experiment {.exercise type=essay}

Formulieren Sie für ein eigenes Experiment einen Versuchsplan. Verwenden Sie ein zweifaktorielles Design. 


### Literatur

Siebertz, K.; van Bebber, D,;Hochkirchen, T.(2017):Statistische Versuchsplanung, Design of Experiments, Springer, Berlin


```{r finish--Versuchsplanung, include=FALSE}
rm(pathToImages)
finalizePart()
```
