```{r setup-Nullstellenberechnung, include=FALSE}
# ---------------------------------------------------------------------------
#% maintainer:
#%   - Norman Markgraf
#%
# ---------------------------------------------------------------------------
source("../../prelude.R")
initPart(
    "10-Nullstellenberechnung",  # Dateiname ohne Suffix
    "Nullstellenberechnung"      # Verzeichnisname im Bilderverzeichnis 
    )
pathToImages = getPathToImages()
# ---------------------------------------------------------------------------

library(mosaic)
library(mosaicCalc)
```


# `r nextChapter()` Nullstellenberechnung


### Die Nullstellenberechnung

**Ziel:** Das finden von Nullstellen von Funktionen, z.B.:

- Break Even der Gewinnfunktion

- Zielwertbestimmung: $f(x) = c \Longleftrightarrow f(x) - c=0$


**Zwischenwertsatz:** Sei $f$ eine reelwertige, stetige Funktion auf dem Intervall $[a, b]$ mit entweder $f(a) \leq c \leq f(b)$ oder $f(b) \leq c \leq f(a)$. Dann gibt es ein $x$ aus $[a, b]$ mit $f(x)=c$.

($c$ liegt bei einer stetigen Funktion zwischen den Funktionswerten von $a$ und $b$, dann gibt es ein $x$ zwischen $a$ und $b$, dass $c$ als Funktionswert hat.)

**Zwei Fälle:**

- Ableitung unbekannt oder schwer zu berechnen: $\rightarrow$ **Bisektionsverfahren**
- Ableitung bekannt und einfach zu bestimmen:  $\rightarrow$ **Newtonverfahren (zur Nullstellenberechnung)**


### Das Bisektionsverfahren

Gegeben ist eine (stetige) Funktion und zwei Stellen $a_0$, $b_0$, wobei der Funktionswert an einer Stelle größer $0$, an der anderen Stelle kleiner $0$ ist: 

Dann gibt es nach dem Zwischenwertsatz eine Stelle $x$, an welcher der Funktionswert $0$ ist.


**Das Bisektionsverfahren:** 
In jedem Schritt: Halbiere das Intervall ai,bi durch (ai+bi)/2 und verwende als nächstes Intervall diejenige Hälfte weiter, so dass wieder eine Grenze größer 0 und die andere kleiner als 0 ist: 
$$
    [a_0, b_0] \text{ mit } f(a_0) \cdot f(b_0) < 0
$$


$$
    c = \frac{a_i + b_i}{2}; 
    [a_{i+1}, b_{i+1}] = 
        \begin{cases}
            \left[a_i, c \right] & \text{ falls } f(a_i) \cdot f(c) < 0 \\
            \left[c, b_i \right] & \text{ sonst }
        \end{cases}
$$

**Interaktives Beispiel:**

http://www.mathe-online.at/nml/materialien/innsbruck/bisektion/index.html

### Die Programmiersprache R

```{r}
library(mosaic)
library(mosaicCalc)
```


### R-Code für Bisektionsverfahren {.shrink}

```{r eval=FALSE}
bisektion <- function(fkt, a, b, maxiter=1000, minwidth=1/1000){
    # Bisektionsverfahren 
    if (fkt(a)*fkt(b) > 0) {
        stop("Das Intervall muss keine Nullstellen enthalten!")
    }
    if (a > b) { swap <- a; a <- b; b <- swap }
    iw <- (b-a); i <- 1
    while (iw > minwidth) {
        hi <- (a+b)/2;
        cat("Iteration:", i, "\t(a+b)/2=", hi, "\tf((a+b)/2)=", 
            fkt(hi), "\na=", a, "\t fkt(a)=", fkt(a), 
            "\nb=", b, "\t fkt(b)=", fkt(b), "\n\n");
        i <- i + 1
        if (i > maxiter) break
        if (fkt(a)*fkt(hi) < 0) { b <- hi} else { a <- hi }
        iw <- (b-a)
    }
    erg <- list(fkt=fkt, a=a, b=b); return(erg)
}
```


### Beispiel: Bisektionsverfahren

```{r echo=FALSE}
fkt <- makeFun( exp(-x*x)-x ~ x )
```


Gegeben: $f(x) = e^{-x^2}-x$; $f(0)=1$; $f(1)=`r fkt(1)`$

```{r}
fkt <- makeFun( exp(-x*x)-x ~ x )
fkt(0)
fkt(1)
```

```{r eval=FALSE, width="50%"}
bisektion(fkt, 0, 1)
```


### Übung `r nextExercise()`:  Bisektionsverfahren {.exercise}

Berechnen Sie mit Hilfe des Bisektionsverfahrens die erste Nachkommastelle der Nullstelle der Funktion $f(x)=\sqrt{(x-2)^2+1}-2(x+1)^2$ auf dem Intervall $[0, 1]$.

```{r, out.width="60%"}
fkt <- makeFun(sqrt( (x-2)^2 + 1) - 2*(x+1)^2 ~ x)
plotFun(fkt, x.lim=range(-0.5,1.5))
```

### Das Newtonverfahren (zur Nullstellenberechnung)

Gegeben ist eine differenzierbare Funktion $f$. Eine Nullstelle ausgehend von einem Punkt $x_0$ wird dann iterativ als Schnittpunkt der Tangente (1. Ableitung) der Funktion an dem Punkt $x_0$ und der x-Achse bestimmt:
$$
    x_{i+1} = x_i - \frac{f(x_i)}{f'(x_i)}
$$

**Interaktives Beispiel:**

http://www.mathe-online.at/nml/materialien/innsbruck/newton/

### R-Code für das Newtonverfahren {.shrink}

```{r}
newton <- function(fkt, dftk, xstart, maxiter=1000, epsilon=1/1000) {
    x <- xstart
    for(i in 1:maxiter) {
        fx <- fkt(x)
        dfx <- dfkt(x)
        cat("Iteration :", i, "x=", x, ", f(x)=", fkt(x),
            ", f'(x)=", dfkt(x), "\n")
        if (abs(fx) < epsilon) break
        x <- x - (fx / dfx)
    }
    erg <- list(fkt=fkt, dfkt=dfkt, x=x)
    return(erg)
}
```

### Beispiel: Newtonverfahren

Ein Unternehmen (unter vollkommener Konkurrenz) erhält für sein produziertes Gut den Preis $P=15$, so dass für seine Erlöse gilt: $E(x) = 15\cdot x$. 
Die Kosten lassen sich darstellen durch $K(x) = x^3-8 x^2+24 x+18$. 

Wo liegt die Break-Even (BE) Gewinnschwelle – ausgehend von $x_0=4$?

```{r}
fkt = makeFun( -x^3+8*x^2-9*x-18 ~ x )
dfkt = D( fkt(x) ~ x )
dfkt = makeFun( -3*x^2+16*x-9 ~ x )
```

### Beispiel: Newtonverfahren (forts.)

```{r}
newton(fkt, dfkt, 4)
```


### Übung `r nextExercise()`: Newtonverfahren {.exercise}

Ein Unternehmen (mit Marktmacht) weiß aus Erfahrung, dass der erzielte Preis P abhängig von der verkauften Menge x gemäß folgender Preisabsatzfunktion ist: $P(x) = 100-x$.
Für die Erlöse E gilt damit: $E(x) = P \cdot x= 100 x - x^2$. 

Die Kosten lassen sich darstellen durch $K(x) = 2x^3-25x^2+134x+60$. 

Wo liegt die Break-Even (BE) Gewinnschwelle – ausgehend von $x_0=2$?


### Das Wissen sie nun!

- Nach dem Zwischenwertsatz gibt es bei stetigen Funktionen innerhalb eines Intervalls mindestens eine Nullstelle, wenn der Funktionswert an der einen Intervallgrenze größer als Null, an der anderen Intervallgrenze kleiner als Null ist

- Nullstellen werden unter anderem zur Berechnung des Break-Even benötigt

- Das Bisektionsverfahren findet Nullstellen von Funktionen dadurch, dass es ein immer kleineres Intervall bildet, in dem eine Nullstelle liegen muss

- Das Newtonverfahren benötigt zur Nullstellenberechnung die 1. Ableitung. Mit dieser Hilfe findet es häufig recht schnell ein Nullstelle durch Approximation mit Hilfe der Tangente.


```{r finish-Nullstellenberechnung, include=FALSE}
rm(pathToImages)
finalizePart(partname)
```