---
title: "Übungsaufgaben"
subtitle: "zur Klausurvorbereitung (DES)"
documentclass: scrartcl
fontsize: 12pt
lang: de-DE
papersize: a4
header-includes:
  - "\\usepackage{graphicx}"
output: 
    pdf_document:
        latex_engine: pdflatex
        template: NULL
---

```{r setup, include=FALSE}
knitr::opts_chunk$set(echo = TRUE)
library(mosaic)
set.seed(2009)
a <- 0
p <- 0
```


## Aufgabe `r a<-a+1;a`: (`r x<-2;p<-p+x; x`  Punkte) 

Alle Schwäne die ich bisher gesehen habe waren weiß. 
Ich schließe daraus: alle Schwäne sind weiß.

Um welche Schlussart handelt es sich (max. 1 Antwort richtig)?

1.  Induktion

2.  Deduktion

3.  Abduktion

## Aufgabe `r a<-a+1;a`: (`r x<-2;p<-p+x; x`  Punkte) 

Welche Form der Datenerhebung ermöglicht Kausalaussagen (max. 1 Antwort richtig)?

1.  Beobachtungsstudie

2.  Randomisiertes Experiment

3.  Zufällige Stichprobe

4.  Eine große Stichprobe


## Aufgabe `r a<-a+1;a`: (`r x<-2;p<-p+x; x`  Punkte) 

Welches Skalenniveau hat das Merkmal Postleitzahl (max. 1 Antwort richtig)?

1.  Numerisch diskret

2.  Numerisch stetig

3.  Kategorial ordinal

4.  Kategorial nominal

## Aufgabe `r a<-a+1;a`: (`r x<-5;p<-p+x; x`  Punkte) 

Benennen Sie die fünf Punkte des quantitativen Forschungsprozesses (PPDAC).

\newpage

## Aufgabe `r a<-a+1;a`: (1+3=`r x<-4;p<-p+x; x`  Punkte) 

```{r, include=FALSE}
data(CPS85, package = "mosaicData")
einkommen <- CPS85[, c("wage", "educ", "sex", "age", "union")]
colnames(einkommen) <- c("Stundenlohn", "Ausbildungsjahre","Geschlecht", "Alter", "Gewerkschaft")
levels(einkommen$Geschlecht) <- c("weiblich", "männlich")
levels(einkommen$Gewerkschaft) <- c("kein Mitglied", "Mitglied")
```

Es liegen folgende Daten einer zufälligen Bevölkerungssstichprobe aus dem 
Jahre 1985 vor (USA).

```{r}
inspect(einkommen)
```

1. Wie groß ist der Stichprobenumfang $n$?

2. Welche numerischen Merkmale liegen vor? 
   Sind diese Verhältnis- oder Intervallskaliert?

\newpage

## Aufgabe `r a<-a+1;a`: (`r x<-5;p<-p+x; x`  Punkte) 

Was können Sie der folgenden Abbildung entnehmen?

```{r, out.width="60%", fig.align="center"}
gf_boxplot(Alter ~ Gewerkschaft, data = einkommen)
```

\newpage

## Aufgabe `r a<-a+1;a`: (`r x<-2;p<-p+x; x`  Punkte) 

Mit welchen Diagrammtyp könnte die Verteilung des Merkmals `Stundenlohn` 
sinnvoll visualisiert werden (max. 2 Antworten richtig)?

1.  Histogramm

2.  Boxplot

3.  Liniendiagramm

4.  Streudiagramm/ Scatterplot

5.  Säulendiagramm


## Aufgabe `r a<-a+1;a`: (`r x<-2;p<-p+x; x`  Punkte) 


Was gilt in der Regel für linksschiefe Verteilungen (max. 1 Antwort richtig)

1.  Der Mittelwert ist gleich dem Median

2.  Der Mittelwert ist kleiner als der Median

3.  Der Mittelwert ist größer als der Median

4.  keine Aussage möglich

## Aufgabe `r a<-a+1;a`: (`r x<-4;p<-p+x; x`  Punkte)

Ausgehend von der "Gleichung": `Daten = Modell +  Rest`: 
Was verstehen Sie unter Modellierung?

\newpage

## Aufgabe `r a<-a+1;a`: (`r x<-3;p<-p+x; x`  Punkte) 

Die Punktzahl eines Tests sei normalverteilt mit $\mu=80$ und $\sigma=10$. 
Eine Kandidatin erreicht $x=90$ Punkte.

Was können Sie der Ausgabe entnehmen?
```{r, out.width="60%", fig.align="center"}
xpnorm(90, mean=80, sd=10)
```

\newpage


## Aufgabe `r a<-a+1;a`: (2+4=`r x<-6;p<-p+x; x`  Punkte) 

Der Anteil der Personen in der Stichprobe, die Gewerkschaftsmitglied sind,
```{r}
prop( ~ Gewerkschaft, success="Mitglied", data = einkommen)
```
liegt bei $\approx `r round(mean(einkommen$Gewerkschaft=="Mitglied")*100)`\%$.

```{r, out.width="60%", fig.align="center"}
gewerkschaftsim <- do(10000) * prop( ~ Gewerkschaft, success="Mitglied", 
                                     data = resample(einkommen))
gf_histogram( ~ prop_Mitglied, data = gewerkschaftsim)
quantile( ~ prop_Mitglied, data = gewerkschaftsim, probs = c(0.025, 0.975))
```

1.  Formulieren Sie die formalen Hypothesen, für die Forschungsthese, dass 
    der Anteil der Gewerkschaftsmitglieder in der Population (Bevölkerung) 
    nicht $20\%$ beträgt.
    
2.  Können Sie anhand des Bootstrap Konfidenzintervalls den Hypothesentest 
    entscheiden? Warum? Und wie lautet ggfs. die Testentscheidung?

\newpage

## Aufgabe `r a<-a+1;a`: (`r x<-3;p<-p+x; x`  Punkte) 

Welche der folgenden Aussagen über den p-Wert stimmt (max. 1 Antwort richtig)?

1.  Der p-Wert weist auf die ökonomische Relevanz der Ergebnisse hin.

2.  Der p-Wert weist auf die wissenschaftliche Relevanz der Ergebnisse hin.

3.  Der p-Wert gibt die Wahrscheinlichkeit an, dass die Nullhypothese stimmt.

4.  Der p-Wert gibt die Wahrscheinlichkeit an, dass die Alternativhypothese stimmt.

5.  1.) und 3.) stimmen.

6.  2.) und 4.) stimmen.

7.  Keine der genannten Antworten stimmt.

## Aufgabe `r a<-a+1;a`: (`r x<-2;p<-p+x; x`  Punkte) 

Ein Test für $H_0: \mu \leq 100$ gegen $H_A: \mu > 100$ ergibt die 
Teststatistik $\bar{x}=95$. 
Was können Sie über das Testergebnis aussagen? 
Begründen Sie kurz.

## Aufgabe `r a<-a+1;a`: (`r x<-1;p<-p+x; x`  Punkte) 

Welches der genannten ist das richtige Testverfahren um einen Zusammenhang 
zwischen `Gewerkschaft` und `Alter` zu analysieren (max. 1 Antwort richtig)?

1.  Vergleich zweier Anteilswerte.

2.  Vergleich zweier Mittelwerte.

## Aufgabe `r a<-a+1;a`: (`r x<-2;p<-p+x; x`  Punkte) 

Was reduziert die Wahrscheinlichkeit einen Fehler 2. Art zu begehen (max. 2 Antworten richtig)?

1.  Ein geringerer Stichprobenumfang.

2.  Ein geringeres Signifikanzniveau.

3.  Ein höherer Stichprobenumfang.

4.  Ein höheres Signifikanzniveau.


\newpage


## Aufgabe `r a<-a+1;a`: (`r x<-6;p<-p+x; x`  Punkte) 

Ein t-Test der Ausbildungsjahre je Geschlecht ergibt folgendes Ergebnis:

```{r}
t.test( Ausbildungsjahre ~ Geschlecht, data = einkommen)
```

Fassen Sie kurz Forschungsfrage, Hypothese und Ergebnis zusammen.

\newpage


## Aufgabe `r a<-a+1;a`: (`r x<-9;p<-p+x; x`  Punkte) 

Eine lineare Regression des Stundenlohns auf die anderen Variablen ergibt 
folgendes Ergebnis:
```{r}
lm(Stundenlohn ~ Ausbildungsjahre + Geschlecht + Alter + Gewerkschaft, 
           data = einkommen) %>%
  summary()
```

Beschreiben und diskutieren Sie das Ergebnis.

\newpage

### Übersicht

```{r results="asis", echo=FALSE}
cat(paste("Aufgaben:", a,"\n\n"))
cat(paste("Punkte:", p,"\n\n"))
```





