---
title: "Übungsaufgaben"
output:
  pdf_document:
documentclass: article
classoption: a4paper
---

```{r setup, include=FALSE}
knitr::opts_chunk$set(echo = TRUE)
require(mosaic)
set.seed(1896)
a <- 0
p <- 0
```


## Aufgabe `r a<-a+1;a`: (`r x<-6;p<-p+x; x`  Punkte) *Praxistransfer*

Geben Sie exemplarisch ein Beispiel aus Ihrer Berufspraxis^[d. h. keine Fallstudie o. ä. aus der Vorlesung] (angeben!) für die Analyse eines Anteilswertes (*oder:* eines Mittelwerts, Vergleich zweier Anteils\-werte, Vergleich zweier Mittelwerte, lineare Regression) an. Gehen Sie auch kurz auf die Forschungsfrage, die Datenerhebung, die Variable(n) und die Verfahren der Datenanalyse ein.

\pagebreak

(Fortsetzung Aufgabe `r a`)

\pagebreak

## Aufgabe `r a<-a+1;a`: (`r x<-1;p<-p+x; x`  Punkte) 

Alle Schwäne die ich bisher gesehen habe waren weiß. Ich schließe daraus: alle Schwäne sind weiß.

Um welche Schlussart handelt es sich (max. 1 Antwort richtig)?

1.  Induktion
2.  Deduktion
3.  Abduktion

## Aufgabe `r a<-a+1;a`: (`r x<-2;p<-p+x; x`  Punkte) 

Welche Form der Datenerhebung ermöglicht Kausalaussagen (max. 1 Antwort richtig)?

1.  Beobachtungsstudie
2.  Randomisiertes Experiment
3.  Zufällige Stichprobe
4.  Eine große Stichprobe


## Aufgabe `r a<-a+1;a`: (`r x<-2;p<-p+x; x`  Punkte) 

Welches Skalenniveau hat das Merkmal Postleitzahl (max. 1 Antwort richtig)?

1.  Numerisch diskret
2.  Numerisch stetig
3.  Kategorial ordinal
4.  Kategorial nominal

## Aufgabe `r a<-a+1;a`: (`r x<-3;p<-p+x; x`  Punkte)

Ausgehend von der "Gleichung": `Daten = Modell +  Rest`: Was verstehen Sie unter Modellierung?

\newpage

## Aufgabe `r a<-a+1;a`: (1+3=`r x<-4;p<-p+x; x`  Punkte) 

```{r, include=FALSE}
data(CPS85, package="mosaicData")
einkommen <- CPS85[, c("wage", "educ", "sex", "age", "union")]
colnames(einkommen) <- c("Stundenlohn", "Ausbildungsjahre","Geschlecht", "Alter", "Gewerkschaft")
levels(einkommen$Geschlecht) <- c("weiblich", "männlich")
levels(einkommen$Gewerkschaft) <- c("kein Mitglied", "Mitglied")
```

Es liegen folgende Daten einer zufälligen Bevölkerungssstichprobe aus dem Jahre 1985 vor (USA).
```{r}
inspect(einkommen)
```

1.  Wie groß ist der Stichprobenumfang?
2.  Welche numerischen Merkmale liegen vor? Sind diese Verhältnis- oder Intervallskaliert?

\pagebreak


## Aufgabe `r a<-a+1;a`: (`r x<-5;p<-p+x; x`  Punkte) 

Was können Sie der folgenden Abbildung entnehmen?

```{r, out.width="60%", fig.align="center"}
gf_boxplot(Alter ~ Gewerkschaft, data = einkommen)
```

\pagebreak
 
## Aufgabe `r a<-a+1;a`: (`r x<-2;p<-p+x; x`  Punkte) 

Mit welchen Diagrammtyp könnte die Verteilung des Merkmals `Stundenlohn` sinnvoll visualisiert werden (max. 2 Antworten richtig)?

1.  Histogramm
2.  Boxplot
3.  Liniendiagramm
4.  Streudiagramm/ Scatterplot
5.  Balkendiagramm


## Aufgabe `r a<-a+1;a`: (`r x<-2;p<-p+x; x`  Punkte) 


Was gilt in der Regel für linksschiefe Verteilungen (max. 1 Antwort richtig)

1.  Der Mittelwert ist gleich dem Median
2.  Der Mittelwert ist kleiner als der Median
3.  Der Mittelwert ist größer als der Median
4.  keine Aussage möglich


## Aufgabe  `r a<-a+1;a`: (`r x<-4;p<-p+x; x`  Punkte)

Für die Variablen `Geschlecht` und `Gewerkschaft` ergibt sich folgender Mosaikplot:

```{r, eval=FALSE}
mosaicplot(Geschlecht ~ Gewerkschaft, data = einkommen)
```


```{r, echo=FALSE, out.width="80%", fig.align="center"}
mosaicplot(Geschlecht ~ Gewerkschaft, data = einkommen, color=TRUE)
```

Beschreiben Sie das Ergebnis.

\pagebreak


## Aufgabe `r a<-a+1;a`: (2+4=`r x<-6;p<-p+x; x`  Punkte) 

Der Anteil der Personen in der Stichprobe, die Gewerkschaftsmitglied sind,
```{r}
prop( ~ Gewerkschaft, success="Mitglied", data = einkommen)
```
liegt bei $\approx `r round(mean(einkommen$Gewerkschaft=="Mitglied")*100)`\%$.

```{r, out.width="60%", fig.align="center"}
gewerkschaftsim <- do(10000) * prop( ~ Gewerkschaft, success="Mitglied", 
                                     data = resample(einkommen))
gf_histogram( ~ prop_Mitglied, data = gewerkschaftsim)
quantile( ~ prop_Mitglied, data = gewerkschaftsim, probs=c(0.025, 0.975))
```

1.  Formulieren Sie die formalen Hypothesen, für die Forschungsthese, dass der Anteil der Gewerkschaftsmitglieder in der Population (Bevölkerung) nicht $20\%$ beträgt.
2.  Können Sie anhand des Bootstrap Konfidenzintervalls den Hypothesentest entscheiden? Warum? Und wie lautet ggfs. die Testentscheidung?

\pagebreak

(Fortsetzung Aufgabe `r a`)

\pagebreak


## Aufgabe `r a<-a+1;a`: (`r x<-3;p<-p+x; x`  Punkte) 

Welche der folgenden Aussagen über den p-Wert stimmt (max. 1 Antwort richtig)?

1.  Der p-Wert weist auf die ökonomische Relevanz der Ergebnisse hin.
2.  Der p-Wert weist auf die wissenschaftliche Relevanz der Ergebnisse hin.
3.  Der p-Wert gibt die Wahrscheinlichkeit an, dass die Nullhypothese stimmt.
4.  Der p-Wert gibt die Wahrscheinlichkeit an, dass die Alternativhypothese stimmt.
5.  1.) und 3.) stimmen.
6.  2.) und 4.) stimmen.
7.  Keine der genannten Antworten stimmt.


## Aufgabe `r a<-a+1;a`: (`r x<-2;p<-p+x; x`  Punkte) 

Ein Test für $H_0: \mu \leq 100$ gegen $H_A: \mu > 100$ ergibt die Teststatistik $\bar{x}=95$. Was können Sie über das Testergebnis aussagen? Begründen Sie kurz.


## Aufgabe `r a<-a+1;a`: (`r x<-1;p<-p+x; x`  Punkte) 

Welches der genannten ist das richtige Testverfahren um einen Zusammenhang zwischen `Gewerkschaft` und `Alter` zu analysieren (max. 1 Antwort richtig)?

1.  Vergleich zweier Anteilswerte.
2.  Vergleich zweier Mittelwerte.


## Aufgabe `r a<-a+1;a`: (`r x<-2;p<-p+x; x`  Punkte) 

Angenommen die Jahre der Arbeitserfahrung sei normalverteilt mit $\mu=25$ und $\sigma=10$. Ein Freund erzählt Ihnen, dass er $30$ Jahre Arbeitserfahrung hat.

Welche Aussage stimmt? (max. 1 Antwort ist richtig)

A.  $30$ Jahre ist ein außergewöhnlicher (d. h. unwahrscheinlicher) Wert.
B.  Der dazugehörende z-Wert ist $2$.
C.  Der dazugehörende z-Wert ist $-0.5$.
D.  Keine der Aussagen A--C stimmmt.
\pagebreak

## Aufgabe `r a<-a+1;a`: (`r x<-6;p<-p+x; x`  Punkte) 

Ein t-Test der Ausbildungsjahre je Geschlecht ergibt folgendes Ergebnis:

```{r}
t.test(Ausbildungsjahre ~ Geschlecht, data = einkommen)
```

Fassen Sie kurz Forschungsfrage, Hypothese und Ergebnis zusammen.

\pagebreak

(Fortsetzung Aufgabe `r a`)

\pagebreak

## Aufgabe `r a<-a+1;a`: (`r x<-9;p<-p+x; x`  Punkte) 

Eine lineare Regression des Stundenlohns auf die anderen Variablen ergibt folgendes Ergebnis:
```{r}
summary(lm(Stundenlohn ~ Ausbildungsjahre + Geschlecht + Alter + Gewerkschaft, 
           data=einkommen))
```

Beschreiben und diskutieren Sie das Ergebnis.

\pagebreak

## Hinweise

- Die Art und Weise der Aufgaben ist ähnlich denen einer Klausur. Sie können sich vom Anspruch und dem Fragentyp an diesen Übungsaufgaben orientieren, nicht aber was die konkreten Inhalte usw. betrifft.
- Zum Üben besteht diese Probe aus Aufgaben mit insgesamt **`r p`** Punkten.
- Es reicht nicht diese Übungsaufgaben zu lernen: Die Klausur hat andere Aufgaben.
- Tipps zur Klausur:
    - Prüfungsrelevant ist der gesamte Stoff der Vorlesung. Für die Wiederholungsprüfung gelten die gleichen Rahmenbedingungen wie für den regulären Prüfungstermin.
    - Lesen Sie sich erst die ganze Klausur in Ruhe durch und fangen Sie mit den Aufgaben an, die Sie sicher können.
    - Halten Sie sich nicht zu lange mit Aufgaben auf, die wenig Punkte bringen.
