---
output: html_document
editor_options: 
  chunk_output_type: console
---
```{r setup-LernenVonDaten, include=FALSE}
# ---------------------------------------------------------------------------
#% maintainer:
#%   - Norman Markgraf
#%
# ---------------------------------------------------------------------------
source("../../prelude.R")
initPart(
    "LernenVonDaten",  # Dateiname ohne Suffix
    "StatisticalLearning"      # Verzeichnisname im Bilderverzeichnis 
    )
pathToImages = getPathToImages()
# ---------------------------------------------------------------------------


```




```{r libs, include = FALSE}
library(mosaic)
library(ISLR)
library(here)
library(gridExtra)
#slibrary(mdsr)
#library(class)
library(caret)
```





# Prädiktive Modellierung mit `caret`^[http://topepo.github.io/caret/index.html]


## Grundlagen

- Das R-Paket `caret` bietet eine einheitliche Syntax für viele statistische Modelle (aktuell `r modelLookup() %>%  distinct(model) %>% nrow()`).

```{r}
modelLookup() %>%
  head()
```

- Um ein Modell zu berechnen (to train/fit), bietet `caret` folgende Syntax (für alle enthaltenen Modelle):

```{r eval = FALSE}
train(ergebnisvariable ~ prädiktorliste,
      data = meine_daten,
      method = "meine_methode",
      trControl meine_resampling_methode)
```


### Datensatz `GermanCredit`[https://topepo.github.io/caret/data-sets.html#german-credit-data]




```{r}
library(caret)
data("GermanCredit")
dim(GermanCredit)  # Zeilen * Spalten
```

- Ergebnisvariable: `Class` mit den Stufen `good` und `bad``
- Viele (potenzielle) Prädiktorvariablen, z.B. Hauseigentümer, Geschlecht, Kreditanlass, Alter, Kredithöhe
