```{r setup-Ablaufplan-WissMeth, include=FALSE}
# ---------------------------------------------------------------------------
#% maintainer:
#%   - Bianca Krol
#%
# ---------------------------------------------------------------------------
source("../prelude.R")
initPart(
    "Ablaufplan-WissMeth",                # Dateiname ohne Suffix
    "Ablaufplan"         # Verzeichnisname im Bilderverzeichnis 
    )
pathToImages <- getPathToImages()
# ---------------------------------------------------------------------------

```


### Terminübersicht {.shrink}

Verteilung der Inhalte auf 10 Vorlesungstermine (à 4 UE)
\vspace{1cm}

\begin{tabular}{rl}
\toprule
Termin & Inhalt \\
\midrule
1 & Organisatorisches, Wissenschaftliche Grundlagen \\
2 & Grundlagen Quantitative Datenanalyse, Einführung R \\
3 & Explorative Datenanalyse \\
4 & Explorative Datenanalyse (Forts.) \\
5	& Lineare Regression \\
6 & Lineare Regression \\
7 & Logistische Regression \\
8	& Inferenz  \\
9 & Inferenz (Forts.) oder Kausale Modellierung (optional)\\
10& Postersession, Wiederholung \\

\bottomrule
\end{tabular}


```{r finish-Ablaufplan-WissMeth, include=FALSE}
rm(pathToImages)
finalizePart()
```