```{r setup-Abschluss, include=FALSE}
# ---------------------------------------------------------------------------
#% maintainer:
#%   - Karsten Luebke
#%
# ---------------------------------------------------------------------------
source("../prelude.R")
initPart(
    "Abschluss",  # Dateiname ohne Suffix
    "Abschluss"              # Verzeichnisname im Bilderverzeichnis 
    )
pathToImages <- getPathToImages()
# ---------------------------------------------------------------------------
```

### Klausur

- Prüfungsrelevant ist der gesamte Stoff der Vorlesung. Für die Wiederholungsprüfung gelten die gleichen Rahmenbedingungen wie für den regulären Prüfungstermin.
- Lesen Sie sich erst die ganze Klausur in Ruhe durch und fangen Sie mit den Aufgaben an, die Sie sicher können.
- Halten Sie sich nicht zu lange mit Aufgaben auf, die wenig Punkte bringen.

::: {.center}
::::: {.Large}
Viel Erfolg!
:::::
:::


### Des Lehrenden letzte Worte

Song [https://www.causeweb.org](https://www.causeweb.org): [Lawrence Mark Lesser &copy; Doin' Statistics](https://www.causeweb.org/cause/resources/fun/songs/doin-statistics)


```{r echo=FALSE, out.width = "70%", fig.align="center"}
knitr::include_graphics(file.path(pathToImages, "Zusammenhang-Lernen-Noten.pdf"), error=FALSE)
```

Siehe Blogbeitrag [Sebastian Sauer (20.12.2017) "Zusammenhang von Lernen und Noten im Statistikunterricht"](https://data-se.netlify.com/2017/12/20/zusammenhang-von-lernen-und-noten-im-statistikunterricht/)
