```{r setup-Assoziationsanalyse, include=FALSE}
# ---------------------------------------------------------------------------
#% maintainer:
#%   - Karsten Luebke
#%
# ---------------------------------------------------------------------------
source("../prelude.R")
initPart(
    "Assoziationsanalyse",  # Dateiname ohne Suffix
    "Assoziationsanalyse"              # Verzeichnisname im Bilderverzeichnis 
    )
pathToImages <- getPathToImages()
# ---------------------------------------------------------------------------

rm(inspect)

library(mosaic)
library(arules)
library(arulesViz)
```

# Assoziationsanalyse


### Einführung

Im Rahmen einer Assoziationsanalyse werden Zusammenhänge (Assoziationen) zwischen Ereignissen innerhalb von Datensätzen untersucht, z. B. im Rahmen einer Warenkorbanalyse. 

Dabei wird eine Menge (*Set*) von *Items* (z. B. gekauften Produkten, $I=\{i_1, i_2, \ldots i_m \}$) innerhalb der *Transaktionen* ($D=\{t_1, t_2 ,\ldots ,t_n\}$) betrachtet. 

Eine *Regel* ($A \rightarrow B$) ist dann ein Zusammenhang zwischen den *Item Sets*. $A$ und $B$ sind dabei disjunkte, ggf. leere oder einelementige Teilmengen von Items ($A, B \subseteq I; A\cap B=\emptyset$). 


**Achtung:** Eine *Regel* impliziert keinen Kausalzusammenhang!


### Herausforderung, Anwendung und Einordung

Die computationale Herausforderung einer Assoziationsanalyse besteht darin, bei vielen *Items* (und damit sehr, sehr vielen Kombinationsmöglichkeiten) innerhalb von vielen *Transaktionen* diejenigen *Sets* zu finden, die häufig vorkommen.

Eine wichtige Anwendung im (e)CRM ist z. B. die Analyse des Cross Buying Verhaltens. Alternative zu Assoziationsregeln: kollaborativen Filtern.^[Siehe z. B. [recommenderlab](https://cran.r-project.org/package=recommenderlab)]

Assoziationsregeln sind eine explorative Analysemethode, die keine (statistische) Inferenz oder Kausalität aussagt. D. h. evtl. Schlüsse aus der Analysen sollten vorsichtig schrittweise getestet und verglichen werden.


### Kennzahlen einer Assoziationsanalyse

- *Support($A$)*$=\frac{|\{t\in D; A \subseteq t\}|}{|D|}$: Relative Häufigkeit, d. h. der Anteil der Transaktionen, in denen eine Menge von Items ($A$) vorkommt, bezogen auf alle Transaktionen (vgl. Wahrscheinlichkeit, $P(A)$)
- *Support($A\rightarrow B$)*=Support($A\cup B$)$=\frac{|\{t\in D; (A\cup B) \subseteq t\}|}{|D|}$: Relative Häufigkeit, d. h. der Anteil der Transaktionen, in denen die Vereinigung einer Menge von Items $A$ und $B$ vorkommt, bezogen auf alle Transaktionen (vgl. gemeinsame Wahrscheinlichkeit, $P(A \cap B)$)
- *Confidence*($A \rightarrow B$)$=\frac{support(A \cup B)}{support(A)}$: Relative Häufigkeit von $B$ (rechte Seite), bezogen auf alle Transaktionen mit $A$ (linke Seite; vgl. bedingte Wahrscheinlichkeit, $P(B|A)$)
- *Lift*($A \rightarrow B$)$=\frac{support(A \cup B)}{support(A) \cdot support(B)}$: Steigerung des Supports von $A$ und $B$ im Vergleich zur unter Unabhängigkeit von $A$ und $B$ erwarteten Häufigkeit (vgl. $\frac{P(A\cap B)}{P(A) \cdot P(B)}=\frac{P(B|A)}{P(B)}$)

### Beispiel

- Support(Chips)$=0.05$, d. h. 5% der Transaktionen enthalten Chips
- Support(Bier)$=0.01$, d. h. 1% der Transaktionen enthalten Bier
- Support(Bier $\cup$ Chips)$=0.002$, d. h. 0,2% der Transaktionen enthalten Bier und Chips, dann:
- Confidence(Bier$\rightarrow$Chips)$=\frac{0.002}{0.01}=0.2$, d. h. 20% aller Transaktionen mit Bier enthalten auch Chips
- Lift(Bier$\rightarrow$Chips)$=\frac{0.002}{0.01\cdot 0.05}=\frac{0.2}{0.05}=4$, d. h. die Chance, dass eine Transaktion Chips enthält ist 4x größer als zu erwarten wäre, wenn es keinen Zusammenhang zwischen Bier und Chips gäbe


### Übung `r nextExercise()`: Support {.exercise type=yesno answer=yes}

Stimmt die Aussage: Der Support ist symmetrisch, d. h.: *Support*($A\rightarrow B$)=*Support*($B\rightarrow A$)?

- Ja.
- Nein.

<div class="notes">
***Ja***, da $A\cup B=B\cup A$.
</div>


### Übung `r nextExercise()`: Konfidenz {.exercise type=yesno answer=no}

Stimmt die Aussage: Die Konfidenz ist symmetrisch, d. h.: *Confidence*($A \rightarrow B$)=*Confidence*($B \rightarrow A$)?

- Ja.
- Nein.

<div class="notes">
***Nein***, da i. d. R. *support*(A)$\neq$*support*(B).
</div>


### Übung `r nextExercise()`: Lift {.exercise type=yesno answer=yes}

Stimmt die Aussage: Der Lift ist symmetrisch, d. h.: *Lift*($A \rightarrow B$)=*Lift*($B \rightarrow A$)?

- Ja.
- Nein.

<div class="notes">
***Ja***, da $\frac{support(A \cup B)}{support(A) \cdot support(B)}=\frac{support(B \cup A)}{support(B) \cdot support(A)}$.
</div>

### Beispiel

Angenommen Sie haben 100000 Kunden, von denen kaufen insgesamt 25000 Cola und 20000 Würstchen. Davon kaufen 10000 Cola und Würstchen.

```{r, echo=FALSE, fig.align="center", out.width="75%", results=FALSE}
# https://rstudio-pubs-static.s3.amazonaws.com/13301_6641d73cfac741a59c0a851feb99e98b.html
VennDiagram::draw.triple.venn(100000, 25000, 20000,
                              25000, 10000, 20000, 10000, 
                              category=c("Alle", "Cola", "Würstchen"),
                              lty = "blank", fill = c("skyblue", "pink1", "mediumorchid"), 
                              cex=2, cat.cex=2)
```


### Übung `r nextExercise()`: Berechnung Support {.exercise type=A-B-C answer=B}

Angenommen Sie haben 100000 Kunden, von denen kaufen insgesamt 25000 Cola und 20000 Würstchen. Davon kaufen 10000 Cola und Würstchen.

Wie groß ist dann der Support von Würstchen?

A.  0,1
B.  0,2
C.  0,5

<div class="notes">
***B***: $\frac{20000}{100000}$.
</div>


### Übung `r nextExercise()`: Berechnung Konfidenz {.exercise type=A-B-C answer=C}

Angenommen Sie haben 100000 Kunden, von denen kaufen insgesamt 25000 Cola und 20000 Würstchen. Davon kaufen 10000 Cola und Würstchen.

Wie groß ist dann die *Confidenz*(Würstchen$\rightarrow$Cola)?

A.  0,1
B.  0,2
C.  0,5

<div class="notes">
***C***: $\frac{10000}{20000}$.
</div>


### Übung `r nextExercise()`: Vergleich Support und Konfidenz {.exercise type=yesno answer=no}

Stimmt die Aussage: Die Konfidenz ist stets größer als der Support: *Confidence*($A \rightarrow B$)>*Support*($B$)?

- Ja.
- Nein.

<div class="notes">
***Nein***, nur wenn *Lift*>1: z. B. könnten $10\,\%$ aller Kunden Gemüse kaufen, aber nur $5\,\%$ aller Kunden von Korn.
</div>



### Übung `r nextExercise()`: Berechnung Lift {.exercise type=A-B-C answer=C}

Angenommen Sie haben 100000 Kunden, von denen kaufen insgesamt 25000 Cola und 20000 Würstchen. Davon kaufen 10000 Cola und Würstchen.

Wie groß ist dann der *Lift*(Würstchen$\rightarrow$Cola)?

A.  0,5
B.  1
C.  2

<div class="notes">
***C***: $\frac{0,5}{0,25}$.
</div>



### Assoziationsanalyse mit R

Für eine Assoziationsanalyse kann in R das Zusatzpaket `arules` [https://cran.r-project.org/package=arules](https://cran.r-project.org/package=arules) verwendet werden. 

Die (einmalige) Installation erfolgt über:
```{r, eval=FALSE}
install.packages(c("arules", "arulesViz")) 
```

Geladen wird das Paket dann über
```{r, message=FALSE}
library(arules)
```

Eine Einführung erhält man über die Paket Vignette
```{r, eval=FALSE}
vignette("arules")
```


### Beispieldaten

Im Paket `arules` sind Point-Of-Sale Daten eines Lebensmittelgeschäftes von einem Monat enthalten.^[Michael Hahsler, Kurt Hornik, und Thomas Reutterer (2006) *Implications of probabilistic data modeling for mining association rules*. In: M. Spiliopoulou, R. Kruse, C. Borgelt, A. Nuernberger, und W. Gaul, Editors, From Data and Information Analysis to Knowledge Engineering, Studies in Classification, Data Analysis, and Knowledge Organization, Seiten 598–605. Springer-Verlag.] Die Lebensmittel wurden zu 169 Kategorien zusammengefasst, und es gibt 9835 Transaktionen:

```{r, eval=FALSE}
data("Groceries") # Daten laden
summary(Groceries)
```

*Hinweis:* Um einen Datensatz als Transaktionsdatensatz zu definieren wird der Befehl
```{r, eval=FALSE}
daten.trans <- as(daten, "transactions")
```
verwendet. Siehe auch Hilfeseite zu `transactions-class`. 


### Lebensmitteltransaktionsdaten {.shrink}

```{r, echo=FALSE}
data("Groceries") # Daten laden
summary(Groceries)
```


### Warenkörbe {.shrink}

Über `inspect()` können Transaktionen und Regeln betrachtet werden:
```{r, eval=FALSE}
inspect(head(Groceries))
```
```{r, echo=FALSE}
arules::inspect(head(Groceries))
```

### Regeln finden

Es existieren verschiedene Algorithmen um Assoziationsregeln zu finden. Hier wird der *Apriori* Algorithmus verwendet, wobei verschiedene Parameter (wie z. B. minimalen Support und Confidence) eingestellt werden können:
```{r, eval=FALSE}
lebensmittel.regeln <- apriori(Groceries, 
                               parameter=list(supp=0.02, 
                                              conf=0.1, 
                                              target="rules"))
```


### Regeln {.shrink}

```{r, echo=FALSE}
lebensmittel.regeln <- apriori(Groceries, 
                               parameter=list(supp=0.02, 
                                              conf=0.1, 
                                              target="rules"))
```


### Übung `r nextExercise()`: Option {.exercise type=A-B-C answer=A}

Was passiert, wenn der minimale Support erhöht wird, z. B. `supp=0.2`?

A.  Es werden weniger Regeln gefunden.
B.  Es werden mehr Regeln gefunden.
C.  Es werden genauso viele Regeln gefunden.

<div class="notes">
***A*** Im Beispiel wird statt 128 Regeln nur noch 1 gefunden.
</div>


### Regeln betrachten {.shrink}

```{r, eval=FALSE}
inspect(subset(lebensmittel.regeln, lift>2.5))
```
```{r, echo=FALSE}
arules::inspect(subset(lebensmittel.regeln, lift>2.5))
```


### Regeln interpretieren

- In ca. $2\%$ alles Transaktionen waren Kern- ("pip", z. B. Äpfel, Birnen) und Südfrüchte ("tropical", z. B. Zitronen) enthalten (`support`). 
- $27\%$ der Transaktionen mit Kernfrüchten (`lhs`) enthielten auch Südfrüchte (`rhs`; `confidence`).  
- Wenn also eine Transaktion eine Kernfrucht enthält ist ist es $2,57\times$ häufiger, dass die Transaktion auch Südfrüchte enthält unter unabhängigen Häufigkeiten (`lift`).


### Übung `r nextExercise()`: Interpretation Support {.exercise type=A-B-C-D answer=B}

Wie lautet die richtige Interpretation von *Support*({other vegetables,whole milk} => {root vegetables})=0.02318251?

A.  0.02318251 aller Transaktionen enthalten {other vegetables,whole milk} oder {root vegetables}.
B.  0.02318251 aller Transaktionen enthalten {other vegetables,whole milk} und {root vegetables}.
C.  0.02318251 der Transaktionen von {other vegetables,whole milk} enthalten auch {root vegetables}.
D.  0.02318251 der Transaktionen von {root vegetables} enthalten auch {other vegetables,whole milk}.

<div class="notes">
***B***
</div>


### Übung `r nextExercise()`: Interpretation Konfidenz {.exercise type=A-B-C-D answer=C}

Wie lautet die richtige Interpretation von *Confidence*({other vegetables,whole milk} => {root vegetables})=0.3097826?

A.  0.3097826 aller Transaktionen enthalten {other vegetables,whole milk} oder {root vegetables}.
B.  0.3097826 aller Transaktionen enthalten {other vegetables,whole milk} und {root vegetables}.
C.  0.3097826 der Transaktionen von {other vegetables,whole milk} enthalten auch {root vegetables}.
D.  0.3097826 der Transaktionen von {root vegetables} enthalten auch {other vegetables,whole milk}.

<div class="notes">
***C***
</div>


### Übung `r nextExercise()`: Interpretation Lift {.exercise type=yesno answer=yes}

Simmt die Aussage: Kunden die {other vegetables,whole milk} kaufen, kaufen $2.842082\times$ häufiger {root vegetables} als unter Unabhängigkeit zu erwarten wäre.

- Ja.
- Nein.

<div class="notes">
***Ja***, *Lift*({other vegetables,whole milk} => {root vegetables})=2.842082.
</div>


### Übung `r nextExercise()`: Relevanz {.exercise type=A-B-C answer=A}

Woran können Sie am ehesten erkennen, ob eine Regel relevant ist, d.h., viele Transaktionen betrifft?

A.  An einem hohen Support.
B.  An einer hohen Konfidenz.
C.  An einem hohen Lift.

<div class="notes">
***A***, Support, da dieser sagt, wie oft eine Regel auftaucht.
</div>


### Übung `r nextExercise()`: Verbundwirkung {.exercise type=A-B-C answer=C}

Woran können Sie am ehesten erkennen, ob es eine hohe Assoziation/ Verbundwirkung zwischen den Items gibt.

A.  An einem hohen Support.
B.  An einer hohen Konfidenz.
C.  An einem hohen Lift.

<div class="notes">
***C***, Lift, da hier die Steigerung der relativen Häufigkeit gemessen wird.
</div>


### Übung `r nextExercise()`: Empfehlung {.exercise type=A-B-C answer=B}

Angenommen der Kunde hat Produkt $A$ im Warenkorb. Aus Kundensicht, welches Produkt $B$ sollten Sie empfehlen?

A.  Das mit dem höchsten Support.
B.  Das mit der höchsten Konfidenz.
C.  Das mit dem höchsten Lift.

<div class="notes">
***B***, da die Konfidenz sagt, wie viele der Kunden von $A$ auch $B$ gekauft haben.
</div>


### "Top" Regeln {.shrink}

Um die "Top" Regeln zu betrachten müssen die Regeln nach dem gewünschten Kriterium sortiert werden:
```{r, eval=FALSE}
topregeln <- head(sort(lebensmittel.regeln, by="confidence"), 10)
inspect(topregeln)
```
```{r, echo=FALSE}
topregeln <- head(sort(lebensmittel.regeln, by="confidence"), 10)
arules::inspect(topregeln)
```


### Visualisierung 

Eine mögliche Visualisierung ist ein Streudiagramm von Support und Confidence:
```{r, message=FALSE, fig.align="center", out.width="70%"}
library(arulesViz)
plot(lebensmittel.regeln)
```


### Interaktive Visualisierung
Mit Hilfe der Option `interactive=TRUE` kann in Bereiche gezoomt werden -- und Regeln ausgewählt:
```{r, eval=FALSE}
plot(lebensmittel.regeln, interactive=TRUE)
```


### Netzwerk 
Aber auch z. B. ein Graph eines entsprechenden Netzwerks ist möglich:
```{r, fig.align="center", out.width="60%"}
plot(topregeln, method="graph")
```


### Literatur Assoziationsanalyse

- [Chris Chapman und Elea McDonnell Feit (2015), *R for Marketing Research and Analytics*, Springer](http://r-marketing.r-forge.r-project.org)
- [Michael Hahsler (2015), A Probabilistic Comparison of Commonly Used Interest Measures for Association Rules, URL: http://michael.hahsler.net/research/association_rules/measures.html](http://michael.hahsler.net/research/association_rules/measures.html)
- [Michael Hahsler, Sudheer Chelluboina, Kurt Hornik, und Christian Buchta (2011), *The arules R-package ecosystem: Analyzing interesting patterns from large transaction datasets*.  Journal of Machine Learning Research, 12:1977--1981](http://jmlr.csail.mit.edu/papers/v12/hahsler11a.html)
- [Michael Hahsler, Bettina Gruen und Kurt Hornik (2005), *arules - A Computational Environment for Mining Association Rules and Frequent Item Sets*.  Journal of Statistical Software 14/15.](http://dx.doi.org/10.18637/jss.v014.i15)
- [Michael Hahsler (2017), *arulesViz: Interactive Visualization of Association Rules with R*. The R Journal.](https://journal.r-project.org/archive/2017/RJ-2017-047/index.html)
- Michael Hahsler, Kurt Hornik, und Thomas Reutterer (2006), *Implications of probabilistic data modeling for mining association rules.* In: M. Spiliopoulou, R. Kruse, C. Borgelt, A. Nuernberger, und W. Gaul, Editors, From Data and Information Analysis to Knowledge Engineering, Studies in Classification, Data Analysis, and Knowledge Organization, Seiten 598–605. Springer-Verlag.


### Hinweise 

Die Darstellung orientiert sich an den Folienunterlagen von Chapman & Feit zum Buch *R for Marketing Research and Analytics*, Springer, 2015, siehe [http://r-marketing.r-forge.r-project.org/Instructor/slides-index.html](http://r-marketing.r-forge.r-project.org/Instructor/slides-index.html)

- `arules` Version: `r packageVersion("arules")`
- `arulesViz` Version: `r packageVersion("arulesViz")`


```{r finish-Assoziationsanalyse, include=FALSE}
rm(pathToImages)
detach("package:arulesViz", unload = TRUE)
detach("package:arules", unload = TRUE)
finalizePart(partname)
```

