## Vorbereitung: Skalierung numerischer Variablen

```{r, echo=FALSE}
tipscale <- tips %>% 
  dplyr::select(size, total_bill, tip) %>% # Variablen wählen
  scale() %>%                              # Skalieren 
  data.frame()                             # Als Datensatz definieren
```
```{r, eval=FALSE}
tipscale <- tips %>% 
  select(size, total_bill, tip) %>% # Variablen wählen
  scale() %>%                       # Skalieren 
  data.frame()                      # Als Datensatz definieren
```

## Hierarchische Clusteranalyse

**Agglomerative/hierarchische** Clusteranalyse: Beobachtungen werden sukzessiv zusammengefasst. 

```{r}
erghclust <- tipscale %>% # Datensatz
  dist() %>%              # Distanz
  hclust()                # Hierarchische Cluster
```


## Dendrogramm

```{r  fig.align="center", out.width="50%"}
plot(erghclust)
```
Je höher (`Height`) die Stelle ist, an der zwei Beobachtungen oder Cluster zusammengefasst werden, desto größer ist die Distanz zwischen ihnen.


## Anzahl Cluster

Eine mögliche Trennung für $k=4$ Cluster:

```{r  fig.align="center", out.width="50%"}
plot(erghclust)
rect.hclust(erghclust, k=4, border="red")

# Zuordnung in Datensatz schreiben
tipscale$hcclust <- cutree(erghclust, k=4)
```


## Cluster Beschreibung

```{r}
mean(size ~  hcclust, data = tipscale)
mean(total_bill ~  hcclust, data = tipscale)
mean(tip ~  hcclust, data = tipscale)
```


## Übung `r nextExercise()`: Cluster Beschreibung {.exercise type=A-B-C answer=B}

Welche der folgenden Aussagen stimmt?^[Beachte: der Datensatz `tipscale` ist standardisiert]

A.  Im Mittel haben Beobachtungen aus Cluster `3` `r round(mean(size ~  hcclust, data=tipscale)[3],2)` Personen.
B.  Im Mittel geben Beobachtungen aus Cluster `3` mehr Trinkgeld als  Beobachtungen aus Cluster `2`.
C.  Personen aus Cluster `2` geben im Mittel mehr Trinkgeld als das allgemeine Mittel. 

<div class="notes">
*A* ist falsch, da es sich um die standardisierten Daten handelt. *C* ist falsch, da das Gesamtmittel bei standardisierten Daten bei $0$ liegt, der Mittelwert in Cluster `2` aber $<0$ ist. ***B*** stimmt, da $`r round(mean(tip ~  hcclust, data=tipscale)[3],2)`>`r round(mean(tip ~  hcclust, data=tipscale)[2],2)`$
</div>
