```{r setup-Datenhandling, include=FALSE}
# ---------------------------------------------------------------------------
#% maintainer:
#%   - Karsten Luebke
#%
# ---------------------------------------------------------------------------
source("../prelude.R")
initPart(
    "Datenhandling",  # Dateiname ohne Suffix
    "Datenhandling"     # Verzeichnisname im Bilderverzeichnis 
    )
pathToImages = getPathToImages()
# ---------------------------------------------------------------------------

library(mosaic)
library(knitr)

tips <- assertData("tips.csv", "https://goo.gl/whKjnl")
```
# `r nextChapter()` Datenhandling

```{r echo = FALSE}
library(mosaic)
inspect <- mosaic::inspect # Sonst wir arules::inspect() vielleicht genommen
```

### Cartoon: Datenbereinigung

```{r echo=FALSE, out.width = "50%", fig.align="center", cache=FALSE}
# Lizenzworkaround: 
extern_image_include("https://www.causeweb.org/cause/sites/default/files/caption_contest/2018/Caption-Contest_02-2018.jpg", "cartoon0218.jpg", pathToImages)
```
"Vergiss nicht, Deine schmutzigen Daten aufzuräumen."^[[https://www.CAUSEweb.org/](https://www.causeweb.org/cause/caption-contest/february/2018/results) &copy; J.B. Landers, Überschrift J.A. Morrow]


### Datenvorverarbeitung

Häufig müssen Daten vor der eigentlichen Analyse vorverarbeitet werden, z. B.:

- Variablen auswählen: `select()`
- Beobachtungen auswählen: `filter()`
- Variablen verändern, neu erzeugen: `mutate()`
- Beobachtungen zusammenfassen: `summarise()`
- ...

Das Paket `dplyr`^[wird mit `mosaic` installiert und geladen.] bietet dazu viele Möglichkeiten.

Umfangreiche Dokumentation: [http://dplyr.tidyverse.org/index.html](http://dplyr.tidyverse.org/index.html)



### Vorbereitung

Einlesen der *Tipping*^[Bryant, P. G. and Smith, M (1995) Practical Data Analysis: Case Studies in Business Statistics. Homewood, IL: Richard D. Irwin Publishing] Daten sowie laden des Pakets `mosaic`.

```{r, eval=FALSE, message=FALSE}
download.file("https://goo.gl/whKjnl", destfile = "tips.csv")
tips <- read.csv2("tips.csv")
# Alternativ - heruntergeladene Datei einlesen:
# tips <- read.csv2(file.choose()) 

library(mosaic) # Paket laden
```

### Variablen auswählen: `select()`

::: {.small}
```{r, eval=FALSE}
tips %>%
  select(sex, total_bill) %>%
  inspect()
```
```{r, echo=FALSE}
tips %>%
  dplyr::select(sex, total_bill) %>%
  inspect()
```
:::


### Logik 

- Logisches Und ($\land$): `&`: Eine *und* Verknüpfung von zwei Aussagen ist genau dann wahr, wenn beide Aussagen wahr sind.
- Logisches Oder ($\lor$): `|`: Eine *oder* Verknüpfung von zwei Aussagen ist genau dann wahr, wenn mindestens eine Aussage wahr ist.
- Logische Verneinung ($\neg$): `!`
- Wahr: `TRUE`, Falsch: `FALSE`

Dabei wird vektorelementweise verglichen. Zusammenfassung durch Klammern.^[Über `all()` ($\forall$) und `any()` ($\exists$) lassen sich Wahrheitsvektoren zusammenfassen.]

::: {.scriptsize} 

```{r Logik}
x <- c(TRUE, TRUE)
y <- c(TRUE, FALSE)
x & y
x | y
x | (!y)
```

:::

### Übung `r nextExercise()`: Logik {.exercise type=A-B answer=A}

Was ergibt: `(TRUE|FALSE) & (FALSE)`

A.  `r (TRUE|FALSE)&(FALSE)`
B.  `r !((TRUE|FALSE)&(FALSE))`

::: {.notes}
`TRUE` oder `FALSE` ergibt `TRUE`. `TRUE` und `FALSE` ergibt `FALSE`, hier also ***A***.
:::

### Übung `r nextExercise()`: Mengenlehre {.exercise type=yesno answer=no}

```{r, echo=FALSE, fig.align="center", out.width="60%", results=FALSE}
# https://rstudio-pubs-static.s3.amazonaws.com/13301_6641d73cfac741a59c0a851feb99e98b.html
VennDiagram::draw.pairwise.venn(30, 25, 10, category = c("Hundeliebhaber*in", "Katzenliebhaber*in"),
                                lty = rep("blank", 2), fill = c("light blue", "pink"), cat.cex=rep(1.5,2), cex=rep(2,3),
                                alpha = rep(0.5, 2), cat.pos = c(0, 0), cat.dist = rep(0.025, 2))
```

Stimmt die Aussage: Wenn Beobachtungen anhand einer *Und* ($\land$) Verknüpfung ausgewählt werden, so werden mindestens so viele Beobachtungen wie bei einer *Oder* ($\lor$) Verknüpfung ausgewählt?

- Ja.
- Nein.

::: {.notes}

***Nein***: Während 10 Beobachtungen beide Bedingungen erfüllen ($\land$, in Mengenschreibweise $\cap$), erfüllen 45 mindestens eine ($\lor$, in Mengenschreibweise $\cup$).

:::

### Vergleichen

- gleich, ($=$): `==`
- ungleich ($\neq$): `!=`
- kleiner, kleiner gleich ($<, \leq$): `<`, `<=`
- größer, größer gleich ($>, \geq$): `>`, `>=`

```{r Vergleich}
4 == 5
4 != 5
4 <= 5
4 > 5
```

### Beobachtungen auswählen: `filter()` {.shrink}

```{r filter}
tips %>%
  filter(sex=="Female" & total_bill>20) %>%
  inspect()
```

### Offene Übung `r nextExercise()`: Datensatz auswählen {.exercise type=essay}

Erzeugen Sie einen Datensatz, der nur die Variable `tip` enthält, und zwar für die Tische, an denen zum Dinner geraucht wurde.

```{r, include=FALSE}
smokingdinner <- tips %>%
  filter(time=="Dinner" & smoker=="Yes") %>%
  dplyr::select(tip)
```

::: {.notes}
`smokingdinner <- tips %>% filter(time=="Dinner" & smoker=="Yes") %>% select(tip)`  
:::

### Variablen verändern/erzeugen: `mutate()`

::: {.small}


```{r eval=FALSE}
tips %>%
  mutate(paid=total_bill+tip) %>%
  select(paid) %>%
  inspect()
```
```{r, echo=FALSE}
tips %>%
  mutate(paid=total_bill+tip) %>%
  dplyr::select(paid) %>%
  inspect()
```

:::

### Übung `r nextExercise()`: Relative Trinkgeldhöhe {.exercise type=A-B-C answer=B}

Wie viele Beobachtungen haben eine relative Trinkgeldhöhe $\frac{tip}{total\_bill}$ über $10\%$?

A.  `r nrow(tips)` 
B.  `r tips %>% mutate(rel=tip/total_bill) %>% filter(rel>0.1) %>% nrow()`
C.  `r tips %>% mutate(rel=tip/total_bill) %>% filter(rel<=0.1) %>% nrow()`

::: {.notes}

***B***: `tips %>% mutate(rel=tip/total_bill) %>% filter(rel>0.1) %>% nrow()`

:::


### Variablen verändern: `case_when()`


```{r eval=FALSE}
tips %>%
  mutate(bill = case_when(total_bill <= 10 ~ "low",
                          total_bill <= 20 ~ "middle",
                          total_bill > 20 ~ "high")) %>%
  select(bill) %>%
  table()
```
```{r echo=FALSE}
tips %>%
  dplyr::mutate(bill = case_when(total_bill <= 10 ~ "low",
                          total_bill <= 20 ~ "middle",
                          total_bill > 20 ~ "high")) %>%
  dplyr::select(bill) %>%
  table()
```

*Hinweis*: Anstelle der letzten Abfrage (`total_bill > 20`) hätte auch einfach `TRUE` verwendet werden können.

### Übung `r nextExercise()`: Variablen erzeugen {.exercise type=A-B answer=A}

Welcher Befehl ist richtig, wenn die Personen, die Raucher sind und Dinner gegessen haben, eine Gruppe sein sollen, alle anderen eine andere?

A.  
```{r, eval=FALSE}
tips %>%
  mutate(party = case_when((smoker=="Yes" & time=="Dinner") 
                           ~ "Party",
                           TRUE ~ "No Party"))
```
B.  
```{r, eval=FALSE}
tips %>%
  mutate(party = case_when((smoker=="Yes" | time=="Dinner") 
                           ~ "No Party",
                           TRUE ~ "Party"))
```

::: {.notes}

`smoker=="Yes" & time=="Dinner"` sind Raucher und Dinner, also ***A***.

:::

### Daten zusammenfassen: `summarise()`

```{r summarise}
tips %>%
  summarise(mean_bill=mean(total_bill), n=n())
```

### Nach Gruppen zusammenfassen: `group_by()`

```{r group_by}
tips %>%
  group_by(sex, time) %>%
  summarise(mean_bill=mean(total_bill), n=n())
```

### Übung `r nextExercise()`: Datenvorverarbeitung {.exercise type=A-B-C-D answer=B}

Mit welchem Befehl können Beobachtungen mit bestimmten Eigenschaften ausgewählt werden?

A.  `select()`
B.  `filter()`
C.  `mutate()`
D.  `summarise()`

::: {.notes}

`select` wählt Variablen aus, `mutate` verändert sie, `summarise` fasst sie zusammen. Beobachtungen werden daher mit `filter` (***B***) zusammengefasst.

:::


### Die obersten *n* Beobachtungen: `top_n()`

```{r top_n}
tips %>%
  group_by(sex) %>%
  top_n(n=3, tip) %>% 
  arrange(-tip)
```

*Hinweis:* Auf diese Art und Weise können auch Datensätze balanciert werden.^[Vgl. geschichtete Stichprobe: `group_by() %>% sample_n()`]


### Beobachtungen sortieren: `arrange()`

```{r arrange}
tips %>%
  group_by(sex) %>%
  top_n(n=3, tip) %>%
  arrange(sex)
```


### Verknüpfen von Daten {.shrink}


```{r, eval=FALSE}
# ID (Zeilennummer, Schlüssel) erzeugen
tipsID <- tips %>%
  mutate(ID=row_number())

# Zwei (Teil-)Datensätze erzeugen
tips1 <- tipsID %>%
  select(ID, total_bill)
tips2 <- tipsID %>%
  select(ID, tip)

# Matche beide Tabellen, so dass nur Zeile von tip1 übrigbleiben,
# die eine korrespondiere Zeile in tips2 haben
tips1 %>%
  inner_join(tips2, by = "ID") %>%
  inspect()
```
```{r, echo=FALSE}
# ID (Zeilennummer, Schlüssel) erzeugen
tipsID <- tips %>%
  mutate(ID=row_number())

# Zwei (Teil-)Datensätze erzeugen
tips1 <- tipsID %>%
  dplyr::select(ID, total_bill)
tips2 <- tipsID %>%
  dplyr::select(ID, tip)

# Innere Verknüpfung
tips1 %>%
  inner_join(tips2, by = "ID") %>%
  inspect()
```


### Offene Übung `r nextExercise()`: Daten zusammenfassen {.exercise type=essay}

Berechnen Sie den Mittelwert und die Standardabweichung der relativen Trinkgeldhöhe, je nachdem ob es sich um eine "Party" oder nicht gehandelt hat.

```{r, include=FALSE}
tips %>%
  mutate(party = case_when((smoker=="Yes" & time=="Dinner") ~ "Party",
                           TRUE ~ "No Party"),
         rel_tip=tip/total_bill) %>%
  group_by(party) %>%
  summarise(mean=mean(rel_tip), sd=sd(rel_tip))
```

::: {.notes}
tips %>% mutate(party = case_when((smoker=="Yes" & time=="Dinner") ~ "Party", TRUE ~ "No Party"), rel_tip=tip/total_bill) %>% group_by(party) %>% summarise(mean=mean(rel_tip), sd=sd(rel_tip))
:::

### Ausblick: Tidy Data

Tidy data:^[[Wickham, H. (2014). Tidy data. Journal of Statistical Software, 59(10), 1-23.](http://dx.doi.org/10.18637/jss.v059.i10)]

- Jede Variable ist eine Spalte.
- Jede Beobachtung ist eine Zeile.
- Jeder Wert ist eine Zelle.

Herausforderungen:

- *Breiter* Datensatz: Eine Variable über mehrere Spalten.
- *Langer* Datensatz: Eine Beobachtung über mehrere Zeilen.

```{r, eval=FALSE}
# Ggfs. einmalig installieren
install.packages("tidyr")
# Paket laden
library(tidyr)
```
```{r, echo=FALSE}
library(tidyr)
```



### Langer Datensatz über `gather()`

Überführt einen *breiten* Datensatz in einen *langen*:

```{r, eval=FALSE}
tips_long <- tips %>%
  mutate(id = row_number()) %>%
  select(id, tip, total_bill) %>%
  gather(key = "Variable", value = "Wert", -id)

str(tips_long)
```
```{r, echo=FALSE}
tips_long <- tips %>%
  mutate(id = row_number()) %>%
  dplyr::select(id, tip, total_bill) %>%
  gather(key = "Variable", value = "Wert", -id)

str(tips_long)
```

### Breiter Datensatz über `spread()`

Überführt einen *langen* Datensatz in einen *breiten*:
```{r}
tips_wide <- tips_long %>%
  spread(key = "Variable", value="Wert")

str(tips_wide)
```

### Übung `r nextExercise()`: Datenvorverarbeitung {.exercise type=A-B-C answer=A}

Welcher Datensatz hat mehr Zeilen?

A.  Ein langer.
B.  Ein breiter.
C.  Beide gleich.

::: {.notes}

In einem *langen* Datensatz stehen die Werte der Variablen untereinander, also ***A***.

:::

```{r finish-Datenhandling, include=FALSE}
rm(tipsID)
rm(tips1)
rm(tips2)
rm(pathToImages)
# detach("package:tidyr",  unload = TRUE) ## Geht leider nicht!!!
finalizePart()
```
