```{r setup-Datenhandling, include=FALSE}
# ---------------------------------------------------------------------------
#% maintainer:
#%   - Norman Markgraf
#%   - Karsten Lübke (Orginal-Autor)
#%
# ---------------------------------------------------------------------------
source("../prelude.R")
initPart(
    "Datenhandling",  # Dateiname ohne Suffix
    "Datenhandling"     # Verzeichnisname im Bilderverzeichnis 
    )
pathToImages <- getPathToImages()
# ---------------------------------------------------------------------------

library(mosaic)
library(knitr)

# URL
daten_url <- "http://statistix.org/Data/SaratogaHouses.csv"
# Daten einlesen
Houses <- read.csv2(daten_url)
knitr::opts_chunk$set(
    fig.align="center", 
    out.width="62%"
)
width.left = "55%"
width.right = "40%"

# ggformula, also ggplot2 muss noch etwas konfiguriert werden.
ggplot2::theme_set(
    ggplot2::theme_classic(
        base_size = 22*1.6,
        base_line_size = 1.6,
        base_rect_size = 1.6
    )
)
```

# Datenhandling

```{r echo = FALSE}
library(mosaic)
inspect <- mosaic::inspect # Sonst wir arules::inspect() vielleicht genommen
```

### Cartoon: Datenbereinigung

```{r echo=FALSE, out.width = "50%", fig.align="center", cache=FALSE}
# Lizenzworkaround: 
extern_image_include("https://www.causeweb.org/cause/sites/default/files/caption_contest/2018/Caption-Contest_02-2018.jpg", "cartoon0218.jpg", pathToImages)
```
"Vergiss nicht, Deine schmutzigen Daten aufzuräumen."^[[https://www.CAUSEweb.org/](https://www.causeweb.org/cause/caption-contest/february/2018/results) &copy; J.B. Landers, Überschrift J.A. Morrow]


### Datenvorverarbeitung

Häufig müssen Daten vor der eigentlichen Analyse vorverarbeitet werden, z. B.:

- Variablen auswählen: `select()`
- Beobachtungen auswählen: `filter()`
- Variablen verändern, neu erzeugen: `mutate()`
- Beobachtungen zusammenfassen: `summarise()`
- ...

Das Paket `dplyr`^[Wird mit `mosaic` installiert und geladen] bietet dazu viele Möglichkeiten.

Umfangreiche Dokumentation: [http://dplyr.tidyverse.org/index.html](http://dplyr.tidyverse.org/index.html)


### Vorbereitung

[Dick De Veaux: How much is a Fireplace Worth?](http://community.amstat.org/HigherLogic/System/DownloadDocumentFile.ashx?DocumentFileKey=288c3e05-1ba5-450d-8ec8-62629b876557&forceDialog=0)^[Siehe auch: `?mosaicData::SaratogaHouses`]

- `Preis`: Preis in $\$$.
- `Wohnflaeche`: Wohnfläche in $m^2$.
- `Alter`: Alter der Immobilie in Jahren.
- `Klimaanlage`: Inwieweit eine (zentrale) Klimaanlage vorhanden ist.
- `Kamin`: Inwieweit ein Kamin vorhanden ist.
- `Heizung`: Heizsystem: Gas, Strom oder Öl.


```{r, message=FALSE}
# Paket laden
library(mosaic)

# URL
daten_url <- "http://statistix.org/Data/SaratogaHouses.csv"

# Daten einlesen
Houses <- read.csv2(daten_url)
```


### Variablen auswählen: `select()`

::: {.small}
```{r DH-Houses-1, eval=FALSE}
Houses %>%
  select(Preis, Heizung) %>%
  inspect()
```
```{r, ref.label="DH-Houses-1", eval=TRUE, echo=FALSE}
```
:::


### Vergleichen

- gleich, ($=$): `==`
- ungleich ($\neq$): `!=`
- kleiner, kleiner gleich ($<, \leq$): `<`, `<=`
- größer, größer gleich ($>, \geq$): `>`, `>=`

```{r Vergleich}
4 == 5
4 != 5
4 <= 5
4 > 5
```

### Beobachtungen auswählen: `filter()` {.shrink}

Häuser mit Gas-Heizung, aber nicht zu Teuer (Preis < 100.000)

```{r filter}
Houses %>%
  filter(Heizung=="Gas" & Preis < 100000) %>%
  inspect()
```


### Offene Übung `r nextExercise()`: Datensatz auswählen {.exercise type=essay}

Erzeugen Sie einen Datensatz `HousesOelBig`, der nur die Variable `Preis` enthält, und zwar für die Häuser, die eine Oelheizungen haben und deren Wohnfläche größer als 100qm ist.

```{r, include=FALSE}
Houses %>%
  filter(Heizung == "Oel" & Wohnflaeche > 100) %>%
  dplyr::select(Preis) -> HousesOelBig
```

::: {.notes}
Houses %>%
  filter(Heizung == "Oel" & Wohnflaeche > 100) %>%
  select(Preis) -> HousesOelBig
:::

### Variablen verändern/erzeugen: `mutate()`

::: {.small}


```{r eval=FALSE}
Houses %>%
  mutate(qmPreis = Preis / Wohnflaeche) %>%
  select(qmPreis) %>%
  inspect()
```
```{r, echo=FALSE}
Houses %>%
  mutate(qmPreis = Preis / Wohnflaeche) %>%
  dplyr::select(qmPreis) %>%
  inspect()
```

:::

### Übung `r nextExercise()`: Billiger Wohnraum {.exercise type=A-B-C answer=B}

Wie viele Beobachtungen haben einen Quadratmeter Preis unter 1000 ?

A.  `r nrow(Houses)` 
B.  `r Houses %>%   mutate(qmPreis = Preis / Wohnflaeche)  %>% filter(qmPreis < 1000) %>% nrow()`
C.  `r Houses %>%   mutate(qmPreis = Preis / Wohnflaeche)  %>% filter(qmPreis >= 1000) %>% nrow()`

::: {.notes}

***B***: `Houses %>%   mutate(qmPreis = Preis / Wohnflaeche)  %>% filter(qmPreis < 1000) %>% nrow()`

:::


### Variablen verändern: `case_when()`


```{r eval=FALSE}
Houses %>%
  mutate(Groesse = case_when(Wohnflaeche <= 90 ~ "klein",
                          Wohnflaeche <= 150 ~ "mittel",
                          Wohnflaeche > 150 ~ "groß")) %>%
  select(Groesse) %>%
  table()
```
```{r echo=FALSE}
Houses %>%
  dplyr::mutate(Groesse = case_when(Wohnflaeche <= 90 ~ "klein",
                          Wohnflaeche <= 150 ~ "mittel",
                          Wohnflaeche > 150 ~ "groß")) %>%
  dplyr::select(Groesse) %>%
  table()
```

[Hinweis:]{.cemph} Anstelle der letzten Abfrage (`Wohnflaeche > 150`) hätte auch einfach `TRUE` verwendet werden können.


### Übung `r nextExercise()`: Variablen erzeugen {.exercise type=A-B answer=A}

Welcher Befehl ist richtig, wenn die Wohnungen, die eine Wohnfläche kleiner als 120qm und die einen Kamin haben in eine Gruppe sein sollen, alle anderen eine andere?

A.  
```{r, eval=FALSE}
Houses %>%
  mutate(romantisch = case_when((Wohnflaeche < 120 & Kamin=="Yes") 
                           ~ "romantisch",
                           TRUE ~ "Nicht romantisch"))
```
B.  
```{r, eval=FALSE}
Houses %>%
  mutate(romantisch = case_when((Wohnflaeche < 120 | Kamin=="Yes") 
                           ~ "Nicht romantisch",
                           TRUE ~ "romantisch"))
```

::: {.notes}

`Wohnfläche < 120 & Kamin=="Yes""` sind Wohnungen kleiner 120qm UND mit Kamin, also ***A***.

:::

### Daten zusammenfassen: `summarise()`

```{r summarise}
Houses %>%
  summarise(Durchschnittspreis=mean(Preis), n=n())
```

### Nach Gruppen zusammenfassen: `group_by()`

```{r group_by}
Houses %>%
  group_by(Heizung, Kamin) %>%
  summarise(Durchschnittspreis=mean(Preis), n=n())
```

### Übung `r nextExercise()`: Datenvorverarbeitung {.exercise type=A-B-C-D answer=B}

Mit welchem Befehl können Beobachtungen mit bestimmten Eigenschaften ausgewählt werden?

A.  `select()`
B.  `filter()`
C.  `mutate()`
D.  `summarise()`

::: {.notes}

`select` wählt Variablen aus, `mutate` verändert sie, `summarise` fasst sie zusammen. Beobachtungen werden daher mit `filter` (***B***) zusammengefasst.

:::



### Die obersten *n* Beobachtungen: `top_n()`

```{r top_n}
Houses %>%
  group_by(Kamin) %>%
  top_n(n=3, Preis) %>% 
  arrange(-Preis)
```

*Hinweis:* Auf diese Art und Weise können auch Datensätze balanciert werden.^[Vgl. geschichtete Stichprobe: `group_by() %>% sample_n()`]


### Spalten sortieren: `arrange()`

```{r arrange}
Houses %>%
  group_by(Kamin) %>%
  top_n(n=3, Preis) %>% 
  arrange(Preis)
```


### Das Problem mit "falsch" formatierten Tabellen

```{r}
Tabelle_A <- read.csv2("../datasets/TabelleA.csv") %>% select(-X)
Tabelle_B <- read.csv2("../datasets/TabelleB.csv") %>% select(-X)
names(Tabelle_A) <- c("Land", "1999", "2000")
names(Tabelle_B) <- c("Land", "1999", "2000")
```

:::::: {.columns}
:::: {.column width="48%"}

**Tabelle_A:** (Anzahl an Vorfällen im Land im jeweiligen Jahr)

::: {.footnotesize}

```{r show_Tablle_A}
Tabelle_A
```

:::

::::
:::: {.column width="48%"}

**Tabelle_B:** (Einwohner im Land im jeweiligen Jahr)

::: {.footnotesize}

```{r show_Tablle_B}
Tabelle_B
```

:::

::::
::::::

Diese beiden Tabellen sind nicht in "Normalform", also jedes Zeile eine Beobachtung, jede Spalte eine Merkmal.


### Umformen mit `pivot_longer()`

```{r}
library(tidyr)
Tabelle_A <- Tabelle_A %>% 
  pivot_longer(-Land, names_to="Jahr", values_to="Vorfälle") 
Tabelle_B <- Tabelle_B %>% 
  pivot_longer(-Land, names_to="Jahr", values_to="Einwohner") 
```

:::::: {.columns}
:::: {.column width="48%"}

**Tabelle_A:** (Anzahl an Vorfällen im Land im jeweiligen Jahr)

::: {.small}

```{r show_Tablle_A_2}
Tabelle_A
```

:::

::::
:::: {.column width="48%"}

**Tabelle_B:** (Einwohner im Land im jeweiligen Jahr)

::: {.small}

```{r show_Tablle_B_2}
Tabelle_B
```

:::

::::
::::::

### Zusammenfassen in eine Tabelle (`inner_join()`)

```{r Tabelle_inner_join}
Tabelle <- inner_join(Tabelle_A, Tabelle_B, by= c("Land", "Jahr"))
Tabelle
```

### `pivot_wider()`, für die die es brauchen

```{r Tabelle_pivot_wider, echo=TRUE, eval=FALSE}
Tabelle %>% 
  pivot_wider(names_from="Jahr", values_from=c(Einwohner, Vorfälle))
```

::: {.small}

```{r, ref.label="Tabelle_pivot_wider", eval=TRUE, echo=FALSE}
```

:::

```{r finish-Datenhandling, include=FALSE}
rm(pathToImages)
# detach("package:tidyr",  unload = TRUE) ## Geht leider nicht!!!
finalizePart()
```
