```{r, include=FALSE}
# ---------------------------------------------------------------------------
#% maintainer:
#%   - Sebastian Sauer
#%   - Andrea Schankin
#% supporter:
#%   - Norman Markgraf
# ---------------------------------------------------------------------------
source("../prelude.R")
initPart(
    "DES-Organisatorisches",  # Dateiname ohne Suffix
    "Organisatorisches"              # Verzeichnisname im Bilderverzeichnis 
    )
pathToImages <- getPathToImages()
# ---------------------------------------------------------------------------

```

# `r if(get("abschluss")) WDH` Organisatorisches

```{r child = './Organisatorisches/LizenzVersion.Rmd'}
```

<!-- ```{r child = './Organisatorisches/Literatur.Rmd'} -->
<!-- ``` -->


### Lernergebnisse

Die Studierenden können nach erfolgreichem Abschluss des Moduls: 

- den Prozess der Erkenntnisgewinnung in der Psychologie nutzen,
- Daten gewinnen, zusammenfassen, analysieren und graphisch darstellen,
- statistische Aussagen über Zusammenhänge und Prognosen machen,
- die Gültigkeit der gefundenen Schlussfolgerungen abschätzen,
- wichtige Methoden der deskriptiven und Inferenzstatistik passgenau auswählen und anwenden,
- Auswertungen mit R durchführen,
- die Anwendung statistischer Auswertungen in Fachveröffentlichungen verstehen und einordnen,
- in der Struktur psychologischer Veröffentlichungen ihre Ergebnisse berichten,
- vorbereitend für die Projektarbeiten und ihre Abschlussarbeit angemessene empirische Methoden einsetzen.


### Prüfungsleistung

- Datenanalyse als Prognose-Wettbewerb (ca. 1500 Wörter) -> Näheres folgt! 
- Klausur 60 Minuten

Seminararbeit und Klausur gehen jeweils zu $50\,\%$ in die Modulnote ein, beide Prüfungsleistungen müssen mit mindestens $4{,}0$ bewertet werden. 

**Beachten Sie die im OC hinterlegten Fristen!**

Workload:

- Präsenzstunden:	60,0 UE
- Strukturiertes Eigenstudium	130,00 ZStd
- Workload gesamt:	175,0 ZStd
- ECTS-Credit Punkte:	7

<!-- 
`` `{r child = './Organisatorisches/Vorlesungsplan.Rmd', eval = my.options$get("showVorlesungsplan")}
` ``
-->

```{r, include=FALSE}
assign("abschluss", TRUE, envir = .GlobalEnv)
rm(pathToImages)
```
