```{r, include=FALSE}
# ---------------------------------------------------------------------------
#% maintainer:
#%   - Sebastian Sauer
#%
# ---------------------------------------------------------------------------
source("../prelude.R")
initPart(
    "DES-Organisatorisches",  # Dateiname ohne Suffix
    "Organisatorisches"              # Verzeichnisname im Bilderverzeichnis 
    )
pathToImages = getPathToImages()
# ---------------------------------------------------------------------------

```

# `r nextChapter()` `r if(abschluss) WDH` Organisatorisches

```{r child = './Organisatorisches/Literatur.Rmd'}
```

```{r child = './Organisatorisches/LizenzVersion.Rmd'}
```


### Lernergebnisse

Die Studierenden können nach erfolgreichem Abschluss des Moduls: 

- den Prozess der Erkenntnisgewinnung in der Psychologie nutzen,
-  Daten gewinnen, zusammenfassen, analysieren und graphisch darstellen,
- statistische Aussagen über Zusammenhänge und Prognosen machen,
- die Gültigkeit der gefundenen Schlussfolgerungen abschätzen,
- wichtige Methoden der deskriptiven und Inferenzstatistik passgenau auswählen und anwenden,
- Auswertungen mit R durchführen,
- die Anwendung statistischer Auswertungen in Fachveröffentlichungen verstehen und einordnen,
- in der Struktur psychologischer Veröffentlichungen ihre Ergebnisse berichten,
- vorbereitend für die Projektarbeiten und ihre Abschlussarbeit angemessene empirische Methoden einsetzen.


```{r child = './Organisatorisches/Wordcloud.Rmd'}
```


### Prüfungsleistung

- Datenanalyse (ca. 1500 Wörter)
- Klausur 90 Minuten

Seminararbeit und Klausur gehen jeweils zu $50\,\%$ in die Modulnote ein, beide Prüfungsleistungen müssen mit mindestens $4{,}0$ bewertet werden. 

**Beachten Sie die im OC hinterlegten Fristen!**

Workload:

- Präsenzstunden:	60,0 UE
- Strukturiertes Eigenstudium	130,00 ZStd
- Workload gesamt:	175,0 ZStd
- ECTS-Credit Punkte:	7

```{r child = './Organisatorisches/Vorlesungsplan.Rmd', eval = showVorlesungsplan}
```

```{r, include=FALSE}
abschluss <<- TRUE
rm(pathToImages)
```
