```{r setup-Einfuehrung-R, include=FALSE}
# ---------------------------------------------------------------------------
#% maintainer:
#%   - Karsten Luebke
#%
# ---------------------------------------------------------------------------
source("../prelude.R")
initPart(
    "Einfuehrung-EDA-R",  # Dateiname ohne Suffix
    "Einfuehrung"       # Verzeichnisname im Bilderverzeichnis 
    )
pathToImages = getPathToImages()
# ---------------------------------------------------------------------------

library(mosaic)

tips <- assertData("tips.csv", "https://goo.gl/whKjnl")
```


# `r nextChapter()` Einführung R

<!-- ::: {.Sinnspruch} -->
<!-- Instead of imagining that our main task is to instruct a computer what to do, let us concentrate rather on explaining to human beings what we want a computer to do. -->

<!-- [Donald Knuth]{.Quelle} -->
<!-- ::: -->

### Cartoon: Computereinsatz in der Statistik

```{r echo=FALSE, out.width = "50%", fig.align="center", cache=FALSE}
# Lizenzworkaround: 
extern_image_include("https://www.causeweb.org/cause/sites/default/files/caption_contest/2018/Caption-Contest_05-2018.jpg", "cartoon0518.jpg", pathToImages)
```
"Auch wenn die Zeit für das 'Einsetzen von Zahlen in Formeln' und das 'Abbildungen zeichnen per Hand` gekommen ist: die Ideen und Konzepte leben weiter - in unseren Computerprogrammen."^[[https://www.CAUSEweb.org/](https://www.causeweb.org/cause/caption-contest/may/2018/results) &copy; J.B. Landers, Überschrift K. Lübke]

### Warum R?

> [...] she was also following a wider trend: for many academics [...] R is the data-analysis tool of choice.^[Tippmann, S.. Programming tools (2015): Adventures with R. A guide to the popular, free statistics and visualization software that gives scientists control of their own data analysis. Nature, 517, S. 109--110. [https://doi.org/10.1038%2F517109a](https://doi.org/10.1038%2F517109a)]

Verbreitung z. B.: [http://r4stats.com/articles/popularity/](http://r4stats.com/articles/popularity/)

**R ist eine weit verbreitete Eintrittskarte in das globale Datenzeitalter!**


### Vorteile R

- Methoden- und Anwendungsvielfalt (Finance, Marketing, HR, Psychologie, ...)^[Siehe z. B. [https://cran.r-project.org/web/views/](https://cran.r-project.org/web/views/)]
- Neue Methoden der Datenanalyse werden häufig in R entwickelt (auch Big Data, KI, etc.).
- frei und offen; kostenlos
- Schnittstellen zu sehr vielen Datenquellen/-banken (auch SocialMedia etc.)
- Erweiterungen u. a. für Microsoft, Oracle, SAP Produkte, aber auch SPSS, SAS
- unzählige Nutzer*innen weltweit in Unternehmen und Wissenschaft
- Möglichkeiten für Reporting, Apps, etc.
- numerische Stabilität / Genauigkeit
- große Entwickler*innen-Gemeinde mit langer Geschichte (seit 1993); R Konsortium, u.a. IBM, Microsoft, TIPCO, Google, ...

### Übung `r nextExercise()`: R in der Wissenschaft {.exercise type=A-B answer=B}


Welchen Vorteil hat R aufgrund der Gütekriterien für Forschung?

A.  Kostenlos.
B.  Offen.

::: {.notes}
Transparenz ist eines der Gütekriterien für Forschung, und die wird durch Offenheit ermöglicht, also ***B***.
:::


### R und co.

- **R** [https://www.r-project.org/](https://www.r-project.org/): ist das Basisprogramm
- **RStudio Desktop** [https://www.rstudio.com/](https://www.rstudio.com/): ist eine komfortable Entwicklungsumgebung für R und bietet zusätzliche Tools, wie z. B. Dokumentenerstellung etc.
- **mosaic** [https://cran.r-project.org/web/packages/mosaic/](https://cran.r-project.org/web/packages/mosaic/): ist ein Zusatzpaket, welches u. a. eine vereinheitlichte R Syntax bietet


### Statistik, R, Rstudio und mosaic

- *Statistik*  ist das *Auto* mit dem der Weg von der Forschungsfrage zur vorläufigen Antwort bestritten werden kann.
- *R* ist ein *Motor*, der das Auto antreiben kann.
- *Rstudio Desktop* ist das Cockpit mit dem der Motor gesteuert werden kann.
- *mosaic* ist eine *Zusatzausstattung* um die Motorsteuerung zu vereinfachen.


### R Installation

1. R ([https://www.r-project.org/](https://www.r-project.org/))
2. RStudio Desktop ([https://www.rstudio.com/](https://www.rstudio.com/))
3. Installation von Zusatzpaketen in RStudio:

```{r, eval=FALSE}
install.packages("mosaic")
```

Ausführliche Installationsanleitung [hier](https://rawgit.com/luebby/Datenanalyse-mit-R/master/Installation/Install.html).


### Warum Code? Politik
 
 > Ich glaube, dass die Fähigkeit zum Programmieren eine der Basisfähigkeiten von jungen Menschen wird, neben Lesen, Schreiben, Rechnen. Die werden nicht wegfallen. Aber Programmieren wird nochmal dazu kommen.^[[Rede von Bundeskanzlerin Merkel zur Deutsch-Französischen Digitalkonferenz am 13. Dezember 2016.](https://www.bundeskanzlerin.de/Content/DE/Rede/2016/12/2016-12-13-deutsch-franzoesische-digitalkonferenz.html)]

 
### Warum Code? Wirtschaft
 
> Der Prozess, eine komplexe Aufgabe auf eine Reihe einfacher Anweisungen zu reduzieren - genau darum geht es beim Programmieren -, ist eine Fähigkeit, die in vielen Aspekten des modernen Lebens nützlich ist, nicht nur für professionelle Informatiker und Programmierer.^[[Facebooks Forschungschef Yann LeCun](http://www.faz.net/aktuell/wirtschaft/netzwirtschaft/facebook-ki-experte-yann-lecun-fordert-informatik-als-pflichtfach-15058261.html)]
>
> I think everyone should learn how to program a computer, because it teaches you how to think.^[[Steve Jobs](http://www.businessinsider.com/the-best-quotes-from-the-lost-steve-jobs-interview-showing-this-weekend-2011-11?IR=T)]

### Warum Code? Wissenschaft

> In the past few years, the startling realization that many modern scientific findings cannot be replicated has been highlighted [...].  Many factors have been identified, including publication bias, reporting bias, conflicts of interest, and insufficient statistical power. This last factor can be remedied by encouraging the replication of studies and then conducting subsequent meta-analyses. In order for a scientific study to be replicated, however, the method of statistical analysis must be entirely reproducible. Teaching reproducible analysis in an introductory statistics course not only makes students aware of these issues, but also paves the way toward making them valuable contributors to modern data analysis. These future contributions could be made as part of academic research or for a data-centric enterprise that needs to conduct daily analysis on new data.^[[Baumer B, Cetinkaya-Rundel M, Bray A, Loi L und Horton NJ (2014). R Markdown: Integrating A Reproducible Analysis Tool into Introductory Statistics. Technology Innovations in Statistics Education, 8(1)](https://escholarship.org/uc/item/90b2f5xh)]


### Warum Code? Lehre

> Don’t fence off students from the computation pool, throw them in! Computing skills are essential to working with data in the 21st century. Given this fact, we feel that to shield students from computing is to ultimately do them a disservice.^[[Ismay, C, Kim, A (2018): ModernDive ](http://moderndive.com/index.html#intro-instructors)]


### Vorteile Code

- Dokumentation des Vorgehens
- (Einfache) Nachvollziehbarkeit, Wiederholung
- Möglichkeit zur Automatisierung und Übertragung
- "Direkte" Kommunikation mit dem Programm/ Computer
- Speziell R: unzählige Literatur und Hilfe/ Tutorials im Internet


### Code: mosaic

```{r, eval = FALSE}
analysiere( y  # ggfs. abhängige Variable
            ~  x # unabhängige Variable(n)
            | z, # ggfs. bedingende (gruppierende) Variable(n)
            Optionen, # ggfs. weitere Optionen
            data = daten ) # Datensatz 
```

`analysiere()`: Was soll R tun?^[Befehlsübersicht [hier](https://github.com/luebby/Datenanalyse-mit-R/blob/master/Installation/R-mosaic-Kurzreferenz.pdf)]


*Hinweis*: unter macOS: `~: alt+n`, `|: alt+7`


### Zentrale Fragen

1. Was soll der Computer für mich tun?
2. Was muss der Computer dafür wissen?

```{r, eval = FALSE}
meineanalyse( meiny ~ meinx, data = meinedaten)
```

### R Basics

- R unterscheidet zwischen Groß- und Kleinbuchstaben.
- R verwendet den Punkt `.` als Dezimaltrennzeichen.
- Fehlende Werte werden in R durch `NA` kodiert.
- Kommentare werden mit dem Rautezeichen `#` eingeleitet.
- Eine Ergebniszuweisung erfolgt über `<-.`
- `%>%` (Paket `dplyr`) übergibt Ergebnisse.
- Hilfe zur Funktion `foo`: `?foo`


### Beispiel `Alcohol`

Ggfs. einmalig vorab `mosaic` installieren:
```{r, eval=FALSE}
install.packages("mosaic")
```

Paket `mosaic` in jeder Sitzung laden:
```{r, message=FALSE}
library(mosaic)
```

Internen Datensatz `Alcohol` laden:
```{r}
data(Alcohol)
```

Datensatzbeschreibung (Hilfe zu den Daten):
```{r, eval=FALSE}
?Alcohol
```

Daten betrachten:
```{r, eval=FALSE}
View(Alcohol)
```

### Datenvorverarbeitung

Häufig müssen Daten vor der eigentlichen Analyse vorverarbeitet werden, z. B.:

- Variablen auswählen: `select()`
- Beobachtungen auswählen: `filter()`
- Variablen verändern, neu erzeugen: `mutate()`
- ...


Das Paket `dplyr`^[wird mit `mosaic` installiert und geladen. [http://dplyr.tidyverse.org/index.html](http://dplyr.tidyverse.org/index.html)] bietet dazu viele Möglichkeiten. Mehr dazu im Abschnitt **Datenhandling**.




### `filter()` wählt Beobachtungen aus

```
Alcohol.Ger soll sein:
  Nimm den Datensatz Alcohol und dann...
  filtere auf die Beobachtungen, in denen das Land Deutschland ist.
```

```{r}
Alcohol.Ger <- Alcohol %>%
  filter(country == "Germany")
```

```{r, eval=FALSE}
View(Alcohol.Ger)
```

### `select()` wählt Variablen aus

```
Alcohol.2008 soll sein:
  Nimm den Datensatz Alcohol und dann...
  filtere auf die Beobachtungen, in denen das Jahr 2008 ist und dann...
  selektiere die Variablen Land und Alkohol.
```

```{r}
Alcohol.2008 <- Alcohol %>%
  filter(year == 2008) %>%
  select(country, alcohol)
```

```{r, eval=FALSE}
View(Alcohol.2008)
```

### `arrange()` sortiert Beobachtungen

```
Alcohol.2008.sort soll sein:
  Nimm den Datensatz Alcohol.2008 und dann...
  sortiere nach der Variable Alkohol.
```

```{r}
Alcohol.2008.sort <- Alcohol.2008 %>%
  arrange(alcohol)
```

```{r, eval=FALSE}
View(Alcohol.2008.sort)
```

### `mutate()` verändert bzw. erzeugt Variablen

Die Funktion `rank()` gibt den Rang einer Beobachtung zurück.

```
Alcohol.2008.rang soll sein:
  Nimm den Datensatz Alcohol.2008 und dann...
  erzeuge neue Variable rang als Rang der Beobachtung
    in der Variable Alkohol.
```

```{r}
Alcohol.2008.rang <- Alcohol.2008 %>%
  mutate(rang = rank(alcohol))
```

```{r, eval=FALSE}
View(Alcohol.2008.rang)
```

### Übung `r nextExercise()`: Rangliste {.exercise type=A-B answer=A}

```{r}
Alcohol.2008.rang %>%
  filter(country == "Germany")
```

```{r, include=FALSE}
rg <- Alcohol.2008.rang %>%
  filter(country == "Germany") %>%
  select(rang) %>%
  as.numeric()
```


Ist Deutschland in der Stichprobe in dem Jahr das Land mit dem `r round(rg)`. geringsten oder höchsten Alkoholkonsum? 


A.  Geringsten.
B.  Höchsten.

```{r, include=FALSE}
rm(rg)
```

::: {.notes}
Die Ränge werden *aufsteigend* gebildet, d. h. ***A***. Das Land mit Rang 1 hat dem geringsten Alkoholkonsum.
:::


### Variablentypen in R

Struktur des Datensatzes `Alcohol`:
```{r}
str(Alcohol)
```


Ein Datensatz (`data.frame`) kann aus mehreren Variablen (Spalten) mit gleicher Anzahl Beobachtungen (Zeilen) bestehen. Für Variablen gibt es verschiedene Typen, u.a.:

- Zeichenketten (`character`) und Faktoren (`factor`)^[Faktoren sind Zeichenketten die eine definierte Menge an Werten (Ausprägungen, `levels`) annehmen können.].
- Gleitkommazahlen (`numeric` bzw. `double`) und Ganze Zahlen (`integer`).


### Übung `r nextExercise()`: Variablentyp {.exercise type=A-B-C answer=A}

Als welcher Variablentyp sollten kategorial-nominale Variablen in R gespeichert werden?

A.  `character` bzw. `factor`.
B.  `integer`.
C.  `numeric` bzw. `double`.

::: {.notes}
***A***. `integer` wird für ganze Zahlen, d.h. häufig numerisch diskrete und `numeric` für numerisch quasi-stetige Variablen verwendet.
:::

### R im quantitativen Forschungsprozess

1.  Forschungsfrage: Was soll untersucht werden?
2.  Studiendesign: Operationalisierung/ Variablenauswahl. Wahl des Stichprobenverfahren, z. B. Paket [sampling](https://cran.r-project.org/package=sampling), Stichprobenumfang, z. B. Paket [pwr](https://cran.r-project.org/package=pwr) und/ oder Versuchsplanung, z.B. Paket [AlgDesign](https://cran.r-project.org/package=AlgDesign). Alternativ: Nutzung vorhandener Daten, z.B CRAN Task View [Web Technologies and Services](https://cran.r-project.org/web/views/WebTechnologies.html).
3.  Datenerhebung
4.  Datenanalyse: Datenvorverarbeitung (u.a. Ausreißer, z.B. Paket [outliers](https://cran.r-project.org/package=outliers); fehlende Werte, z. B. Paket [VIM](https://cran.r-project.org/package=VIM)), Explorative Datenanalyse (Grafiken und Kennzahlen), z. B. Paket [mosaic](https://cran.r-project.org/web/packages/mosaic/).
5.  Inferenz: Schätzen und Testen; Modellierung, z. B. Paket [mosaic](https://cran.r-project.org/web/packages/mosaic/).
6.  Schlussfolgerungen: (vorläufige) Antwort auf Forschungsfrage.


### R im Studium

- Daten und deren Analyse sind zentraler Bestandteil wissenschaftlichen Arbeitens.
- Jede wissenschaftliche Arbeit sollte mind. eine Methode haben. In den *Sience* Studiengängen sind dies häufig empirische Methoden - je nach Forschungsfrage qualitativ oder quantitativ.
- Zur Analyse von Daten sollte auf geeignete Software zurückgegriffen werden. Dabei ist die Software das Werkzeug, um die inhaltliche Arbeit (die Analyse) erledigen zu können.
- Es geht nicht darum, dass Sie R-Programmierung lernen, sondern dass Sie die Daten (mit Hilfe von R) analysieren können.

```{r child = './useR/useR-pre.Rmd', eval = showuseR}
```


```{r finish-Einfuehrung-R, include=FALSE}
rm(pathToImages)
finalizePart()
```
