```{r setup-Einfuehrung-Normalverteilung, echo=FALSE}
# ---------------------------------------------------------------------------
#% maintainer:
#%   - Karsten Luebke
#%
# ---------------------------------------------------------------------------
source("../prelude.R")
initPart(
    "Einfuehrung-Normalverteilung",  # Dateiname ohne Suffix
    "EinfuehrungInferenz"              # Verzeichnisname im Bilderverzeichnis 
    )
pathToImages = getPathToImages()
# ---------------------------------------------------------------------------

library(mosaic)

tips <- assertData("tips.csv", "https://goo.gl/whKjnl")
```
# `r nextChapter()` Normalverteilung

### Zufallsvariable

- Eine **Zufallsvariable** $X$ ist eine Variable, deren Wert $x$ vom **Zufall** abhängt.
- Beobachtungen $x_i$ können aufgefasst werden als Realisationen von Zufallsvariablen $X$.
- Die **Verteilungsfunktion** $F(x)$ sagt, wie wahrscheinlich es ist, einen Wert $\leq x$ zu beobachten: $F(x)=P(X\leq x)$, und damit $0\leq F(x) \leq 1$.
- Durch eine *zufällige* Stichprobe oder eine *zufällige* Zuordnung im Rahmen eines Experimentes soll sichergestellt werden, dass die Beobachtungen $x_i, i=1, \ldots ,n$ unabhängig und identisch verteilt sind.

### Normalverteilung

Die Punkte einer Klausur seien **normalverteilt** mit $\mu=55$ (Mittelwert der Population/ Erwartungswert) und $\sigma=15$ (Standardabweichung Population).

```{r, echo=FALSE, fig.align="center", out.width="70%"}
p1<-plotDist("norm", mean = 55, sd = 15, main = "Dichtefunktion", xlab = "Punkte", ylab = "f(x)=F'(x)")
p2<-plotDist("norm", mean = 55, sd = 15, kind = "cdf", main = "Verteilungsfunktion", xlab = "Punkte", ylab = expression(paste("F(x)=P(",X<=x,")")))
gridExtra::grid.arrange(p1,p2, nrow=2 )
rm(p1)
rm(p2)
```


### Dichte- und Verteilungsfunktion der Normalverteilung

- Dichtefunktion: \[f(x)=\frac{1}{\sqrt{2\pi\sigma^2}}e^{-\frac{(x-\mu)^2}{2\sigma^2}}\]
- Verteilungsfunktion: \[F(x) = \int_{-\infty}^x \frac{1}{\sqrt{2\pi\sigma^2}}e^{-\frac{(u-\mu)^2}{2\sigma^2}} du\]


Lage und Streuung:

- $\mu=E(X)=\int_{-\infty}^{\infty} x \cdot f(x) dx$: Mittelwert der Verteilung (Erwartungswert).
- $\sigma^2=Var(X)=\int_{-\infty}^{\infty} (x-\mu)^2 \cdot f(x) dx$: Varianz der Verteilung.

Unter der Annahme einer Normalverteilung können abhängig von den Parametern $\mu$ und $\sigma$ Wahrscheinlichkeiten berechnet werden.

### Verteilungsfunktion

Angenommen, unter $45$ Punkten, d. h., mit $44.5$ Punkten oder weniger, fällt mensch leider durch, dann liegt die Durchfallwahrscheinlichkeit bei `r round(pnorm(44.5, mean = 55, sd = 15),2)`:

$$p=F(x)=P(X\leq x)$$

```{r, fig.align="center", out.width="35%"}
xpnorm(44.5, mean = 55, sd = 15)
```

### Übung  `r nextExercise()`: Eigenschaften Verteilungsfunktion I {.exercise type=yesno answer=yes}

Stimmt die Aussage: Die Verteilungsfunktion ist monoton steigend, d. h., mit größerem $x$ wird $F(x)$ zumindest nicht kleiner?

- Ja.
- Nein.

::: {.notes}
***Ja***: $F(x)=P(X\leq x)$, d. h., wenn $x$ größer wird, kann $P$ und damit $F$ nicht fallen.
:::

### Übung  `r nextExercise()`: Eigenschaften Verteilungsfunktion II {.exercise type=A-B-C-D answer=B}

Was gilt für $x \rightarrow \infty$?

A.  $F(x)$ geht gegen 0.
B.  $F(x)$ geht gegen 1.
C.  $F(x)$ geht gegen Unendlich.
D.  Kann nicht beantwortet werden.

::: {.notes}
Richtig ist ***B***. Für $x \rightarrow -\infty$ gilt $F(x) \rightarrow 0$.
:::

### Standardisierung, z-Transformation

**z-Transformation, Standardisierung**: Überführung einer beliebigen Verteilung in eine mit $\mu=0$ und $\sigma=1$: $$z=\frac{x-\mu}{\sigma}$$.^[Symbol für die Verteilungsfunktion einer Standardnormalverteilung: $\Phi(\cdot)$.]

```{r}
zscore(c(0,1,2))
zscore(c(100,200,300))
```

### Übung `r ex`: z-Wert {.exercise type=A-B-C answer=C}

Welche der Interpretationen von $z=-2$ ist *falsch*?

A.  Der Wert ist unterdurchschnittlich.
B.  Der Wert liegt 2 Standardabweichungen vom Mittelwert entfernt.
C.  $x$^[$x= z \cdot \sigma + \mu$] ist kleiner als $0$.

::: {.notes}
***C***.: z. B. $\mu=100, \sigma=1: \quad x=-2 \cdot 1 + 100=98>0$
:::

### Übung  `r nextExercise()`: Verteilungsfunktion (I/II) {.exercise}

Ein Studierender hat $60$ Punkte erreicht:

```{r, fig.align="center", out.width="45%"}
xpnorm(60, mean = 55, sd = 15)
```


### Übung `r ex`: Verteilungsfunktion (II/II) {.exercise type=A-B-C-D answer=C}

Welche Aussage stimmt?

A.  ca. $37\%$ der Population schneiden schlechter ab als er.
B.  ca. $63\%$ der Population schneiden besser ab als er.
C.  Er ist $\frac{1}{3}$ Standardabweichungen über dem Durchschnitt.
D.  Keine der Antworten A--C stimmt.

::: {.notes}
Da $z=\frac{60-55}{15}=\frac{1}{3}>0$ gilt, stimmt ***C***.
:::

### 68-95-99,7% Regel

Bei einer Normalverteilung liegen ca. 

- $68\%$ der Werte im Bereich $\mu\pm 1 \cdot \sigma$
- $95\%$ der Werte im Bereich  $\mu\pm 1 \cdot \sigma$ 
- $99,7\%$ der Werte im Bereich  $\mu\pm 1 \cdot \sigma$.

```{r, fig.align="center", out.width="40%"}
xpnorm(c(-2,2)) # Standardnormalverteilung
```

### Übung  `r nextExercise()`: 68-95-99,7% Regel {.exercise type=yesno answer=no}

Die Daten seien normalverteilt mit $\mu=100$ und $\sigma=15$. Ist dann $x=150$ ein üblicher Wert?

- Ja.
- Nein.

::: {.notes}
***Nein***: $z=\frac{150-100}{15}>3$. Ein solcher Wert kommt also in weniger als $0,3\%$ der Fälle vor.
:::

### Offene Übung `r nextExercise()`: Standardisierung {.exercise type=essay}

Welchen $z$-Wert^[standardisiert, z-transformiert] hat ein Kandidat mit $x=130$, wenn $\mu=100$ und $\sigma=15$ ist?

::: {.notes}
$z=\frac{130-100}{15}=2$. Der Kandidat ist also 2 Standardabweichungen besser als der Durchschnitt.
:::

### Übung  `r nextExercise()`: Verteilungsfunktion in R {.exercise type=A-B-C answer=A}

Welcher Befehl liefert den Wert der Verteilungsfunktion an der Stelle $115$, wenn $\mu=100$ und $\sigma=15$ ist?

A.  `xpnorm(115, 100, 15)`
B.  `xpnorm(100, 15, 115)`
C.  `xpnorm(15, 115, 100)`

::: {.notes}
***A***: `xpnorm(115, 100, 15)`. Die Standardreihenfolge ist `xpnorm(x, mean, sd)`. Siehe auch `?xpnorm`.
:::

### Quantilsfunktion

Man gehört zu den $10\%$ besten^[$90\%$ sind nicht besser] ab `r round(qnorm(0.9, mean = 55, sd = 15))` Punkten:
$$q=F^{-1}(p)$$

```{r, fig.align="center", out.width="45%"}
xqnorm(0.9, mean = 55, sd = 15)
```

### Übung `r nextExercise()`: Quantilsfunktion {.exercise type=A-B-C answer=A}

Welche Aussage stimmt? ($p$: Wahrscheinlichkeit, dass $q$ nicht überschritten wird)

A.  Je kleiner $p$, desto kleiner $q$.
B.  Je kleiner $p$, desto größer $q$.
C.  $p$ und $q$ stehen in keinem Zusammenhang.

::: {.notes}
Mit einer kleineren Wahrscheinlichkeit werden kleinere Werte nicht überschritten, daher ***A***.
```{r, echo=FALSE, fig.align="center", out.width="40%"}
p<-seq(0,1, length=5000)
q<-qnorm(p, mean=55, sd=15)
xyplot(q~p, type="l", main="Quantilsfunktion")
rm(p)
rm(q)
```


:::

### Übung `r nextExercise()`: Quantil berechnen {.exercise type=A-B answer=B}

Mit bis zu wie vielen Punkten zählt man zu dem oberen Drittel der Klausur?

A.  `xqnorm(1/3, mean = 55, sd = 15)`: `r round(qnorm(1/3, mean = 55, sd = 15))` Punkte.
B.  `xqnorm(2/3, mean = 55, sd = 15)`: `r round(qnorm(2/3, mean = 55, sd = 15))` Punkte.

::: {.notes}
Man zählt zum oberen Drittel, wenn zwei Drittel nicht besser sind, also ***B***.
:::


### Überprüfung Normalverteilungsannahme

Ein Q-Q Plot (`xqqmath()`) vergleicht die Quantile einer Verteilung z. B. mit den theoretischen einer Normalverteilung. Bei einer guten Übereinstimmung liegen die Punkte auf der Diagonalen.^[Formale Überprüfung z.B. über Shapiro-Wilk Test (`shapiro.test()`).]

```{r, echo=FALSE, fig.align="center", out.width="60%"}
set.seed(1896)
xnorm <- rnorm(200)
xchi2 <- rchisq(200,4)

hxn <- histogram(~xnorm)
qxn <- xqqmath(~xnorm)


hxc <- histogram(~xchi2)
qxc <-xqqmath(~xchi2)

library(gridExtra)

grid.arrange(hxn, qxn, hxc, qxc, ncol=2)


```

### Six Sigma

Ein Fertigungsprozess funktioniere zum sog. $3\sigma$ Niveau, d. h., die erlaubten Abweichungen (Toleranz) sind innerhalb von 3 Standardabweichungen um den Mittelwert:

```{r}
x3 <- pnorm(-3)
```

Dann wird bei $1.000.000=10^6$ Produkten ein Ausschuss von
```{r}
(2*x3) * 1e06
```
 
erwartet.^[Innerhalb von Six Sigma wird zur Berechnung des erwarteten Fehleranteils ("DPMO") zusätzlich eine langfristige Mittelwertsberschiebung um $1.5\sigma$ berücksichtigt, die hier ignoriert wird.]


### Übung `r nextExercise()`: Six Sigma {.exercise type=A-B-C-D answer=D}

Wie viele Fehler pro Million werden erwartet, wenn der akzeptierte Bereich innerhalb von $6\sigma$ liegt?^[Ohne Berücksichtigung der Mittelwertsverschiebung.]

A.  $\approx 2700$
B.  $\approx 65$
C.  $\approx 1$
D.  $<0.1$


::: {.notes}
`(2*pnorm(-6)) * 1e06`=`r (2*pnorm(-6)) * 1e06`, also ***D***.
:::

### Übung `r nextExercise()`: Score {.exercise type=A-B-C answer=A}

Gabi und Klaus haben zwei verschiedene Tests geschrieben. Dabei hat Gabi bei Test A ($\mu=60, \sigma=10$) $75$ Punkte erreicht, Klaus bei Test B ($\mu=250, \sigma=25$) $275$ Punkte. Beide Tests sollen das Gleiche testen und die Testergebnisse seien normalverteilt. Wer von beiden hat besser abgeschnitten?

A.  Gabi
B.  Klaus
C.  Beide gleich gut.

::: {.notes}
Gabi hat einen z-Wert von 1.5, Klaus einen von 1, also hat Gabi (***A***) besser abgeschnitten.  
Siehe auch für Gabi: `xpnorm(75, mean=60, sd=10)`, für Klaus: `xpnorm(275, mean=250, sd=25)`
:::

```{r finish-Einfuehrung-Normalverteilung, include=FALSE}
rm(pathToImages)
finalizePart(partname)
```
