```{r, setup-EmpFo-Organisatorisches, include=FALSE}
# ---------------------------------------------------------------------------
#% maintainer:
#%   - Oliver Gansser
#%
# ---------------------------------------------------------------------------
source("../prelude.R")
initPart(
    "EmpFo-Organisatorisches",  # Dateiname ohne Suffix
    "Organisatorisches"              # Verzeichnisname im Bilderverzeichnis 
    )
pathToImages <- getPathToImages()
# ---------------------------------------------------------------------------

```


# `r nextChapter()` Inhalt des Workshop/Seminar


- Grundlegenden Überblick über die empirische Forschung. 
- Vorstellung masterkongruente Forschungsmethodologien.
- Anwendung im Rahmen empirischer Arbeiten in der Lehre und der eigenen Forschung. 

*Ziel:*

Vergleichbarkeit in den Anforderungen und Bewertungen von wissenschaftlichen Haus- und Abschlussarbeiten standortübergreifend.


```{r finish--Kind-EmpFo-Organisatorisches, include=FALSE}
rm(pathToImages)
finalizePart()
```
