```{r setup-Gini, include=FALSE}
# ---------------------------------------------------------------------------
#% maintainer:
#%   - Karsten Luebke
#%
# ---------------------------------------------------------------------------
source("../prelude.R")
initPart(
    "Gini",               # Dateiname ohne Suffix
    "Wirtschaftsstatistik"  # Verzeichnisname im Bilderverzeichnis 
    )
pathToImages = getPathToImages()
# ---------------------------------------------------------------------------

library(mosaic)
library(ineq)
```

# `r nextChapter()` Disparitäts- und Konzentrationsmessung

### Transferausgaben (I/II)

```{r}
verein <- c("FC Bayern München", "Rasenballsport Leipzig", 
            "Borussia Dortmund",  "TSG 1899 Hoffenheim", "1.FC Köln", 
            "Hertha BSC", "SC Freiburg", "SV Werder Bremen", 
            "Borussia Mönchengladbach", "FC Schalke 04", 
            "Eintracht Frankfurt", "Bayer 04 Leverkusen", 
            "FC Augsburg", "Hamburger SV", "1.FSV Mainz 05", 
            "VfL Wolfsburg", "VfB Stuttgart", "Hannover 96")

ausgaben <- c(103.5, 57.5, 81, 14.7, 34, 13.5, 18.5, 9.7, 37.25,
              47.5, 18.8, 32, 7.55, 19, 12.75, 59.5, 23.2, 19)

einnahmen <- c(32.55, 23.4, 166.5, 29.9, 34.95, 17, 26.9, 8.7, 26.08,
               5.05, 4.5, 79.3, 6.5, 5.55, 20.3, 35.75, 4.5, 0.25)
```

Transfermarkt zu Saison 2017/18, Stand 1.9.2017.^[[https://www.transfermarkt.de/1-bundesliga/transfers/wettbewerb/L1](https://www.transfermarkt.de/1-bundesliga/transfers/wettbewerb/L1)]


### Transferausgaben (II/II)

```{r}
# Vektorelemente bennenen
names(ausgaben) <- verein
names(einnahmen) <- verein
```

Verteilen sich die Einnahmen und Ausgaben gleichmäßig auf die Vereine?


### Lorenzkurve

Die **Lorenzkurve** visualisiert die kumulierten Anteile $p$ an den Merkmalsträgern (x-Achse) gegenüber den kumulierten Anteilen an der Merkmalssumme $L$ (y-Achse). Dabei sind die Daten nach Merkmalswert aufsteigend sortiert.

```{r, eval=FALSE}
# Einmalig installieren
install.packages("ineq")
```

```{r, message=FALSE}
# Pakete laden
library(ineq)
library(mosaic)
```


### Lorenzkurve Transferausgaben

Lorenzkurve berechnen, plotten:

```{r, out.width = "60%", fig.align="center"}
Lc(ausgaben) %>%
  plot()
```


### Übung `r nextExercise()`: Lorenzkurve {.exercise type=A-B answer=A}

Welche Aussage stimmt?

A.  Je gleicher die Transferausgaben, desto mehr nähert sich die Lorenzkurve der Diagonalen.
B.  Je ungleicher/konzentrierter die Transferausgaben, desto mehr nähert sich die Lorenzkurve der Diagonalen.

<div class="notes">
Bei Gleichheit gilt $L(p)=p$, also liegen die Werte auf der Diagonalen, daher ***A***.
</div>


### Gini Koeffizient

Der **Gini Koeffizient** $G$ misst die Ungleichheit und ist die Fläche zwischen der Lorenzkurve und der "Gleichheitslinie" dividiert durch die Fläche des Dreiecks unter der Gleichheitslinie. Dabei gilt: $0\leq G<1$.

Berechnung: 
$$G=\frac{\frac{1}{n^2}\sum_{i=1}^n \sum_{j=1}^n|x_i-x_j|}{2\bar{x}}$$


### Übung `r nextExercise()`: Gini Koeffizient {.exercise type=A-B answer=A}

Welche Aussage stimmt?

A.  Je größer der Gini Koeffizient, desto größer die Ungleichheit/Konzentration.
B.  Je kleiner der Gini Koeffizient, desto größer die Ungleichheit/Konzentration.

<div class="notes">
***A***: Der Gini Koeffizient als Maßzahl für Ungleichheit steigt, wenn diese zunimmt. Die Fläche zwischen der Lorenzkurve und der "Gleichheitslinie" wird größer.
</div>


### Gini Koeffizient in R

Gini Koeffizient berchnen:

```{r}
ineq(ausgaben)
```


### Übung `r nextExercise()`: Gini Koeffizient {.exercise type=A-B answer=A}

Im Transfermarkt zur Saison 2017/18. Wo waren die Transfersummen ungleicher/konzentrierter?

A.  Bei den Transfereinnahmen. 
B.  Bei den Transferausgaben.

<div class="notes">
- Gini Koeffizient Einnahmen: `ineq(einnahmen)`=`r round(ineq::ineq(einnahmen), 2)`
- Gini Koeffizient Ausgabe: `ineq(ausgaben)`=`r round(ineq::ineq(ausgaben), 2)`

Da $G_{Einnahmen}>G_{Ausgaben}$ sind die Transfereinnahmen *ungleicher* verteilt gewesen (***A***).
</div>

```{r finish-Gini, include=FALSE}
rm(pathToImages)
rm("einnahmen")
rm("ausgaben")
detach("package:ineq", unload = TRUE)
finalizePart(partname)
```