```{r,  include=FALSE}
# ---------------------------------------------------------------------------
#% maintainer:
#%   - Norman Markgraf
#%
# ---------------------------------------------------------------------------
source("../prelude.R")
initPart(
    "QFM-Organisatorisches",  # Dateiname ohne Suffix
    "Organisatorisches"              # Verzeichnisname im Bilderverzeichnis 
    )
pathToImages = getPathToImages()
# ---------------------------------------------------------------------------

```


# `r nextChapter()` `r if(abschluss) WDH` Organisatorisches


```{r child = './Organisatorisches/MGWI-Literatur.Rmd'}
```

```{r child = './Organisatorisches/MGWI-LizenzVersion.Rmd'}
```

### Lernergebnisse

Die Studierenden können nach erfolgreichem Abschluss des Moduls:

- die grundlegenden Methoden der diskreten Mathematik, der Algebra und der Analysis anwenden und auf weitere wirtschaftsinformatische und informationstechnische Anwendungen (zum Beispiel Softwareentwicklung, Datenbankmanagement und Netzwerktechnik) übertragen,
- Aufgaben / Übungen des Themengebiets berechnen und lösen,
- arithmetische und analytische Methodiken auswählen,
- die fachlichen Begrifflichkeiten verstehen und anwenden,
- Beweismethoden nachvollziehen,
- die Anwendbarkeit mathematischer Methoden im Unternehmen beurteilen.


### Prüfungsleistung

- 100 % **Klausur** 90 Minuten. Zur Vergabe von Credit Points muss die Klausur mit einer mindestens ausreichenden Leistung bestanden werden.

**Beachten Sie die im OC hinterlegten Fristen!**

Workload:

- Präsenzstunden:	40,0 UE
- Strukturiertes Eigenstudium	95,00 ZStd
- Workload gesamt:	125,0 ZStd
- ECTS-Credit Punkte:	5


```{r child = './Organisatorisches/Vorlesungsplan.Rmd', eval = showVorlesungsplan}
```

```{r, include=FALSE}
abschluss <<- TRUE
rm(pathToImages)
```
