```{r setup-Normalverteilung, echo=FALSE}
# ---------------------------------------------------------------------------
#% maintainer:
#%   - Karsten Luebke
#%
# ---------------------------------------------------------------------------
source("../prelude.R")
initPart(
    "Normalverteilung",   # Dateiname ohne Suffix
    "EinfuehrungInferenz" # Verzeichnisname im Bilderverzeichnis 
    )
pathToImages <- getPathToImages()
# ---------------------------------------------------------------------------

library(mosaic)

tips <- assertData("tips.csv", "https://goo.gl/whKjnl")
```

# Normalverteilung


### Lernziele {exclude-only=NOlernziele}


Die Studierenden ...

- können zentrale Begriffe definieren (wie Zufallsvariable, Verteilungs- und 
  Quantilsfunktion, Normalverteilung).
- wissen, was man unter einer z-Transformation versteht.
- kennen die $68$-$95$-$99{,}7\,\%$-Regel.
- können Quantile und Perzentile mit R berechnen.



### Zufallsvariable

- Eine **Zufallsvariable** $X$ ist eine Variable, deren Wert $x$ vom 
  **Zufall** abhängt.

- Beobachtungen $x_i$ können aufgefasst werden als Realisationen von 
  Zufallsvariablen $X$.

- Die **Verteilungsfunktion** $F(x)$ sagt, wie wahrscheinlich es ist, einen 
  Wert $\leq x$ zu beobachten: 
  $F(x)=P(X\leq x)$, und damit $0\leq F(x) \leq 1$.

- Durch eine *zufällige* Stichprobe oder eine *zufällige* Zuordnung im Rahmen 
  eines Experimentes soll sichergestellt werden, dass die Beobachtungen 
  $x_i$ (mit $i=1, \ldots ,n$) unabhängig und identisch verteilt sind.


### Verteilungs- und Dichtefunktion der Normalverteilung

:::::: {.columns}
::: {.column width="60%"}

*Dichtefunktion:* 
$$f(x)=\frac{1}{\sqrt{2\pi\sigma^2}}e^{-\frac{(x-\mu)^2}{2\sigma^2}}$$
*Verteilungsfunktion:* 
$$F(x) = \int_{-\infty}^x f(u)\, du= \int_{-\infty}^x \frac{1}{\sqrt{2\pi\sigma^2}}e^{-\frac{(u-\mu)^2}{2\sigma^2}} \,du$$
:::
::: {.column width="40%"}

*Standardnormalverteilung:* 

[$\mu=0$, $\sigma=1$, $X \sim N(\mu, \sigma^2)$, $\Phi(x)=F(x)$]{.scriptsize}

```{r NormDiagramm, echo=FALSE, fig.align="center", warning=FALSE}
p1 <- gf_dist("norm", mean = 0, sd = 1) %>% 
  gf_labs(title = "Dichtefunktion", x = "x", y  ="f(x) = F'(x)") +
  scale_fill_npg()
p2 <- gf_dist("norm", mean = 0, sd = 1, kind = "cdf") %>% 
  gf_labs(title = "Verteilungsfunktion", x="x", y = expression(paste("F(x) = P(",X <= x,")"))) +
  scale_fill_npg()
gridExtra::grid.arrange(p1,p2, nrow=2 )
rm(p1)
rm(p2)
```
:::
::::::

::: {.footnotesize}
*Lage und Streuung:*

- $\mu=E(X)=\int_{-\infty}^{\infty} x \cdot f(x) \, dx$: 
  Mittelwert der Verteilung (Erwartungswert).
- $\sigma^2=Var(X)=\int_{-\infty}^{\infty} (x-\mu)^2 \cdot f(x) \, dx$: 
  Varianz der Verteilung.

Unter der Annahme einer Normalverteilung können abhängig von den Parametern $\mu$ und $\sigma>0$ Wahrscheinlichkeiten berechnet werden.

[Hinweis:]{.cemph} Es gibt viele weitere Wahrscheinlichkeitsverteilungen für Zufallsvariablen (diskret/stetig).
:::


### Normalverteilung

::: {.small}
Angenommen die Punkte einer Klausur ($X$) seien **normalverteilt** mit $\mu=E(X)=55$ 
(Mittelwert der Population/ Erwartungswert) und 
$\sigma=\sqrt{Var(X)}=15$ (Standardabweichung Population)^[In der Praxis sind Klausurpunkte i.d.R. diskret bei begrenztem Wertebereich. Aber eine Abschätzung ist trotzdem oft möglich.], kurz: $X \sim N(55, 15^2)$.
:::

```{r, echo=FALSE, fig.align="center", fig.width = 10.5, fig.asp = 0.67, out.width="10.5cm"}
p1 <- gf_dist("norm", mean = 55, sd=15) %>% gf_labs(title = "Dichtefunktion", x = "Punkte", y="f(x) = F'(x)")
p2 <- gf_dist("norm", mean = 55, sd=15, kind = "cdf") %>% gf_labs(title = "Verteilungsfunktion", x = "Punkte", y = expression(paste("F(x)=P(",X<=x,")"))) +
  scale_fill_npg()
gridExtra::grid.arrange(p1,p2, nrow=2 )
rm(p1)
rm(p2)
```


### Parameter Normalverteilung

```{r, echo=FALSE, fig.align="center", fig.width = 12, fig.asp = 0.67, out.width="12cm", warning=FALSE}
p1 <- gf_dist("norm", mean = 10, sd = 5, xlim = c(-10, 30)) %>% 
  gf_labs(title =expression(paste("Dichtefunktion mit ",mu,"=10"," und ",sigma,"=5")),
          x = "x", y = "f(x) = F'(x)") %>%
  gf_lims(x = c(-10,30), y = c(0,0.175)) +
  scale_fill_npg()
p2 <- gf_dist("norm", mean = 15, sd = 5, xlim = c(-10, 30)) %>% 
  gf_labs(title =expression(paste("Dichtefunktion mit ",mu,"=15"," und ",sigma,"=5")),
          x = "x", y = "f(x) = F'(x)") %>%
  gf_lims(x = c(-10,30), y = c(0,0.175)) +
  scale_fill_npg()
p3 <- gf_dist("norm", mean = 15, sd = 2.5, xlim = c(-10, 30)) %>% 
  gf_labs(title =expression(paste("Dichtefunktion mit ",mu,"=15"," und ",sigma,"=2.5")),
          x = "x", y="f(x) = F'(x)") %>%
  gf_lims(x = c(-10,30), y = c(0,0.175)) +
  scale_fill_npg()

gridExtra::grid.arrange(p1,p2,p3, nrow=3)
rm(p1)
rm(p2)
rm(p3)
```


### FOMshiny: Zentraler Grenzwertsatz {include-only=shiny}

Wie *entsteht* eigentlich eine Normalverteilung? 

[https://fomshinyapps.shinyapps.io/ZGS-Normalverteilung/](https://fomshinyapps.shinyapps.io/ZGS-Normalverteilung/)


### Verteilungsfunktion

Angenommen, unter $45$ Punkten, d.h. mit $44{,}5$ Punkten oder weniger, fällt 
mensch leider durch, dann liegt die Durchfallwahrscheinlichkeit bei 
`r round(pnorm(44.5, mean = 55, sd = 15),2)`:

$$p=F(x)=P(X\leq x)$$

```{r, fig.align="center", out.width="35%", echo=FALSE}
library(mosaic)
xpnorm(44.5, mean = 55, sd = 15, return = "plot") + scale_fill_npg()
```
```{r, fig.align="center", out.width="35%", eval=FALSE}
library(mosaic)
xpnorm(44.5, mean = 55, sd = 15)
```


### Übung `r nextExercise()`: Eigenschaften Verteilungsfunktion I {.exercise type=yesno answer=yes}

*Stimmt die Aussage:* 
Die Verteilungsfunktion ist monoton steigend^[alt.: monoton wachsend], d.h., mit größerem $x$ wird 
$F(x)$ zumindest nicht kleiner?

- Ja.
- Nein.

::: {.notes}
***Ja***: $F(x)=P(X\leq x)$, d.h., wenn $x$ größer wird, kann $P$ und damit 
$F$ nicht fallen.
:::


### Übung `r nextExercise()`: Eigenschaften Verteilungsfunktion II {.exercise type=A-B-C-D answer=B}

Was gilt bei der Verteilungsfunktion für $x \rightarrow \infty$?

A.  $F(x)$ geht gegen 0. $\quad\left(\text{formal: }\lim\limits_{x \to \infty} F(x) = 0\right)$
B.  $F(x)$ geht gegen 1. $\quad\left(\text{formal: }\lim\limits_{x \to \infty} F(x) = 1\right)$
C.  $F(x)$ geht gegen unendlich. $\quad\left(\text{formal: }\lim\limits_{x \to \infty} F(x) = \infty\right)$
D.  Kann nicht beantwortet werden.

::: {.notes}
Richtig ist ***B***, für $x \rightarrow \infty$ gilt $F(x) \rightarrow 1$. 
Wenn $x$ immer größer wird, geht die Wahrscheinlichkeit für eine Beobachtung 
$\leq x$ gegen Eins. 
Für $x \rightarrow -\infty$ gilt $F(x) \rightarrow 0$. 
:::


### Standardisierung, z-Transformation

**z-Transformation, Standardisierung**: 
Überführung einer beliebigen Verteilung in eine mit $\mu=0$ und $\sigma=1$: 
$$z=\frac{x-\mu}{\sigma}$$

*Hinweis:* Die Funktion `zscore()` verwendet statt der theoretischen Werte 
$\mu$ und $\sigma$ die beobachteten Werte $\bar{x}$ bzw. $sd$.^[Studentisierung]

```{r}
zscore(c(0,1,2))
zscore(c(100,200,300))
```

### Übung `r nextExercise()`: z-Wert {.exercise type=A-B-C answer=C}

Welche der Interpretationen von $z=-2$ ist *falsch*?

A.  Der Wert ist unterdurchschnittlich.
B.  Der Wert liegt 2 Standardabweichungen vom Mittelwert entfernt.
C.  $x$ ist kleiner als $0$.

::: {.notes}

$$z=\frac{x-\mu}{\sigma} \Leftrightarrow x=z \cdot \sigma + \mu$$

***C***.: z.B. $\mu=100, \sigma=1: \quad x=-2 \cdot 1 + 100=98>0$
:::


### Übung `r nextExercise()`: Verteilungsfunktion {.exercise type=A-B-C-D answer=C}

:::::: {.columns}
::: {.column width="44%"}
Ein Studierender hat in der Klausur $60$ Punkte erreicht:
:::
::: {.column width="54%"}
```{r, fig.align="center", out.width="60%", echo=FALSE}
xpnorm(60, mean = 55, sd = 15, return ="plot") +  scale_fill_npg()
```
```{r, fig.align="center", out.width="60%", eval=FALSE}
xpnorm(60, mean = 55, sd = 15)
```
:::
:::::

Welche Aussage stimmt?

A.  ca. $37\,\%$ der Population schneiden schlechter ab als er.
B.  ca. $63\,\%$ der Population schneiden besser ab als er.
C.  Er ist $\frac{1}{3}$ Standardabweichungen über dem Durchschnitt.
D.  Keine der Antworten A--C stimmt.

::: {.notes}
Da $z=\frac{60-55}{15}=\frac{1}{3}>0$ gilt, stimmt ***C***.
:::


### $68$-$95$-$99{,}7\,\%$-Regel

Bei einer Normalverteilung liegen ca. 

::: {.small}
- $68\,\%$ der Werte im Bereich $\mu\pm 1 \cdot \sigma$ $\quad\phantom{{,}7}\left(\text{formal: }P\left(\mu-1 \cdot \sigma \leq x \leq \mu+1 \cdot \sigma\right) \approx 68\,\%\right)$
- $95\,\%$ der Werte im Bereich $\mu\pm 2 \cdot \sigma$ $\quad\phantom{{,}7}\left(\text{formal: }P\left(\mu-2 \cdot \sigma \leq x \leq \mu+2 \cdot \sigma\right) \approx 95\,\%\right)$
- $99{,}7\,\%$ der Werte im Bereich $\mu\pm 3 \cdot \sigma$ $\quad\left(\text{formal: }P\left(\mu-3 \cdot \sigma \leq x \leq \mu+3 \cdot \sigma\right) \approx 99{,}7\,\%\right).$
:::

```{r, fig.align="center", out.width="40%", echo=FALSE}
xpnorm(c(-2,2), return ="plot") + scale_fill_npg() # Standardnormalverteilung
```
```{r, fig.align="center", out.width="40%", eval=FALSE}
xpnorm(c(-2,2)) # Standardnormalverteilung
```


### Übung `r nextExercise()`: $68$-$95$-$99{,}7\,\%$-Regel {.exercise type=yesno answer=no}

Die Daten seien normalverteilt mit $\mu=100$ und $\sigma=15$. 
Ist dann $x=150$ ein üblicher Wert?

- Ja.
- Nein.

::: {.notes}
***Nein***: $z=\frac{150-100}{15}>3$. Ein solcher Wert kommt also in weniger 
als $\frac{0{,}3}{2}\,\%$ der Fälle vor.

Genau:


`1 - pnorm(150, mean = 100, sd = 15)`

:::


### Offene Übung `r nextExercise()`: Standardisierung {.exercise type=essay}

Welchen $z$-Wert^[standardisiert, z-transformiert] hat ein Kandidat mit $x=130$, 
wenn $\mu=100$ und $\sigma=15$ ist?

::: {.notes}
$z=\frac{130-100}{15}=2$. Der Kandidat ist also 2 Standardabweichungen besser 
als der Durchschnitt.
:::


### Quantilsfunktion

::::::::: {.small}

Die *Umkehrfunktion* der *Verteilungsfunktion* ist die **Quantilsfunktion**:
$$q=F^{-1}(p)$$
Mit diesem $q$ ist dann $F(q)=P(X \leq q)=p$

:::::: {.columns}
::: {.column width="49%"}

Man gehört zu den $10\,\%$ besten, wenn $90\,\%$ *nicht* besser sind.

Dies ist ab `r round(qnorm(0.9, mean = 55, sd = 15))` Punkten der Fall:
:::
::: {.column width="49%"}
```{r, fig.align="center", out.width="60%", echo=FALSE}
xqnorm(0.9, mean = 55, sd = 15, return ="plot") + scale_fill_npg()
```
```{r, fig.align="center", out.width="60%", eval=FALSE}
xqnorm(0.9, mean = 55, sd = 15)
```
:::
::::::

- Die Verteilungsfunktion $F(q)=p$, z.B. `xpnorm()`, gibt für einen gegebenen 
  Wert `q` aus, mit welcher Wahrscheinlichkeit `p` dieser Wert nicht 
  überschritten wird.

- Die Quantilsfunktion $F^{-1}(p)=q$, z.B. `xqnorm()`, gibt für eine gegebene 
  Wahrscheinlichkeit `p` aus, welcher Wert `q` mit dieser Wahrscheinlichkeit 
  nicht überschritten wird.
:::::::::


### FOMshiny: Verteilungen {include-only=shiny}

Wie hängen Mittelwert, Standardabweichung, $x$, $F(x)$ und $q$ zusammen?

[https://fomshinyapps.shinyapps.io/Verteilungen/](https://fomshinyapps.shinyapps.io/Verteilungen/)


### Übung `r nextExercise()`: Quantilsfunktion {.exercise type=A-B-C answer=A}

Welche Aussage stimmt? ($p$: Wahrscheinlichkeit, dass $q$ nicht überschritten wird)

A.  Je kleiner $p$, desto kleiner $q$.
B.  Je kleiner $p$, desto größer $q$.
C.  $p$ und $q$ stehen in keinem Zusammenhang.

::: {.notes}
Mit einer kleineren Wahrscheinlichkeit werden kleinere Werte nicht 
überschritten, daher ***A***.

```{r, echo=FALSE, fig.align="center", out.width="60%"}
pp<-seq(0,1, length=5000)
qq<-qnorm(pp, mean = 55, sd = 15)
p1 <- gf_dist("norm", mean = 55, sd = 15, kind = "cdf") %>% 
  gf_labs(title = "Verteilungsfunktion", x = "q", y = "p") %>%
  gf_refine(theme(aspect.ratio = 1))
p2 <-gf_line(qq ~ pp) %>%
  gf_labs(title = "Quantilsfunktion", x = "p", y = "q") %>%
  gf_refine(theme(aspect.ratio = 1))
gridExtra::grid.arrange(p1, p2, nrow = 1)
rm(pp)
rm(qq)
```
:::


### Übung `r nextExercise()`: Quantil berechnen {.exercise type=A-B answer=B}

Mit mindestens wie vielen Punkten zählt man zu dem oberen Drittel der Klausur?

A.  `xqnorm(1/3, mean = 55, sd = 15)`: `r round(qnorm(1/3, mean = 55, sd = 15))` Punkte.
B.  `xqnorm(2/3, mean = 55, sd = 15)`: `r round(qnorm(2/3, mean = 55, sd = 15))` Punkte.

::: {.notes}
Man zählt zum oberen Drittel, wenn zwei Drittel nicht besser sind, also ***B***.
:::


### FOMshiny: $6\sigma$ {include-only=shiny}

Wie stark ändert sich der Ausschuss, wenn durch Qualitätssicherungsmaßnahmen 
sich die Streuung in der Produktion ändert? 

[https://fomshinyapps.shinyapps.io/SixSigma/](https://fomshinyapps.shinyapps.io/SixSigma/)


### Überprüfung Normalverteilungsannahme

Ein QQ-Plot (`gf_qq()`) vergleicht die Quantile einer Verteilung z.B. mit den 
theoretischen einer Normalverteilung. Bei einer guten Übereinstimmung liegen 
die Punkte auf der Diagonalen.^[Formale Überprüfung z.B. über Shapiro-Wilk-Test (`shapiro.test()`).]

```{r, echo=FALSE, fig.align="center", out.width="60%"}
set.seed(1896)
xnorm <- rnorm(200)
xchi2 <- rchisq(200,4)

hxn <- gf_dhistogram(~xnorm, bins = 10) %>% gf_fitdistr() +
  scale_fill_npg()
qxn <- gf_qq(~xnorm) %>% gf_qqline()


hxc <- gf_dhistogram(~xchi2, bins=10) %>% gf_fitdistr() +
  scale_fill_npg()
qxc <- gf_qq(~xchi2) %>% gf_qqline()

gridExtra::grid.arrange(hxn, qxn, hxc, qxc, ncol=2)

rm(xnorm)
rm(xchi2)
rm(hxn)
rm(qxn)
rm(hxc)
rm(qxc)
```

### Beispiel: Rechnungshöhe

Erinnern wir uns an die Rechnungshöhe `total_bill` bei den `tips`-Daten.

Wir können auch mit einem QQ-Plot prüfen, inwieweit diese normalverteilt sind:

:::::: {.columns}
::: {.column width="45%"}

```{r qq-plot-total_bill, eval=FALSE, echo=TRUE, tidy=FALSE}
gf_qq( ~ total_bill, 
       data = tips) %>% 
  gf_qqline()
```
:::
::: {.column width="55%"}

```{r ref.label='qq-plot-total_bill', echo=FALSE, eval=TRUE, fig.align="center", out.width="85%"}
```

:::
::::::


### Übung `r nextExercise()`: Score {.exercise type=A-B-C answer=A}

Gabi und Klaus haben zwei verschiedene Tests geschrieben. 
Dabei hat Gabi bei Test A ($\mu=60, \sigma=10$) $75$ Punkte erreicht, 
Klaus bei Test B ($\mu=250, \sigma=25$) $275$ Punkte. 
Beide Tests sollen das Gleiche testen und die Testergebnisse seien 
normalverteilt. 
Wer von beiden hat besser abgeschnitten?

A.  Gabi
B.  Klaus
C.  Beide gleich gut.

::: {.notes}
Gabi hat einen z-Wert von 1.5, Klaus einen von 1, also hat Gabi (***A***) 
besser abgeschnitten.  
Siehe auch für Gabi: `xpnorm(75, mean = 60, sd = 10)`, 
für Klaus: `xpnorm(275, mean = 250, sd = 25)`
:::

```{r finish-Normalverteilung, include=FALSE}
rm(pathToImages)
finalizePart(partname)
```
