```{r,  include=FALSE}
# ---------------------------------------------------------------------------
#% maintainer:
#%   - Karsten Luebke
#%
# ---------------------------------------------------------------------------
source("../prelude.R")
initPart(
    "Orga-Oeko",  # Dateiname ohne Suffix
    "Organisatorisches"              # Verzeichnisname im Bilderverzeichnis 
    )
pathToImages <- getPathToImages()
# ---------------------------------------------------------------------------

```


# `r nextChapter()` `r if(abschluss) WDH` Organisatorisches

```{r child = './Organisatorisches/LiteraturOeko.Rmd'}
```

```{r child = './Organisatorisches/LizenzVersion.Rmd'}
```

### Lernergebnisse

Die Studierenden können nach erfolgreichem Abschluss des Moduls:

- grundlegende ökonometrische Methoden anwenden und bewerten,
- ökonometrische Forschungsergebnisse interpretieren und
- grundlegende ökonometrische Methoden in einer wissenschaftlichen Arbeit diskutieren,
- eine empirisch quantitative wissenschaftliche Arbeit durchführen und verfassen, insbes. auch in Vorbereitung auf die Projektarbeiten und die Abschlussarbeit,
- Auswertungen mit R durchführen.


```{r child = './Organisatorisches/Wordcloud.Rmd'}
```


### Prüfungsleistung

- Seminararbeit (ca. 1500 Wörter)
- Klausur 60 Minuten

Seminararbeit und Klausur gehen jeweils zu $50\,\%$ in die Modulnote ein, beide Prüfungsleistungen müssen mit mindestens $4{,}0$ bewertet werden. 

Workload:

- Präsenzstunden:	44,0 UE
- Strukturiertes Eigenstudium	32,00 ZStd
- Student Consulting/Praxistransfer:	35,00 ZStd
- Workload gesamt:	100,0 ZStd
- ECTS-Credit Punkte:	4

**Beachten Sie die im OC hinterlegten Fristen!**

<!-- ## Vorläufiger Zeitplan {.shrink} -->

<!-- ```{r echo=FALSE, error=FALSE, warning=FALSE, out.width = "95%", fig.align="center", cache=FALSE} -->

<!-- makeTimetable(Vorlesungstermine) -->

<!-- ``` -->


```{r, include=FALSE}
abschluss <<- TRUE
rm(pathToImages)
```
