```{r,  include=FALSE}
# ---------------------------------------------------------------------------
#% maintainer:
#%   - Karsten Luebke
#%
# ---------------------------------------------------------------------------
source("../prelude.R")
initPart(
    "QFM-Organisatorisches",  # Dateiname ohne Suffix
    "Organisatorisches"              # Verzeichnisname im Bilderverzeichnis 
    )
pathToImages <- getPathToImages()
# ---------------------------------------------------------------------------

```


# `r if(get("abschluss")) WDH` Organisatorisches


```{r child = './Organisatorisches/LiteraturNeu.Rmd'}
```

```{r child = './Organisatorisches/LizenzVersion.Rmd'}
```

### Lernergebnisse

Die Studierenden können nach erfolgreichem Abschluss des Moduls:

- den Prozess der Erkenntnisgewinnung in der Psychologie nutzen,
- Daten gewinnen, zusammenfassen, analysieren und graphisch darstellen,
- statistische Aussagen über Zusammenhänge und Prognosen machen,
- die Gültigkeit der gefundenen Schlussfolgerungen abschätzen,
- wichtige Methoden der deskriptiven und Inferenzstatistik passgenau auswählen und anwenden,
- Auswertungen mit R durchführen, 
- die Anwendung statistischer Auswertungen in anderen Teilgebieten der Psychologie verstehen und beurteilen,
- sich als Rezipient oder Produzent von Forschung neue Verfahren selbstständig aneignen.

```{r child = './Organisatorisches/Wordcloud.Rmd'}
```


### Prüfungsleistung

- $100\%$ **Klausur** 60 Minuten. 

Zur Vergabe von Credit Points muss die Klausur mit einer mindestens ausreichenden Leistung bestanden werden.

**Beachten Sie die im OC hinterlegten Fristen!**

Workload:

- Präsenzstunden:	56,0 UE
- Strukturiertes Eigenstudium 138,00 ZStd
- Workload gesamt:	180,0 ZStd
- ECTS-Credit Punkte:	6

```{r child = './Organisatorisches/Vorlesungsplan.Rmd', eval = my.options$get("showVorlesungsplan")}
```

```{r, include=FALSE}
assign("abschluss", TRUE, envir = .GlobalEnv)
rm(pathToImages)
```
