```{r,  include=FALSE}
# ---------------------------------------------------------------------------
#% maintainer:
#%   - Karsten Luebke
#%
# ---------------------------------------------------------------------------
source("../prelude.R")
initPart(
    "QuantEval-Organisatorisches",  # Dateiname ohne Suffix
    "Organisatorisches"             # Verzeichnisname im Bilderverzeichnis 
    )
pathToImages <- getPathToImages()
# ---------------------------------------------------------------------------

```

# `r if(get("abschluss")) WDH` Organisatorisches


```{r child = './Organisatorisches/LiteraturEvalNeu.Rmd'}
```

```{r child = './Organisatorisches/LizenzVersion.Rmd'}
```

### Lernergebnisse

Die Studierenden können nach erfolgreichem Abschluss des Moduls:

- den Prozess der empirischen Erkenntnisgewinnung mit dem Ziel der Forschung und der Evaluation in den Feldern der Gesundheitspsychologie und Medizinpädagogik aktiv durchlaufen,
- empirische Forschungs- und Evaluationsdaten gewinnen, zusammenfassen, analysieren und (graphisch) darstellen,
- die Grundlagen und Grundbegriffe quantitativer Datenanalyse beschreiben,
- Methoden der deskriptiven und induktiven Statistik auswählen und anwenden,
- die Anwendung statistischer Auswertung und quantitativer Evaluationsverfahren in den Teilgebieten der Psychologie und Pädagogik verstehen und beurteilen,
- sich als Rezipient\*in oder Produzent\*in von Forschung und Evaluation neue Verfahren selbstständig aneignen
- Auswertungen mit R durchführen.

### Prüfungsleistung

- Klausur 60 Minuten
- Präsentation 

Präsentation und Klausur gehen jeweils zu $50\,\%$ in die Modulnote ein, beide Prüfungsleistungen müssen mit mindestens $4{,}0$ bewertet werden. 

**Beachten Sie die im OC hinterlegten Fristen!**

Workload:

- Präsenzstunden:	52,0 UE
- Strukturiertes Eigenstudium	86,00 ZStd
- Student Consulting/Praxistransfer:	50,00 ZStd
- Workload gesamt:	175,0 ZStd
- ECTS-Credit Punkte:	7


```{r child = './Organisatorisches/Vorlesungsplan.Rmd', eval = my.options$get("showVorlesungsplan")}
```


```{r, include=FALSE}
assign("abschluss", TRUE, envir = .GlobalEnv)
rm(pathToImages)
```