```{r,  include=FALSE}
# ---------------------------------------------------------------------------
#% maintainer:
#%   - Norman Markgraf
#%
# ---------------------------------------------------------------------------
source("../prelude.R")
initPart(
    "QMWI-Organsisatorisches",      # Dateiname ohne Suffix
    "Organisatorisches"             # Verzeichnisname im Bilderverzeichnis 
    )
pathToImages = getPathToImages()
# ---------------------------------------------------------------------------

```


# `r nextChapter()` `r if(abschluss) WDH` Organisatorisches

```{r child = './Organisatorisches/Literatur.Rmd'}
```

```{r child = './Organisatorisches/LizenzVersion.Rmd'}
```


### Lernergebnisse

Die Studierenden können nach erfolgreichem Abschluss des Moduls:

- die grundlegenden mathematischen Methoden aus Statistik und Numerik anwenden und auf weitere wirtschaftsinformatische und informationstechnische Anwendungen (zum Beispiel Algorithmik) übertragen,
- entsprechende Aufgaben / Übungen berechnen und lösen,
- quantitative Inhalte identifizieren und die entsprechende Methodik auswählen,
- die mathematische Fachterminologie verstehen,
- Beweisverfahren einschätzen und bewerten,
- die Anwendbarkeit quantitativer Methoden im Unternehmen beurteilen.


```{r child = './Organisatorisches/QMWI-Wordcloud.Rmd', eval = FALSE}
```


### Prüfungsleistung

- Klausur 90 Minuten


Workload:

- Präsenzstunden:	40,0 UE
- Strukturiertes Eigenstudium	95,00 ZStd
- Student Consulting/Praxistransfer:	0,00 ZStd
- Workload gesamt:	125,0 ZStd
- ECTS-Credit Punkte:	5

**Beachten Sie die im OC hinterlegten Fristen!**


```{r child = './Organisatorisches/Vorlesungsplan.Rmd', eval = showVorlesungsplan}
```

```{r, include=FALSE}
abschluss <<- TRUE
rm(pathToImages)
```