```{r, include=FALSE}
# ---------------------------------------------------------------------------
#% maintainer:
#%   - Bianca Krol
#%
# ---------------------------------------------------------------------------
source("../prelude.R")
initPart(
    "SL-Organisatorisches",  # Dateiname ohne Suffix
    "Organisatorisches"              # Verzeichnisname im Bilderverzeichnis 
    )
pathToImages <- getPathToImages()
# ---------------------------------------------------------------------------

```

# `r if(abschluss) WDH` Organisatorisches

<!-- ```{r child = './Organisatorisches/Literatur.Rmd'} -->
<!-- ``` -->

<!-- ```{r child = './Organisatorisches/LizenzVersion.Rmd'} -->
<!-- ``` -->


### Data Literacy

*\huge Because all of science itself will soon become data that can be mined, the imminent revolution in data science is not about mere “scaling up,” but instead the emergence of scientific studies of data analysis science-wide*

David Donoho (2017): 50 Years of Data Science, Journal of Computational and Graphical Statistics, 26:4, 745-766, DOI: 10.1080/10618600.2017.1384734


<!-- ```{r child = './Organisatorisches/Wordcloud.Rmd'} -->
<!-- ``` -->


<!-- ### Prüfungsleistung -->

<!-- - Datenanalyse (ca. 1500 Wörter) -->
<!-- - Klausur 90 Minuten -->

<!-- Seminararbeit und Klausur gehen jeweils zu $50\,\%$ in die Modulnote ein, beide Prüfungsleistungen müssen mit mindestens $4{,}0$ bewertet werden.  -->

<!-- **Beachten Sie die im OC hinterlegten Fristen!** -->

<!-- Workload: -->

<!-- - Präsenzstunden:	60,0 UE -->
<!-- - Strukturiertes Eigenstudium	130,00 ZStd -->
<!-- - Workload gesamt:	175,0 ZStd -->
<!-- - ECTS-Credit Punkte:	7 -->

<!-- ```{r child = './Organisatorisches/Vorlesungsplan.Rmd', eval = showVorlesungsplan} -->
<!-- ``` -->

```{r, include=FALSE}
abschluss <<- TRUE
rm(pathToImages)
```
