```{r setup-SNA, include=FALSE}
# ---------------------------------------------------------------------------
#% maintainer:
#%   - Karsten Luebke
#%
# ---------------------------------------------------------------------------
source("../prelude.R")
initPart(
    "SNA",             # Dateiname ohne Suffix
    "SNA"              # Verzeichnisname im Bilderverzeichnis 
    )
pathToImages = getPathToImages()
# ---------------------------------------------------------------------------

library(geomnet)
library(igraph)
library(dplyr)
library(RColorBrewer)
```

# `r nextChapter()` Netzwerkanalyse

## Grundlagen Netzwerkanalyse

### Was ist ein Netzwerk?

```{r, echo=FALSE, out.width="40%"}
# also loads ggplot2
library(geomnet)
# data step: join the edge and node data with a fortify call
MMnet <- fortify(as.edgedf(madmen$edges), madmen$vertices)
# create plot
set.seed(10052016)
ggplot(data = MMnet, aes(from_id = from_id, to_id = to_id)) +
geom_net(aes(colour = Gender), layout.alg = "kamadakawai",
size = 2, labelon = TRUE, vjust = -0.6, ecolour = "grey60",
directed =FALSE, fontsize = 3, ealpha = 0.5) +
scale_colour_manual(values = c("#FF69B4", "#0099ff")) +
xlim(c(-0.05, 1.05)) +
theme_net() +
theme(legend.position = "bottom")

```
Romantische Beziehungen innerhalb der Serie Mad Men.^[[Sam Tyner, François Briatte und Heike Hofmann (2017): Network Visualization with ggplot2, The R Journal 9(1), 27--59](https://journal.r-project.org/archive/2017/RJ-2017-023/RJ-2017-023.pdf)]

### Grundbegriffe

- **Graph** oder **Netzwerk** (engl.: graph, network) $G=(V,E)$, bestehend aus einer Menge **Knoten** $V$ (engl.: vertices) und einer Menge **Kanten** $E$ (engl.: edges), die die Knoten verbinden.
- Knoten und Kanten können Eigenschaften/ Attribute (engl: attributes) haben, z. B. Geschlecht (für Knoten) oder Beziehungsstatus (für Kanten). Die Koordinaten in einer Abbildung werden durch das Layout erzeugt.
- Kanten können **gerichtet** oder **ungerichtet** sein (engl.: directed, undirected), z. B. sind Kanten in Twitter zunächst gerichtet (Follower), bei Facebook ungerichtet (Freundschaft).
- Kanten können **gewichtet** (engl: weighted) sein, z. B. die Häufigkeit der Beziehung.
- Ein **Pfad** (engl.: path) ist ein Folge von Kanten die zwei Knoten verbindet.



### Übung `r nextExercise()`: Grundbegriffe {.exercise type=A-B-C answer=B}

Was ist die Rolle von `Don Draper` im Mad Men Beispiel?

A.  Ein Netzwerk.
B.  Ein Knoten.
C.  Eine Kante.

<div class="notes">
Im Mad Men Beispiel sind die Knoten die Personen, die ungerichteten Kanten sind die romantischen Beziehungen. Die Knoten haben zusätzlich das Attribut Geschlecht, also ***B***.
</div>

### Netzwerkdaten: Kantenliste (engl.: edge list) {.shrink}

```{r, include=FALSE}
from <- c("Hans", "Hans", "Hans", "Hans", "Hans", "Achmet", "Susi")
to <- c("Gabi", "Thomas", "Horst", "Achmet", "Susi", "Susi", "Uschi")
df <- data.frame(x=from, y=to)
am <- as.matrix(igraph::get.adjacency(igraph::graph.edgelist(as.matrix(df), directed=FALSE)))
```


<div class="columns"><div class="column" width="50%">
```{r, echo=FALSE}
knitr::kable(df)
```

</div><div class="column" width="50%">
```{r, echo=FALSE, out.width="100%"}
set.seed(1896)
g	<-	igraph::graph.edgelist(as.matrix(df),	directed	=	FALSE)
plot(g, vertex.size=30, edge.width=2)
```
</div></div>


### Netzwerkdaten: Adjazenzmatrix (engl.: adjacency	matrix) {.shrink}

```{r, echo=FALSE, out.width="30%"}
knitr::kable(am)
set.seed(1896)
plot(g, vertex.size=30, edge.width=2)
```

### Übung `r nextExercise()`: Zentralität {.exercise type=A-B-C-D answer=C}

Wer ist im Netz *zentral*?

A.  Achmet.
B.  Gabi.
C.  Hans.
D.  Uschi.

Warum?

<div class="notes">
Hans (***C***), z. B. weil er mit vielen anderen Personen verbunden ist. Aber es gibt weitere Definitionen von *Zentralität* (s. u.). 
</div>


## Netzwerkanalyse mit R

### R Paket `igraph`

`igraph` einmalig installieren.^[Gabor Csardi und Tamas Nepus (2006): The igraph software package for complex network research, InterJournal, Complex Systems 1695, [http://igraph.org](http://igraph.org)]
```{r, eval=FALSE}
install.packages("igraph")
```

Paket laden:
```{r}
library(igraph)
```

Für Reproduzierbarkeit: Zufallszahlengenerator setzen:
```{r}
set.seed(1896)
```


### Ein erstes Beispiel

```{r}
sender <- c("Max", "Max", "Max", "Silke", "Silke", "Silke", "Silke", 
            "Chantal", "Ivan")
empfaenger <- c("Silke", "Ivan", "Moritz", "Moritz", "Chantal", 
                "Ivan", "Max", "Beate", "Eric")
kanten <- data.frame(sender=sender, empfaenger=empfaenger)
head(kanten)
```

### Beispielnetzwerk bilden {.shrink}

Bilde Graph aus einer Kantenliste:
```{r}
gb <- graph.edgelist(as.matrix(kanten))

gb
```

### Knoten und Kanten {.shrink}

```{r}
# Knoten
V(gb)
# Kanten
E(gb)
# Anzahl Knoten
gorder(gb)
# Anzahl Kanten
gsize(gb)
```


### Visualisierung Beispielnetzwerk

```{r, out.width="50%"}
plot(gb)
```


### Extraktion von Kanten

Gib die Kanten aus, die mit `Moritz` verbunden sind:
```{r}
E(gb)[[inc('Moritz')]]
```

### Kürzeste Wege im Beispielnetzwerk

Bestimme die kürzesten Wege (engl.: geodesic) zwischen `Silke` und `Eric`:
```{r}
shortest_paths(gb, from = "Silke", to = "Eric")$vpath
```

## Kennzahlen 

### Gradzentralität (engl.: Degree)

Gibt an, wie viele Kanten $d$ ein Knoten $v_i$ hat:
$$C_D(v_i)=d(v_i)$$
```{r}
degree(gb) # Ein- und Ausgehend
degree(gb, mode = "in") # Eingehend
degree(gb, mode = "out") # Ausgehend
```

### Zwischenzentralität (engl.: Betweenness Centrality)

Misst, wie viele kürzeste Wege durch einen Knoten führen:^[Hier im ungerichteten Fall.]
$$C_B(v_i)=\sum_{h\neq j,h \neq i,i \neq j} \frac{g_{hij}}{g_{hj}}$$
mit $g_{ij}$ der Anzahl der kürzesten Wege zwischen $v_i$ und $v_j$.
```{r}
betweenness(gb, directed = FALSE)
```

### Nähezentralität (engl.: Closeness Centrality)

Misst, wie viele Schritte nötig sind um die anderen Knoten zu erreichen:
$$C_C(v_i)=\frac{1}{\sum_{j\neq i}d(i,j)}$$
mit $d(i,j)$ der Länge des kürzesten Weges zwischen $v_i$und $v_j$.
```{r}
closeness(gb, mode = "out")
```

### Übung `r nextExercise()`: Zentralitätskennzahl (I/II) {.exercise type=A-B-C answer=C}

Welcher Aspekt der Zentralität betont, ob ein Knoten auf kurzen Wegen andere Knoten erreicht?

A.  Gradzentralität
B.  Zwischenzentralität
C.  Nähezentralität


<div class="notes">
***C*** ist das Inverse der Summe der kürzesten Wege zu den anderen Knoten.
</div>

### Übung `r nextExercise()`: Zentralitätskennzahl (II/II) {.exercise type=A-B-C answer=A}

Welcher Aspekt der Zentralität betont, ob ein Knoten viele direkt verbundene Knoten hat?

A.  Gradzentralität
B.  Zwischenzentralität
C.  Nähezentralität


<div class="notes">
***A*** zählt wie viele Kanten ein Knoten hat.
</div>

### Eigenvektorzentralität (engl.: Eigenvector Centrality)

Die Werte des ersten Eigenvektors $x_1$ der Adjazenzmatrix $A$. Vereinfacht: Ein Knoten wird wichtiger, wenn er mit wichtigen Knoten verbunden ist:^[Hier im ungerichteten Fall. Diese Kennzahl eines Knotens bildet die Grundlage des ursprünglichen PageRank Algorithmus von Google: `page_rank()`.]
$$A \cdot x_1=\lambda_1\cdot x_1, \quad C_E(v_i)=x_1(i)$$
```{r}
eigen_centrality(gb, directed = FALSE)$vector
```

### Offene Übung `r nextExercise()`: Zentralitätskennzahlen {.exercise type=essay}

Die Zentralitätskennzahlen haben in der Regel eine hohe positive Korrelation. Was sagt es aus, wenn ein Knoten zwar eine hohe Gradzentralität hat, aber eine niedrige Zwischenzentralität hat?

<div class="notes">
Innerhalb des Netzwerkes sind die Kanten redundant --  es existieren kürzere Verbindungen, die an dem Knoten vorbeiführen. 
</div>

### Kennzahlen eines Graphen (I/II)

Die Dichte (engl.: density) eines Graphen ist das Verhältnis der Anzahl Kanten zu den möglichen Kanten:
gerichtet: $\frac{\#E}{\#V\cdot(\#V-1)}$, ungerichtet  $\frac{2\cdot \#E}{\#V\cdot(\#V-1)}$
```{r}
edge_density(gb)
```

Der Durchmesser (engl.: diameter) ist die Länge des längsten kürzesten Pfades:
```{r}
diameter(gb)
```


### Kennzahlen eines Graphen (II/II)

Anzahl von verbundenen Teilgraphen:
```{r}
count_components(gb)
```


In sozialen Netzwerken geht man davon aus, dass, wenn `A` `B` kennt und `B` kennt `C`, dann ist es wahrscheinlicher als sonst, dass `A` auch `C` kennt.^[(engl.: Triadic Closure)] Die Transitivität ist das Verhältnis der Triaden (d. h., der geschlossenen Tripel) zu verbundenen Tripeln im Graphen:
```{r}
transitivity(gb)
```

### Offene Übung `r nextExercise()`: Dichte {.exercise type=essay}

Warum ist die Dichte eines Graphen bei ungerichteten Kanten doppelt so hoch wie bei gerichteten Kanten?

<div class="notes">
Weil es bei gerichteten Kanten zwei mögliche Richtungen gibt: `A->B` und `B->A`, ungerichtet nur `A-B`.
</div>

## Netzwerk Layouts

### Fruchtermann-Reingold Layout

```{r, out.width="50%"}
plot(gb, layout = layout.fruchterman.reingold(gb))
```

### Circle Layout

```{r, out.width="50%"}
plot(gb, layout = layout.circle(gb))
```

### Grid Layout

```{r, out.width="50%"}
plot(gb, layout = layout.grid(gb))
```

### Tree Layout

```{r, out.width="50%"}
plot(gb, layout = layout_as_tree(gb))
```

### Hinweise Visualisierungen

- Es gibt sehr viele, auch interaktive und 3d Möglichkeiten in R, ein Netzwerk zu visualisieren.
- Innerhalb von `igraph` kann sehr viel eingestellt werden.^[siehe z. B. Workshop "Network visualization with R" von Katherine Ognyanova, Polnet 2016, [http://kateto.net/network-visualization](http://kateto.net/network-visualization)]
- Auch Visualisierungen mit `ggplot2` sind möglich.^[[Sam Tyner, François Briatte und Heike Hofmann (2017): Network Visualization with ggplot2, The R Journal 9(1), 27--59](https://journal.r-project.org/archive/2017/RJ-2017-023/RJ-2017-023.pdf)]


## Fallstudie

###  ESC 2012-2017: Hintergrund

**Eurovision Song Contest** (ESC): Musikwettbewerb, in dem (Stand 2017) die teilnehmenden Länder Punkte von 1-12 für die 10 besten Songs der anderen Länder im Finale vergeben. Dabei gibt es je Land ein Jury- und ein Televoting.

Datenquelle: [http://www.datagraver.com](http://www.datagraver.com/case/network-analysis-scores-eurovision-song-contest-2008-2017) über [kaggle](https://www.kaggle.com/datagraver). Lizenz: [CC BY-SA 4.0](https://creativecommons.org/licenses/by-sa/4.0/).

Forschungsfragen:

- Wie sieht das Netzwerk für den ESC seit dem Jahr 2012 aus?
- Wer sind die zentralen Länder im ESC seit dem Jahr 2012?
- Gibt es Ländergemeinschaften innerhalb des ESC seit dem Jahr 2012?^[Z. B. für tiefergehende Analysen: Nicholas Charron (2013): Impartiality, friendship-networks and voting behavior: Evidence from voting patterns in the Eurovision Song Contest. Social Networks, 35(3), 484-497. [https://doi.org/10.1016/j.socnet.2013.05.005](https://doi.org/10.1016/j.socnet.2013.05.005)]

###  ESC 2012-2017: Datenbasis (I/II)

Tabelle mit Ländern und Punkten seit 2012. `Points` ist der mittlere (gerundete) $z$-Wert der Punkte `From` ($i$) nach `To` ($j$).^[D.h. es wurde für jedes Jahr $t$ und jedes Land $j$ der $z$-Wert der Punkte $p$ von $i$ berechnet und anschließend der Mittelwert über die Jahre $t$ gebildet.]

\[z_{i,j}=\overline{\left(\frac{p_{i,j,t}-\bar{p}_{j,t}}{sd_{j,t}}\right)}\]
Gefiltert auf $z_{i,j}>0$, d.h. auf Länderpaare, die im Durchschnitt überdurchschnittlich viele Punkte vergeben haben.

```{r}
URL.esc <- "http://www.statistix.org/Data/ESC-Z.csv"
esc<- read.csv2(URL.esc)
```


###  ESC 2012-2017: Datenbasis (II/II)
```{r}
head(esc)
```


###  ESC 2012-2017: Attribute laden

Tabelle mit Ländern und Finalteilnahmen 

- `V.Finals`: Anzahl Jahre mit Abstimmung im Finale.
- `S.Finals`: Anzahl Jahre mit mindestens 1 erhaltenen Punkt im Finale

```{r}
URL.esc2  <- "http://www.statistix.org/Data/ESC-F.csv"
finals <- read.csv2(URL.esc2)
head(finals)
```
###  ESC 2012-2017: Datenverarbeitung

Datenverarbeitung über das Paket `dplyr`.^[[http://dplyr.tidyverse.org/index.html](http://dplyr.tidyverse.org/index.html)]

Einmalig installieren:
```{r, eval=FALSE}
install.packages("dplyr")
```

Paket laden:
```{r}
library(dplyr)
```


###  ESC 2012-2017:Graph definieren

Graph auf Basis eines Datensatzes `d` bestimmen. Die ersten beiden Spalten von `d` sind die Kanten, evtl. weitere Spalten werden als Attribute der Kanten aufgefasst. Evtl. Attribute der Knoten können über einen Datensatz dem Argument `vertices` übergeben werden.^[Über `get.edge.attribute()` bzw. `get.vertex.attribute()` können diese Attribute auch extrahiert werden.]

```{r}
gesc <- graph_from_data_frame(d = esc, 
                              vertices = finals,
                              directed = TRUE)
```

###  ESC 2012-2017: Visualisierung (1. Versuch)

```{r, out.width="40%"}
plot(gesc)
```

###  ESC 2012-2017: isualisierung (2. Versuch)

Knoten kleiner, Kanten gewichten, Pfeile kleiner:
```{r, out.width="40%"}
plot(gesc, 
     vertex.size = 10,
     edge.width=E(gesc)$Points, 
     edge.arrow.size=0.1)
```

### Offene Übung `r nextExercise()`: Dichte {.exercise type=essay}

Bestimmen Sie die Dichte des Graphen. Vereinfachen Sie ihn zunächst über `simplify()`^[entfernt u. a. doppelte Kanten.].

<div class="notes">
`edge_density(simplify(gesc))`:

```{r, echo=FALSE, out.width="30%"}
knitr::kable(edge_density(simplify(gesc)))
```
</div>

###  ESC 2012-2017: Farbpalette

Einmalig installieren:
```{r, eval=FALSE}
install.packages("RColorBrewer")
```

Laden:
```{r}
library(RColorBrewer)
```

Beispiel:
```{r, out.width="40%"}
display.brewer.pal(6, "Greens")
```

###  ESC 2012-2017: Knoten markieren (I/II)

Farbe des Knotens über die Anzahl Votingteilnahmen definieren:
```{r}
pal <- brewer.pal(6, "Greens")
vcol <- pal[get.vertex.attribute(gesc)$V.Finals]
```

###  ESC 2012-2017: Knoten markieren (II/III)


```{r, eval=FALSE}
plot(gesc, 
     vertex.size = get.vertex.attribute(gesc)$S.Finals,
     vertex.color=vcol,     
     edge.width=E(gesc)$Points, 
     edge.arrow.size=0.1)
```

###  ESC 2012-2017: Knoten markieren (III/III)


```{r, echo=FALSE, out.width="60%"}
plot(gesc, 
     vertex.size = get.vertex.attribute(gesc)$S.Finals,
     vertex.color=vcol,     
     edge.width=E(gesc)$Points, 
     edge.arrow.size=0.1)
```

###  ESC 2012-2017: Kürzester Weg

Wie kommt man von Island in die Türkei?
```{r}
shortest_paths(gesc, from="Iceland", to="Turkey")$vpath
```


###  ESC 2012-2017: Gewinner
```{r}
# Anzahl Kanten
degree(gesc, mode = "in") %>% 
  sort() %>% tail()
# Summe der Kantengewichte
strength(gesc, weights = E(gesc)$Points, mode="in") %>% 
  sort() %>% tail()
```

###  ESC 2012-2017: Ergebnis Deutschland

```{r}
# Länder
land <- V(gesc) %>% names()
# Platzierungen
platz <- strength(gesc, weights = E(gesc)$Points, mode="in") %>% 
  desc() %>% rank()
# Datensatz
tabelle <- data.frame(land = land, platz = platz)
# Filtern
tabelle %>%
  filter(land=="Germany")

```



###  ESC 2012-2017: Ländercommunities (I/II)

Z. B. über Random Walks:
```{r, eval=FALSE, out.width="30%"}
clus.esc <- gesc %>%
  simplify() %>%
  cluster_walktrap()

plot(clus.esc, gesc, vertex.size = 10,
     edge.width=E(gesc)$Points, 
     edge.arrow.size=0.1)
```

###  ESC 2012-2017: Ländercommunities (II/II)

```{r, echo=FALSE, out.width="60%"}
clus.esc <- gesc %>%
  simplify() %>%
  cluster_walktrap()

plot(clus.esc, gesc, vertex.size = 10,
     edge.width=E(gesc)$Points, 
     edge.arrow.size=0.1)
```

###  ESC 2012-2017: Modularität
Die Modularität $Q\in[-\frac{1}{2},1)$ ist der Anteil der Kanten innerhalb einer gegebenen Aufteilung minus dem Anteil der Kanten die zufällig erwartet werden. Misst, inwieweit innerhalb der Gruppen der Graph dichter ist als zwischen den Gruppen:
```{r}
modularity(clus.esc)
```

### Übung `r nextExercise()`: Televoting {.exercise type=A-B-C answer=C}

Von was ist das Televoting ein Attribut?

A.  Von einem Netzwerk.
B.  Von einem Knoten.
C.  Von einer Kante.

<div class="notes">
Die Votings verbinden die Länder (Knoten), also ***C***.
</div>


###  ESC 2012-2017: Teilgraph (I/III)

- `delete_edges()`: Entferne Kanten
- `delete_vertices()`: Entferne Knoten

```{r}
# Einschränken Televoting
gesc.t <- delete_edges(gesc, 
                         which(get.edge.attribute(gesc)$Jury==TRUE))

# Einschränken auf Punkte>2 (enge Freundschaft?)
gesc.thp <- delete_edges(gesc.t, 
                         which(get.edge.attribute(gesc.t)$Points<2))
```


###  ESC 2012-2017: Teilgraph (II/III)

Abbildung erzeugen:
```{r, eval=FALSE}
plot(gesc.thp, vertex.size = 10,
     edge.width=E(gesc.t)$Points, 
     edge.arrow.size=0.1)
```

###  ESC 2012-2017: Teilgraph (III/III)


```{r, echo=FALSE, out.width="60%"}
plot(gesc.thp, vertex.size = 10,
     edge.width=E(gesc.t)$Points, 
     edge.arrow.size=0.1)
```

###  ESC 2012-2017: Zentrale Länder (I/II) {.shrink}

```{r}
# Gradzentralität
degree(gesc.t, mode = "in") %>% 
  sort() %>% tail()

# Zwischenzentralität
betweenness(gesc.t, weights = E(gesc.t)$Points) %>% 
  sort() %>% tail()

# Nähezentralität
closeness(gesc.t, mode = "in", weights = E(gesc.t)$Points) %>% 
  sort() %>% tail()
```

###  ESC 2012-2017: Zentrale Länder (II/II)

```{r}
# Eigenvektorzentralität - ungerichtet und ungewichtet
eigen_centrality(gesc.t)$vector %>% 
  sort %>% tail()
```

###  ESC 2012-2017: Heatmap der Adjazenzmatrix 

```{r, out.width="50%"}
get.adjacency(gesc.t, attr = "Points") %>%
  as.matrix() %>%
  heatmap(col=pal)

```

### Offene Übung `r nextExercise()`: Netzwerk {.exercise type=essay}

Visualisieren Sie auf Basis der Länder, die an mindestens 3 Wettbewerben teilgenommen haben, das ESC Netzwerk.

```{r, include=FALSE}
gesc.l <- delete_vertices(gesc, 
                          get.vertex.attribute(gesc)$S.Finals<3)
plot(gesc.l, 
     vertex.size = get.vertex.attribute(gesc.l)$S.Finals,
     vertex.color= pal[get.vertex.attribute(gesc.l)$V.Finals],    
     edge.width=E(gesc.l)$Points, 
     edge.arrow.size=0.1)
```


<div class="notes">
`gesc.l <- delete_vertices(gesc,  get.vertex.attribute(gesc)$S.Finals<3)`
```{r, echo=FALSE, out.width="50%"}
plot(gesc.l, 
     vertex.size = get.vertex.attribute(gesc.l)$S.Finals,
     vertex.color= pal[get.vertex.attribute(gesc.l)$V.Finals],    
     edge.width=E(gesc.l)$Points, 
     edge.arrow.size=0.1)
```
</div>


## Abschluss

### Weitere Möglichkeiten der Netzwerkanalyse

- Cliquen: Komplette Subnetzwerke. Z.B. `cliques()` bzw. `max_cliques()`.
- Bei Affiliations-Netzwerken (Bipartitionsgraph) gibt es unter den Knoten zwei getrennte Teilmengen und die Kanten verbinden nur Knoten von verschiedenen Teilmengen.
- Longitudinal Analyse: Veränderungen des Netzwerkes über wiederholte Beobachtungen. Z. B. [`RSiena`](https://cran.r-project.org/package=RSiena).
- Modellierung von Netzwerken. Z. B. `erdos.renyi.game()`, `barabasi.game()`. 
- Innerhalb von R gibt es neben [`igraph`](https://cran.r-project.org/package=igraph) (viele) weitere Pakete: z. B. [`sna`](https://cran.r-project.org/package=sna), [`statnet`](https://cran.r-project.org/package=statnet), [ergm](https://cran.r-project.org/package=ergm).


### Literaturtipps

- Kapitel 16 aus: [Benjamin S. Baumer, Daniel T. Kaplan und Nicholas J. Horton (2017). Modern Data Science with R, CRC Press](https://mdsr-book.github.io/)
- Douglas A. Luke (2015):  A User’s Guide to Network Analysis in R, Springer
- Johanna Hardin, Ghassan Sarkis, P.C. Urc (2015). Network Analysis with the Enron Email Corpus, Journal of Statistics Education, 23(2) [www.amstat.org/publications/jse/v23n2/hardin.pdf](www.amstat.org/publications/jse/v23n2/hardin.pdf)



- `igraph` Version: `r packageVersion("igraph")`


```{r finish-SNA, include=FALSE}
rm(pathToImages)
detach("package:RColorBrewer", unload = TRUE)
detach("package:igraph", unload = TRUE)
detach("package:geomnet", unload = TRUE)
finalizePart(partname)
```
