```{r,  include=FALSE}
# ---------------------------------------------------------------------------
#% maintainer:
#%   - Karsten Luebke
#%
# ---------------------------------------------------------------------------
source("../prelude.R")
initPart(
    "WM-Organisatorisches",  # Dateiname ohne Suffix
    "Organisatorisches"              # Verzeichnisname im Bilderverzeichnis 
    )
pathToImages <- getPathToImages()
# ---------------------------------------------------------------------------

```


# `r if(get("abschluss")) get("WDH")` Organisatorisches

```{r child = './Organisatorisches/LiteraturNeu.Rmd'}
```

```{r child = './Organisatorisches/LizenzVersion.Rmd'}
```

### Lernergebnisse

Die Studierenden können nach erfolgreichem Abschluss des Moduls:

- die  wissenschaftstheoretischen Grundlagen  qualitativer und quantitativer Forschung in den Wirtschaftswissenschaften erklären,
-  beurteilen, für welche Fragestellungen in Theorie und Praxis qualitative oder quantitative Herangehensweisen geeignet sind,
- empirische Analysen konzipieren und vorbereiten,
- statistische Verfahren der quantitativen Datenanalyse anwenden,
- die Statistik-Software R zur Datenanalyse verwenden,
- selbständig ein passendes Forschungsdesign für wirtschaftswissenschaftliche Fragestellungen auswählen.


```{r child = './Organisatorisches/Wordcloud.Rmd'}
```


### Prüfungsleistung/ Workload

Prüfung:

- $25\%$ **Sonstige Beteiligung**: *Nähere Informationen folgen*.
- $75\%$ **Klausur** 90 Minuten. Zur Vergabe von Credit Points muss die Klausur mit einer mindestens ausreichenden Leistung bestanden werden.

**Beachten Sie die im OC hinterlegten Fristen!**

Workload:

- Präsenzstunden:	44,0 UE
- Strukturiertes Eigenstudium	92,00 ZStd
- Workload gesamt:	125,0 ZStd
- ECTS-Credit Punkte:	5


```{r child = './Organisatorisches/VorbereitungMS.Rmd'}
```

```{r child = './Organisatorisches/Vorlesungsplan.Rmd', eval = my.options$get("showVorlesungsplan")}
```

```{r, include=FALSE}
assign("abschluss", TRUE, envir = .GlobalEnv)
rm(pathToImages)
```
