```{r,  include=FALSE}
# ---------------------------------------------------------------------------
#% maintainer:
#%   - Karsten Luebke
#%
# ---------------------------------------------------------------------------
source("../prelude.R")
initPart(
    "WMQD-Organisatorisches",        # Dateiname ohne Suffix
    "Organisatorisches"              # Verzeichnisname im Bilderverzeichnis 
    )
pathToImages <- getPathToImages()
# ---------------------------------------------------------------------------

```


# `r if(get("abschluss")) WDH` Organisatorisches

```{r child = './Organisatorisches/LiteraturNeu.Rmd'}
```

```{r child = './Organisatorisches/LizenzVersion.Rmd'}
```

### Lernergebnisse

Die Studierenden können nach erfolgreichem Abschluss des Moduls:

- die Grundlagen und Grundbegriffe quantitativer Datenanalyse beschreiben,
- Methoden der deskriptiven und induktiven Statistik auswählen und anwenden,
- die Ergebnisse statistischer Methoden interpretieren,
- den Bezug von wirtschaftswissenschaftlichen Forschungsfragen sowie Forschungshypothesen zu quantitativen Methoden herstellen,
- grundlegende quantitative Methoden in einer wissenschaftlichen Arbeit diskutieren,
- eine empirisch quantitative wissenschaftliche Arbeit durchführen und verfassen, insbes. auch in Vorbereitung auf die Projektarbeiten und die Abschlussarbeit,
- Auswertungen mit R durchführen.


```{r child = './Organisatorisches/Wordcloud.Rmd'}
```


### Prüfungsleistung

- Hausarbeit (ca. 1500 Wörter)
- Klausur 60 Minuten

Hausarbeit und Klausur gehen jeweils zu $50\,\%$ in die Modulnote ein, beide Prüfungsleistungen müssen mit mindestens $4{,}0$ bewertet werden. 

Workload:

- Präsenzstunden:	64,0 UE
- Strukturiertes Eigenstudium	97,00 ZStd
- Student Consulting/Praxistransfer:	55,00 ZStd
- Workload gesamt:	200,0 ZStd
- ECTS-Credit Punkte:	8

**Beachten Sie die im OC hinterlegten Fristen!**

```{r child = './Organisatorisches/Vorlesungsplan.Rmd', eval = my.options$get("showVorlesungsplan")}
```

```{r, include=FALSE}
assign("abschluss", TRUE, envir = .GlobalEnv)
rm(pathToImages)
```
