```{r setup-Zeitreihen, include=FALSE}
# ---------------------------------------------------------------------------
#% maintainer:
#%   - Karsten Luebke
#%
# ---------------------------------------------------------------------------
source("../prelude.R")
initPart(
    "Zeitreihen",          # Dateiname ohne Suffix
    "Wirtschaftsstatistik"  # Verzeichnisname im Bilderverzeichnis 
    )
pathToImages <- getPathToImages()
# ---------------------------------------------------------------------------

library(mosaic)
library(forecast)
```

# Grundlagen Zeitreihenanalyse

### Zerlegung einer Zeitreihe

```{r echo=FALSE, out.width = "20%", fig.align="center"}
data("co2")
plot(co2, lwd=2, main="CO2 Konzentration", xlab="Zeit", cex=1.1)
```

*Ziel:* Modellierung der Variation eines numerischen Merkmals $y$ durch die Zeit $t$.

Eine Zeitreihe, d. h. hier ein regelmäßig beobachtes Merkmal $y_t$, kann in verschiedene Komponenten zerlegt werden:^[Literaturempfehlung: Rob J Hyndman, George Athanasopoulos: Forecasting: Principles and Practice [http://otexts.org/fpp2/](http://otexts.org/fpp2/)]

- **Trend**: $m_t$
- **Saisonkomponenten**: $s_t$
- **Rest**-/ Fehlerkomponenten: $e_t$

Damit sind verschiedene Modelle möglich:

- **Additives** Modell: $y_t=m_t+s_t+e_t$
- **Multiplikatives** Modell: $y_t=m_t \cdot s_t \cdot e_t$


### Beispiele

- Zeitliche Entwicklung von BIP, Beschäftigungszahlen etc..
- Umsatzverlauf von z. B. Kerzen, Mückenspray, Toilettenpapier.
- Bedarfsprognose von Statistikbüchern.
- Analyse der Entwicklung von Persönlichkeitsmerkmalen im Laufe der Zeit.
- Vorhersage des Strombedarfs.
- Analyse von Kursverläufen.

*Wo können Sie dies Verfahren einsetzen?*


### Cartoon: Zeitreihe

```{r echo=FALSE, out.width = "50%", fig.align="center", cache=FALSE}
# Lizenzworkaround: 
extern_image_include("https://www.causeweb.org/cause/sites/default/files/caption_contest/2018/Caption-Contest_07-2018.jpg", "cartoon0718.jpg", pathToImages)
```
"Immer dasselbe: Kurz vor der Klausur gibt es eine Spitze in den Lehrbuchverkäufen."^[[https://www.CAUSEweb.org/](https://www.causeweb.org/cause/caption-contest/july/2018/results) &copy; J.B. Landers, Überschrift K. Lübke]

### CO~2~ Konzentration

Dr. Pieter Tans, NOAA/ESRL^[[www.esrl.noaa.gov/gmd/ccgg/trends/](www.esrl.noaa.gov/gmd/ccgg/trends/)] und Dr. Ralph Keeling, Scripps Institution of Oceanography^[[scrippsco2.ucsd.edu/](scrippsco2.ucsd.edu/)] stellen aktuelle Daten zur CO~2~ Konzentration zur Verfügung: [https://www.esrl.noaa.gov/gmd/ccgg/trends/data.html](https://www.esrl.noaa.gov/gmd/ccgg/trends/data.html)

*Hinweis:* Sollte das Herunterladen nicht klappen, können Sie auch einfach über `data(co2)` historische Daten verwenden.


### Aktuelle CO~2~ Daten beziehen

```{r}
# URL der Daten
urlco2 <- "ftp://aftp.cmdl.noaa.gov/products/trends/co2/co2_mm_mlo.txt"

# Datei herunterladen
data <- read.table(file=url(urlco2))

# Relevante Spalte als Monatliche Zeitreihe definieren
co2 <- ts(data$V5, start = c(data$V1[1], data$V2[1]), frequency = 12)
```

### Zeitreihe plotten

```{r, out.width = "80%", fig.align="center"}
plot(co2)
```

### Übung `r nextExercise()`: CO~2~ Konzentration {.exercise type=yesno answer=yes}

```{r echo=FALSE, out.width = "20%", fig.align="right"}
plot(co2)
```

Stimmt die Aussage: Es scheint saisonale Schwankungen in der CO~2~ Konzentration zu geben?

- Ja.
- Nein.

<div class="notes">
***Ja***, bei einer insgesamt steigenden CO~2~ Konzentration gibt es innerhalb der Jahre saisonale Schwankungen.
</div>


### Glätten durch gleitende Durchschnitte

**Gleitende Durchschnitte** (engl.: moving-average) glätten eine Zeitreihe, z. B. um saisonale Schwankungen, damit der Trend erkannt werden kann.

$$ \hat{y}_{q,t}=\frac{1}{p}\sum_{j=-q}^{q}y_{t+j} $$ 
mit $p=2q+1$. D.h., $\hat{y_t}$ ist der Mittelwert von $y_t$ und der $q$ vorhergehenden und nachfolgenden Beobachtungen

```{r, eval=FALSE}
# Einmalig installieren
install.packages("forecast")
```

```{r}
# Paket laden
library(forecast)
```

### `ma()` {.shrink}

Gleitende Durchschnitte berechnen, plotten:

```{r, out.width = "60%", fig.align="center"}
ma(co2, order=11) %>% # p=11
  plot()
```

### Übung `r nextExercise()`: Gleitende Durchschnitte {.exercise type=yesno answer=yes}

Stimmt die Aussage: Je größer $p$ (`order`), desto glatter wird die Zeitreihe der gleitenden Durchschnitte?

- Ja.
- Nein.

<div class="notes">
Je größer $p$ (und $q$), von desto mehr Werten wird der Mittelwert berechnet, der einzelne Wert wird unwichtiger, also geglättet. Daher ***Ja***.
</div>


### Zeitreihe zerlegen

Gleitende Durchschnitte zerlegen, plotten:

```{r, out.width = "70%", fig.align="center"}
stl(co2, s.window = 11) %>%
  plot()
```

### Übung `r nextExercise()`: Gleitende Durchschnitte  {.exercise type=A-B-C answer=A}

::: {.scriptsize}

```{r}
stl(co2, s.window = 11) %>% seasonal() %>% tail(n=12)
```

:::

Welche Aussage stimmt?

A.  Die CO~2~ Konzentration ist im Juni höher als im Dezember.
B.  Die CO~2~ Konzentration ist im Juni geringer als im Dezember.
C.  Die CO~2~ Konzentration ist im Juni ungefähr so hoch wie im Dezember.

```{r, include=FALSE}
co2l <- stl(co2, s.window = 11) %>% seasonal() %>% tail(n=12)
```

<div class="notes">
Während die Saisonkomponente im Dezember `r round(co2l[cycle(co2l)==12],2)` beträgt, ist sie im Juni `r round(co2l[cycle(co2l)==6],2)`. Also ***A***.
</div>

### Vorhersagen

Ausblick:^[vgl. Literatur]
```{r, out.width = "60%", fig.align="center"}
stl(co2, s.window = 11) %>% # Zerlegung
  predict() %>% # Prognosen
  plot() # Abbildung
```

### Offene Übung `r nextExercise()`: Zeitreihenanalyse {.exercise type=essay}

Führen Sie eine Analyse des Datensatzes `AirPassengers`^[interner R Datensatz. Hilfe: `?AirPassengers`] durch.

<div class="notes">
Steigende Tendenz mit saisonalen Schwankungen.

`data("AirPassengers")`   
`stl(AirPassengers, s.window = 11) %>% predict() %>% plot()`    

```{r, echo=FALSE, out.width = "40%", fig.align="center"}
data("AirPassengers")
stl(AirPassengers, s.window = 11) %>% predict() %>% plot()
```
</div>

```{r finish-Zeitreihen, include=FALSE}
rm(pathToImages)
rm("co2")
rm("co2l")
detach("package:forecast", unload = TRUE)
finalizePart(partname)
```