```{r setup-FOM-Verhaltenstypen (CHOUGHS-Modell), include=FALSE}
# ---------------------------------------------------------------------------
#% maintainer:
#%   - Oliver Gansser (oliver.gansser@fom.de)
#%
# ---------------------------------------------------------------------------
source("../../prelude.R")
initPart(
    "FOM-Verhaltenstypen",  # Dateiname ohne Suffix
    "Marketingcontrolling"  # Verzeichnisname im Bilderverzeichnis 
    )
pathToImages = getPathToImages()
# ---------------------------------------------------------------------------

library(mosaic)

```

# `r nextChapter()` FOM-Verhaltenstypen (CHOUGHS-Modell)


### Lernziele

- Die Bedeutung von Segmentierungsverfahren im Rahmen der Kundensegmentierung, Neuproduktgestaltung; Positionierungsbildung und Imagebildung verstehen und anwenden. 
- Den Zusammenhang von MDS-Analyse, PCA und Clusteranalyse verstehen.
- Mögliche Einsatzgebiete für das eigene Unternehmen diskutieren und evaluieren.  


### Copyrighthinweis und Danksagung

**© FOM Hochschule für Oekonomie & Management gemeinnützige Gesellschaft mbH (FOM), Leimkugelstraße 6, 45141 Essen**

Die FOM-Verhaltenstypen und das CHOUGHS-Modell sind urheberrechtlich geschützt.

Die Entwicklung des Modell und die Bestimmung der sieben Verhaltenstypen beinhaltet einen enormen Forschungsaufwand.
Bei Fragen zum Modell wenden Sie sich bitte an:

Prof. Dr. Oliver Gansser - Mail: oliver.gansser@fom-ifes.de     
ifes Institut für Empirie & Statistik  
Arnulfstraße 30  
80335 München  

Ein besonderer Dank gilt Prof. Dr. Karsten Lübke für die Programmierung der komplexen Verfahrensabläufe in R und die Unterstützung und Gesprächsbereitschaft bei allen methodischen Fragestellungen. 


### Konsumforschung der FOM - Problemstellung 

Inhaltliches Ziel der Studie ist die grundlegende Erforschung des Konsumverhaltens. Es gibt in der Literatur zahlreiche und sehr unterschiedliche Ansätze und Modelle zur Erklärung des Kaufverhalten. 

Keine der bestehen Ansätze beschäftigt sich mit den menschlichen Werten als grundlegender Motivator des Einkaufverhaltens. 


### Konsumforschung der FOM - Lösung

Zwischen 2014 und 2018 wurden insgesamt über 100.000 (genau: 100.992) Konsumenten in Deutschland mittels persönlicher Interviews (face-to-face) befragt. Die Umfragen fanden und finden weiterhin im Rahmen von Lehrveranstaltungen an der FOM statt (Praxistransfers beim wissenschaftlichen Arbeiten). Die Zielgruppe der Befragten sind Konsumenten in Deutschland. Die Stichproben wurden mittels Quota-Verfahren gemäß der Verteilung der deutschen Bevölkerung nach Alter und Geschlecht gezogen.   

Im Rahmen dieser Datensammlung wurden die ersten Ergebnisse von 2014 [Konsumforschung: Wie Werte unsere Käufe beeinflussen](http://www.fom.de/fileadmin/fom/institute/ifes/140925_ifes_Praesentation_Sommerumfrage_2014.pdf) durch methodische Optimierungen kontinuierlich verbessert.^[[Ein Marktforscher erklärt die Milieu-Typen - Faszination Wissen - Clip vom 30.3.2015, Bayerischer Rundfunk](https://www.youtube.com/watch?v=3MbFKuL80jkhttps://www.youtube.com/watch?v=3MbFKuL80jk)] 

Zum einen wurde eine **Theoretisches Verhaltens-Modell** entwickelt und zum anderen wurden auf Grundlage dieses Verhaltens-Modells mehrstufige methodische Verfahrenstechniken angewendet, die im Ergebnis über den gesamten Analysezeitraum von insgesamt 5 Jahren eine stabile Typologie von **sieben Verhaltenstypen** extrahiert.



### Grundlagen für das Theoretische Modell

Grundannahme des Modells ist, dass die menschlichen Wertvorstellungen grundlegende Ideale darstellen, nach denen Menschen handeln. Ein Mensch, der sich seiner Werte bewusst ist, trifft seine Entscheidungen einfacher und Zielgerichteter. Werte sind sozusagen wie ein Kompass, die die Richtung im Leben vorgeben.  

Zunächst ist festzuhalten, dass die Werteforschung sehr weitläufig und intensiv untersucht ist. Die Theorie der menschlichen Werte wurde hierbei von folgenden Wissenschaften maßgeblich beeinflusst^[Kluckhohn, 1951; Lovejoy, 1950; Rokeach, 1973; Smith, 1969; Williams, 1968]:

- Philosophie
- Anthropologie
- Soziologie
- Psychologie

Grundannahme des Werteansatzes für die Verhaltensforschung ist, dass jede Handlung des Menschen ein Kompromiss ist aus eigener Motivation, Situation, verfügbaren Mitteln und aus Werten interpretierbare Zielvorstellungen.^[Kluckholm, 1951] 


### Werteraum

Menschliche Werte sind visuell darstellbar in einem Werteraum, in dem Werte die sehr ähnlich sind nahe beieinander liegen und Werte die sich sehr unähnlich sind sehr weit voneinander entfernt sind. 

Aufgrund unserer Forschung, die angelehnt ist an die Forschung von Schwartz^[Davidov et al. 2008], gibt es fünf stabile Wertedimensionen, die für die Bildung eines Modells und die Ableitung von Verhaltenstypen relevant sind: 

- Bewusstsein (Interesse zeigen, Neugierig sein, sich für die Natur einsetzten)
- Sicherheit (Sicherheit im Land, Ordentlich sein)
- Genuss (Spaß haben und ein aufregendes Leben führen)
- Konformismus(Religiosität und Ehrfurcht)  
- Anerkennung (Führung übernehmen und Entscheidungen treffen)


### Einkaufsverhalten

Zur Erforschung des Einkaufsverhalten lehnen wird das Konzept des Consumer Styles Inventory von Sproles und Kendall^[Sproles and Kendal 1986]verwendet, die davon ausgehen, dass sich das Kaufentscheidungsverhalten durch acht zentrale Kaufentscheidungsdimensioen erklären lässt (Hier mit engl. Bezeichnung, um von den Werten zu trennen): 

- Brand.Conscious (Markenbewusstsein)
- Novelty.Fashion (Mode- und Neuheitsbewusst)
- Stress (Keine Freude beim Einkaufen)
- Impulsive (Impulsiv)
- Confused (Verwirrt durch z. B. Überangebot)
- Price (Preisbewusst)
- Perfectioistic (Perfektionistisch)
- Habitual (Gewohnheitskäufer und Markentreu)


### Identifikation der Struktur der Wertorientierungen mittels MDS

Um die Wertorientierungen in einem zweidimensionalen Raum darstellen zu können, wurde eine **Mehrdimensionale Skalierung (MDS)** gerechnet. Durch die Skalierungstechnik der MDS wurden die Werte so als Punkte im zweidimensionalen Raum dargestellt, dass die Distanzen zwischen den Punkten die Interkorrelationen widerspiegeln.^[Schmidt et al. 1997]

Werte, deren Bedeutung ähnlich sind, liegen nah beieinander, Werte die sich sehr unähnlich sind, liegen weit entfernt. 
In der zweidimensionalen Darstellung kommen die fünf identifizierten Wertedimensionen als abgegrenzte Regionen vor, die entsprechend ihrer Ähnlichkeit über die Distanzen zueinander interpretiert werden können.

Die fünf ermittelten Wertedimensionen sind kreisförmig angeordnet. 


### Wertewolken im zweidimensionalen Raum

```{r echo=FALSE, out.width = "80%", fig.align="center"}
knitr::include_graphics(file.path(pathToImages, "Werteraum"))
```


### Interpretation der Konfiguration der MDS

Die Interpretation der Konfiguration einer MDS kann über die Struktur des Wahrnehmungsraumes der Befragten erfolgen. Die zusätzliche Messung des Einkaufsverhaltens über ein **Vektormodell** nützt bei der Interpretation der Konfiguration. 

- Zunächst wurden die Dimensionen des Einkaufsverhaltens mit den Wertorientierungen korreliert. 
- Anschließend wurde für jede der Dimensionen des Einkaufsverhaltens eine lineare Regressionsanalyse durchgeführt. 
- Die beiden Koordinaten der Werte aus dem Werteraum in der MDS sind dabei die unabhängigen Variablen, anhand derer die Varianz der Dimension des Einkaufsverhaltens (hier die Korrelation mit den Werten) erklärt werden soll.
- Für das Vektormodell werden die Beta-Koeffizienten der beiden Dimensionen für den zu zeichnenden Vektor verwendet. 
- Der Vektor verläuft im Diagramm als Gerade durch den Ursprung und den Punkt, der durch diese beiden Koordinaten festgelegt ist, und zwar als Pfeil in Richtung des Punktes.


### Ergebnisse der Regressionanalysen 

| Dimension       | R Square | Beta (DIM1) | Beta (DIM2) |
|-----------------|----------|-------------|-------------|
| Brand.Conscious | 0.9038   | 0.15405     | -0.26359    |
| Novelty.Fashion | 0.7254   | 0.19014     | 0.11411     |
| Stress          | 0.6918   | -0.005593   | -0.126960   |
| Impulsive       | 0.7879   | 0.17578     | 0.02792     |
| Confused        | 0.845    | -0.11991    | -0.09775    |
| Price           | 0.9989   | -0.197832   | 0.012018    |
| Pefectionistic  | 0.3836   | 0.06585     | 0.06182     |
| Habitual        | 0.2503   | -0.0576     | 0.0016      |

Die standardisierten Beta-Koeffizienten geben in der Höhe ihres Betrages Aufschluss über die Erklärkraft der einzelnen Dimensionen. Das R Square gibt Aufschluss darüber, wie gut die Konfiguration der Objekte (repräsentiert durch die beiden Dimensionen) geeignet ist, die Varianz der entsprechenden Eigenschaftsbeurteilung zu erklären. 


### Verhaltensmodell

```{r echo=FALSE, out.width = "80%", fig.align="center"}
knitr::include_graphics(file.path(pathToImages, "Verhaltensmodell"))
```


### Interpretation des Werteraums durch Vektoren

Bei der Interpretation kommt es nicht auf die Nähe der Werte zu den Vektoren an, sondern auf die Lage des Lots^[Ein Lot ist in der Geometrie eine Strecke oder Gerade, die auf einer gegebenen Geraden oder Ebene senkrecht steht.] von den Werten auf den Vektor. 

- So sind markenbewusste Käufer eher Menschen, denen Anerkennung wichtig sind. 
- Menschen mit großem Bewusstsein hingegen sind genau das Gegenteil, eben nicht Markenbewusst. 
- Genussmenschen sind Neuheits- und Modebewusst, aber auch impulsiv.  
- Menschen mit starkem Bewusstsein, wissen genau was sie wollen und lassen sich nicht verwirren. 
- Konformisten und Sicherheitsliebende macht Einkaufen keine Freude, sie sind dann gestresst, aber sie sind ausgesprochen preisbewusst.  


### Konsumentensegmentierung

**Zielsetzung**
Im Rahmen einer Konsumentensegmentierung wird der Gesamtmarkt in Konsumentensegmente unterteilt. Ein Konsumentensegment wird dabei als eine möglichst homogene Gruppe von Konsumenten verstanden. Ein Unternehmen kann sich dann entscheiden, welche Segmente es bearbeiten will. 

**Praktische Anwendung**
Marktforschung, Produktneugestaltung, Positionierung, Werbung, Imagebildung, etc. pp.

**Umsetzung**
Als Segmentierungskriterien werden Werte und Wertorientierungen als psychographische Segemntierungskriterien und das Einkaufsverhalten als verhaltensbezogene Segmentierungskriterien verwendet. 

**Ergebniss**
Mittels Clusteranalyse lassen sich sodann sieben Verhaltenstypen (das CHOUGHS-Modell) identifizieren. 


### Das CHOUGHS-Modell (Krähen-Modell) 


```{r echo=FALSE, out.width = "80%", fig.align="center"}
knitr::include_graphics(file.path(pathToImages, "choughs"))
```

Das Acronym CHOUGHS (engl. Krähe) passt hier sehr gut zu den Anfangsbuchstaben der sieben Verhaltenstypen:

**C** onformism  (Konformisten)  
**H** endonism  (Hedonisten)  
**O** ut of responsibility (Verantwortungsverweigerer)  
**U** nderstand (Werschätzende)  
**G** ourmets (Genießer)  
**H** armony (Harmoniesuchende)  
**S** elf-determined  (Selbstbestimmte)  


### Die sieben FOM-Verhaltenstypen {.shrink}

```{r echo=FALSE, out.width = "80%", fig.align="center"}
knitr::include_graphics(file.path(pathToImages, "Verhaltenstypen"))
```

Sind die Verhhaltenstypen bekannt, können schnell und zuverlässig Verhaltensweisen abgeleitet werden.


### Wertorientierungen und Einkaufsverhalten im CHOUGHS-Modell {.shrink}

Die Ausprägung je Verhaltenstyp über die 5 Werte- und 8 Einkaufsverhaltensdimensionen lassen sich sehr gut über ein **Heatmap** ablesen. 
Dunkle Felder stehen für hohe Ausprägung und helle Felder für niedrige Ausprägung bezüglich Dimension und Typ. 

```{r echo=FALSE, out.width = "80%", fig.align="center"}
knitr::include_graphics(file.path(pathToImages, "Heatmap"))
```


### Übung `r nextExercise()`: Hedonisten {.exercise type=A-B-C-D answer=C}

Welche Eigenschaften würden Sie einem Hedonsiten zuschreiben?

A.  Kein Interesse an Markenartikeln.
B.  Nicht perfektionistisch.
C.  Extrem Neuheits- und Modebewusst.
D.  Anerkennung ist nicht wichtig. 

<div class="notes">
***C***
</div>


### Biplot der Mittelwerte der Input-Daten

Ein **Biplot** für die Mittelwerte aller Werte- und Einkaufsverhaltensdimensionen ergibt ein interpretierbares Bild (Wahrnehmungsraum). 

Es werden sodann zwei Biplots gerechnet, einmal für **Werte** und einmal für das **Einkaufsverhalten**. 

Die beiden Räume zeigen, wo sich die Typen in Bezug auf die Dimensionen befinden. Beide Räume zeigen die gleichen Ergebnisse wie zuvor das Theoretische Modell und die Clusteranalyse. 

In der Marktforschung sind Modelle dann gut, wenn die Daten mit verschiedenen Analyseinstumenten gleiche Ergebnisse zeigen. Das ist hier der Fall. 


### Werteraum isoliert betrachtet{.shrink}

```{r echo=FALSE, out.width = "80%", fig.align="center"}
knitr::include_graphics(file.path(pathToImages, "Werteverhaltensraum"))
```


### Einkaufverhaltensraum isoliert betrachtet{.shrink}

```{r echo=FALSE, out.width = "80%", fig.align="center"}
knitr::include_graphics(file.path(pathToImages, "Einkaufverhaltensraum"))
```


### Übung `r nextExercise()`: Einsatz des Modells {.exercise type=A-B-C-D answer=D}

Für welche Zwecke können Sie das Modell in der Praxis einsetzen?

A.  Kundenclusterung.
B.  Neuproduktentwicklung.
C.  Positionierung.
D.  Alle Antworten sind richtig. 

<div class="notes">
***D***
</div>

### Übung `r nextExercise()`: Anwendung des Modells {.exercise type=essay}

Diskutieren Sie mögliche Einsatzgebiete und Anwendungsmöglichkeiten für das eigene Unternehmen.

<div class="notes">
Heinweis: Für den Einsatz und die Anwendung des validierten CHOUGHS-Modells (sowohl für die Forschung, als auch für die Praxis) benötigen Sie einen Kurzfragebogen, den Sie über das ifes bekommen: 

Prof. Dr. Oliver Gansser - Mail: oliver.gansser@fom-ifes.de      
ifes Institut für Empirie & Statistik  
Arnulfstraße 30  
80335 München  

</div>

### Literatur

- Davidov, E., Schmidt, P., & Schwartz, S. H. (2008). Bringing values back in: The adequacy of the European social survey to measure values in 20 countries. Public Opin. Q., 72(3), S. 420–445.
- Kluckhohn, C. (1951). Values and Value-Orientations in the theory of action,  in: Toward a General Theory of Action (Hrsg.: v. Parsons, Talcott / Shils, Edward A.S.), S. 388–433.
- Lovejoy, A. O. (1950). Terminal and adjectival values. J. Philos., 47, S. 593–608. 
- Rokeach, M. (1973). The Nature of Human Values, New York.
- Schmidt, P., Bamberg, S., Davidov, E., Herrmann, J., & Schwartz, S. H. (2007). Die Messung von Werten mit dem “Portraits Value Questionnaire”. Zeitschrift für Sozialpsychologie, 38(4), S. 261–275.
- Smith, M. B. (1969). Social psychology and human values, Chicago.
- Sproles, G. B., & Kendal, E. L. (1986). A Methodology for Profiling Consumers’ Decision-Making Styles. J. Consum. Aff., 20(2), 267–279.
- Williams, R. M. (1968). Values, in:  Int. Encycl. Soc. Sci., S. 286–287, New York.



```{r finish--FOM-Verhaltenstypen, include=FALSE}
rm(pathToImages)
finalizePart()
```
